<TEI xmlns="http://www.tei-c.org/ns/1.0" xml:id="staribacher__19730123">
   <teiHeader>
      <fileDesc>
         <titleStmt>
            <title type="main">Dienstag, der 23. J&#228;nner 1973</title>
            <title type="sub">Tagebuch Josef Staribacher: Digitale Edition</title>
            <author>Josef Staribacher</author>
            <respStmt>
               <resp>Conversion to TEI</resp>
               <persName>Gustav Graf</persName>
            </respStmt>
            <respStmt>
               <resp>Digitisation, OCR correction and named entities tagging</resp>
               <persName>Gustav Graf</persName>
            </respStmt>
         </titleStmt>
         <publicationStmt>
            <publisher>Kreisky Archiv, Wien</publisher>
            <availability>
               <licence>CC BY-NC 4.0</licence>
            </availability>
         </publicationStmt>
         <sourceDesc>
            <msDesc>
               <msIdentifier>
                  <institution>Kreisky Archiv</institution>
                  <collection>Nachlass Josef Staribacher</collection>
                  <idno type="signature">Band14_1973-01-23</idno>
               </msIdentifier>
            </msDesc>
         </sourceDesc>
      </fileDesc>
      <profileDesc>
         <creation>
            <date when="1973-01-23">Dienstag, 23. Januar 1973</date>
         </creation>
      </profileDesc>
      <revisionDesc>
         <change type="creation" when="2016-10-24">exported as basic TEI from corrected tesseract output.</change>
         <change type="update" when="2020-06-25" who="acdh:ds">cleaned automatic tesseract-export by cleanExport.xsl script</change>
         <change type="update" when="2020-06-25" who="acdh:ds">moved first pb element out of attachment divs by cleanExport-patch2.xsl</change>
         <change type="update" when="2016-08-11" who="acdh:ds">find and note personalAgenda as a subtype cleanExport-patch.xsl</change>
         <change type="update" when="2016-08-19" who="acdh:ds">whitespace in paragraphs, lb and pb fixes by cleanExport-patch3.xsl</change>
      </revisionDesc>
   </teiHeader>
   <text xml:base="http://192.168.0.9/staribacher/src/scans/Band14/">
      <body>
         <pb n="14-0072" facs="14_1973-01-23_0072.jpg"/>
         <div type="entry" xml:space="preserve"><p xml:space="preserve">Dienstag, 23 J&#228;nner 1973</p><p xml:space="preserve">Der Ministerrat ging noch schneller als sonst, da <rs type="person" ref="#per__97525">H&#228;user</rs> den VOr<lb break="no"/>sitz f&#252;hrte. Bei den m&#252;ndlichen BErichten hat <rs type="person" ref="#per__97632">Kirchschl&#228;ger</rs> nur<lb/>
von seiner Finnland-Reise erz&#228;hlt. Interessant war, dass die Be<lb break="no"/>stellung des Sonder-Botschafters bei COMECON gar nicht erw&#228;hnt wurde,<lb/>
weil dies als streng vertraulich, nicht einmal im Ministerrats<lb break="no"/>protokoll aufscheinen soll. Ich bin aber &#252;berzeugt, dass die ge<lb break="no"/>samte B&#252;rokratie, die sich daf&#252;r interessiert, dies sicherlich schon<lb/>
weiss. Gegen&#252;ber der Ministerratsvorbesprechung erw&#228;hnte er aber<lb/>
diesmal, dass er die Vorbereitende Konferenz den Finnen 11 Mill. S<lb/>
pro Monat koste und die Hauptkonferenz 16,5 Mill. S pr&#228;liminiert<lb/>
werden muss. Wenn &#214;sterreich also diese Konferenzen bekommen wird,<lb/>
sind dies zus&#228;tzlich bedeutende Ausgaben, die uns erwachsen.<lb/>
&#220;ber die ABr&#252;stungskonferenz ist noch kein endg&#252;ltiger Entschluss<lb/>
da die NATO-Paktstaaten in Br&#252;ssel sind nicht dazu durchrungen konnten<lb/>
das Anbot vom Warschauer-Pakt sofort zu akzeptieren. Es geht weniger<lb/>
um den Sitz der Konferenz als wie dass jetzt eine offene Konferenz<lb/>
von der SU vorgeschlagen wird.</p><p xml:space="preserve"><rs type="person" ref="#per__97461">Fr&#252;hbauer</rs> hat in Tirol in Ellmau eine Seilbahn er&#246;ffnet und wurde<lb/>
dort von <rs type="person" ref="#per__98048">Walln&#246;fer</rs> und den anderen &#214;VP-Funktion&#228;ren gefrag5t, ob nicht<lb/>
auch ein Hotel dort errichtet werden k&#246;nnten mit UNterst&#252;tzung<lb/>
der Bundesregierung. <rs type="person" ref="#per__97461">Fr&#252;hbauer</rs> hat vorgeschlagen, dass ich mich bem&#252;he<lb/>
sollte, gegebenenfalls ein ERP-Darlehen dorthin zu geben. Da wir<lb/>
eine riesigen &#220;berhang aber da bereits haben, habe ich <rs type="person" ref="#per__97311">Androsch</rs> ge<lb break="no"/>beten, mir jetzt endg&#252;ltig mitzuteilen, ob wir im 2. B&#220;G, d.h. im<lb/>
Herbst, vielleicht wird es auch das erste sein, weil im Fr&#252;hjahr ja ke<lb/>
keine Absicht besteht, ein solches zu machen, wir die Aktion, die er i<lb/>
im Vorjahr gestartet hat, fortsetzen k&#246;nnen. <rs type="person" ref="#per__97311">Androsch</rs> hat sich, obwohl<lb/>
er im Vorjahr eindeutig erkl&#228;rt hat, dass er diese Aktion mit 2 Jahren<lb/>
pr&#228;liminiert hat, nicht zu einer endg&#252;ltigen Zusage durchringen k&#246;nnen.<lb/>
Er meiente nur, das wird ganz von den Stabilisierungsergebnissen ab<lb break="no"/>h&#228;ngen. INterssant ist, das ich dannin Tatzmannsdorf bie meinem<lb/>
Referat erfahren musste, dass das Verkehrsministerium, wie der<lb/>
Fremdenverkehrsreferent Min.Rat <rs type="person" ref="#per__139694">Janisch</rs> mitteilte, sehr wohl seine<lb/>
Ausfinanzierungsaktion f&#252;r Seilbahnen auch heuer starten wird, da<lb/>
sie dies im offiziellen Budget eingebaut haben. Min.Rat <rs type="person" ref="#per__139694">Janisch</rs> hat<lb/>
dadurch einen riesigen Vorsprung und sicherlich auch entsprechende<lb/>
<pb n="14-0073" facs="14_1973-01-23_0073.jpg"/>Zustimmung bei den Fremdenverkehrsfachleuten erreicht. <rs type="person" ref="#per__111367">W&#252;rzl</rs>, den<lb/>
ich auf diesen Tatbestand angesprochen habe, erkl&#228;rte mir,dass<lb/>
dies dem Finanzminister scheinbar passiert ist, dass dies &#252;bersehen<lb/>
wurde und deshalb durchgelassen hat.</p><p xml:space="preserve">ANMERKUNG F&#220;R <rs type="person" ref="#per__97543">HEINDL</rs>: Hier ist uns bei der Budgeterstellung ein<lb/>
grosser Fehler unterlaufen. <rs type="person" ref="#per__97722">Marhold</rs> bitte veran<lb break="no"/>lassen, dass er versucht, jetzt auf kaltem Wege<lb/>
eine Gleichziehung mit Min.Rat <rs type="person" ref="#per__110130">Kaber</rs> FM zu erreichen.</p><p xml:space="preserve">Um unsere finanziellen Gestionen besser zu koordinieren, hatte <rs type="person" ref="#per__98053">Wanke</rs><lb/>
die Idee, es m&#246;ge von der ABteilung G, <rs type="person" ref="#per__113022">Fabrizii</rs>, wenn er zur&#252;ckkomt,<lb/>
die Koordiniereung der einzelnen Budgetposten mit ABsprache der Fach<lb break="no"/>referenten vornehmen. Die ganze Aktion sollte nur gestartet werden<lb/>
und ich habe dies <rs type="person" ref="#per__98053">Wanke</rs> ausdr&#252;cklich damals schon gesagt, wenn es<lb/>
gelingt,den Min.Rat <rs type="person" ref="#per__97722">Marhold</rs> daf&#252;r zu gewinnen. <rs type="person" ref="#per__97722">Marhold</rs> hat nun Be<lb break="no"/>merkt, dass damit eine Funktion der Abteilung G zukommt, die er ihr<lb/>
wahrscheinlich unter gar keinen Umst&#228;nden g&#246;nnt. Er hat deshalb<lb/>
ganz entschieden dagegen STellung genommen und ist ins Gegenteil verfal<lb break="no"/>len, dass er jetzt die Prior&#228;titen festsetzen wird. <rs type="person" ref="#per__97469">Gehart</rs> ist &#252;ber<lb/>
diese Entwicklung nat&#252;rlich sehr ungl&#252;cklich und er h&#228;tte gerne gesehen<lb/>
wenn ich die Idee <rs type="person" ref="#per__98053">Wankes</rs> durchgefzogen h&#228;tte. <rs type="person" ref="#per__98053">Wanke</rs> und auch ich haben<lb/>
in einer Aussprache mit <rs type="person" ref="#per__97469">Gehart</rs> baer eindeutig festgelegt, dass wir<lb/>
unter gar keinen Umst&#228;nden mit <rs type="person" ref="#per__97722">Marhold</rs> einen Krieg anfangen k&#246;nnen und<lb/>
sollen. Wenn <rs type="person" ref="#per__97722">Marhold</rs> n&#228;mlich nicith auf unserer SEite im Finanzmini<lb break="no"/>sterium mit seinem Freund <rs type="person" ref="#per__110130">Kaber</rs> die entsprechenden VEreinbarungen und<lb/>
Arrangements trifft, bin ich &#252;berzeugt, bleiben wir mit der Budget<lb break="no"/>unterst&#252;tzung vollkommen zur&#252;ck. Ich gebe mich keiner Illussion hin,<lb/>
dass selbst wenn Minister vereinbaren, dass das und das geschehen<lb/>
sollte, wenn die B&#252;rokraten nicht daf&#252;r gewonnen werden k&#246;nnen,<lb/>
sie dan zumindestens dazu imstande sind, entsprechende Schwierigkeiten<lb/>
zu machen und die sch&#246;nsten Projekte, wenn auch nicht zu Fall, so<lb/>
doch durch Sabotage nur zu einem geringeren Erfolg f&#252;hren k&#246;nnten.<lb/>
Da es bis jetzt immer m&#246;glich war, dass wir weitestgehend von Seiten<lb/>
des Finanzministeriums durch die guten Beziehungen von <rs type="person" ref="#per__97722">Marhold</rs> unter<lb break="no"/>st&#252;tzt wurden, dies war bei <rs type="person" ref="#per__137270">Walterdorfer</rs> der FAll und noch viel st&#228;r<lb break="no"/>ker jetzt bei Min.Rat <rs type="person" ref="#per__110130">Kaber</rs>, k&#246;nnen wir uns in der B&#252;rokratie keinen<lb/>
Krieg leisten. Wir sind deshalb &#252;bereingekommen, dass wir momentan gar<lb/>
nichts unternehmen und nach einiger ZEit sich dann wieder das alte<lb/>
System einspielen wird, dass n&#228;mlich <rs type="person" ref="#per__97722">Marhold</rs> kommen wird, um dem<lb/>
<pb n="14-0074" facs="14_1973-01-23_0074.jpg"/>B&#252;ro, in weiterer Folge dann mir, sein KOnzept f&#252;r die einzelnen Pro<lb break="no"/>jekte zu sagen. Er hat in Wirklichkeit in den seltensten F&#228;llen wirklich<lb/>
Priori&#228;ten gesetzt sondern hat versucht, die v+on allen Abteilungen<lb/>
unm&#246;glichen Forderungen auf ein vern&#252;nftiges Mass zu reduzieren.</p><p xml:space="preserve">Bei der Sektionsleiterbesprechung stellt sich immer mehr und klar und<lb/>
deutlich heraus, welche Sektion oder Gruppe intensiv arbetiet und<lb/>
nat&#252;rlich auch berichten kann. Wenn eine Sektion Wie III kaum admini<lb break="no"/>strative ARbeiten erledigt, so kommt es dann ganz darauf an, wie <rs type="person" ref="#per__97493">Gr&#246;ger</rs><lb/>
der Gruppenleiter dies immer wieder dokumentiert, durch kreative Bericht<lb break="no"/>erstattung seiner INitiativen doch einen Teil Aktivit&#228;t zumindestens mit<lb/>
geteilt wird. <rs type="person" ref="#per__107939">R&#246;mer</rs> oder f&#252;r die OB <rs type="person" ref="#per__139515">Dworak</rs> hat fast &#252;berhaupt nichts<lb/>
zu berichten. Beim Patentamtsbericht <rs type="person" ref="#per__98012">Thalers</rs> ht sich <rs type="person" ref="#per__97646">Koppe</rs> einge<lb break="no"/>schaltet und darauf hingewiesen, dass das REferat Gewerbl. Rechtsschutz<lb/>
die schriftlich verienbarten Termine wegen Lebensmittelkennzeichnungs<lb break="no"/>verordnung, Produktdeklaration usw. &#252;berhaupt nicht einh&#228;lt. <rs type="person" ref="#per__98012">Thaler</rs><lb/>
konnte nur als einzige Erwiderung mtteilen, dass fr&#252;her 400 Einlaufst&#252;cke<lb/>
die Abteilung gehabt hat und jetzt hat sie 1.400. Die zus&#228;tzlichen Arbeits<lb break="no"/>kr&#228;fte dort seien aber erkrankt, sodass von den 3 Referenten erst wieder<lb/>
nur einer &#252;brigbleibt. <rs type="person" ref="#per__98053">Wanke</rs> hat bei der GElegenheit darauf hingewiesen,<lb/>
dass in der Pr&#228;s. D bei Dr. <rs type="person" ref="#per__112956">Schwarz</rs> jetzt eine zus&#228;tzliche Kraft arbei<lb break="no"/>tet, die er jetzt als einen Konsumentenpolitiker als Hobby entdeckt hat.<lb/>
ICh habe unmissverst&#228;ndlich zu erkennen gegeben, dass ich bereit bin und<lb/>
willens, organisatotirsche &#196;nderungen herbeizuf&#252;hren, weil dieser ZUstand<lb/>
wirklich vollkommen unhaltbar ist. <rs type="person" ref="#per__98053">Wanke</rs> m&#246;chte n&#228;mlich, dass wenn jetzt<lb/>
die Pr&#228;s. D zus&#228;tzliche Kompetenzen kriegt, das s man dann umso leichter<lb/>
einen Mann bei der n&#228;chsten Dienstpostenm&#246;glichkeit in die Pr&#228;s. D<lb/>
aufnimmt.</p><p xml:space="preserve">ANMERKUNG F&#220;R <rs type="person" ref="#per__97543">HEINDL</rs>: Bitte&#252;berleg Dir, wie wir die organisatorische Um<lb break="no"/>gestlatung am besten vornehmen, ohne dass im Patent<lb break="no"/>amt ein zu grosser Wirbel entsteht.</p><p xml:space="preserve">Im Bad Tatzmannsdorf ist die Bundeskammer mit einem sogenannten 10. <rs type="person" ref="#per__135640">Liss<lb break="no"/>bauer</rs>-Seminar phantastisch besucht im Fremdenverkehr in ERscheinung ge<lb break="no"/>treten. <rs type="person" ref="#per__114586">Zedek</rs> versteht es, vielleicht stammt diese Idee aber wirklich<lb/>
von <rs type="person" ref="#per__135640">Lissbauer</rs>, als Syndikus der Handelskammer f&#252;r den Fremdenverkehr<lb/>
eine wirklich enge Kontaktm&#246;glichkeit herzustellen. Die Fremdenverkehrs<lb break="no"/>leute, aber auch die Funktion&#228;re in den Beh&#246;rden und ganz besonders<lb/>
die Funktion&#228;re der Kammer treffen sich j&#228;hrlich und dieses Seminar hat vo<lb/>
vor 10 Jahren mit 30 begonnen und hat heute leicht 300 fast. Ich war<lb/>
das erste Mal dabei und habe mich nat&#252;rlich sofort in die Schlacht ge<lb break="no"/><pb n="14-0075" facs="14_1973-01-23_0075.jpg"/>st&#252;rzt. ICh habe <rs type="person" ref="#per__135640">Lissbauer</rs> vorgeschlagen, dass ich bereit bin,<lb/>
1 1/2 bis 2 Stunden, kein Referat sondern ein kurzes Statement<lb/>
und daf&#252;r eine umso l&#228;ngere Diskussion zu f&#252;hren. <rs type="person" ref="#per__135640">Lissbauer</rs> ging<lb/>
auf diesenVOrschlag ein und ich bin dann anstelle des Waliser<lb/>
Verkehrsdirektors, dernach mir dann referieren musste, zu einer sehr<lb/>
interessanten und guten Diskussion gekommen. Die W&#220;nsche, die an<lb/>
die Regierung &#252;ber mich gerichtet wurden, waren prim&#228;r, dass man<lb/>
die Zinsenzuschussaktionen fortsetzen sollte, ob man nicht die Richt<lb break="no"/>linien verbessern sollte, was ich na&#252;trlich ablehnte, und vor allem<lb/>
<rs type="person" ref="#per__114586">Zedek</rs> wies darauf hin, dass wir bereits im ERP-Fonds 820 Mill. S<lb/>
Fremdenverkehr-&#220;berhang haben. &#220;ber das Hotelbuch, deren mangelnde<lb/>
Vollst&#228;ndigkeit und vor allem die differenten Landeslisten und oft<lb/>
gemeindelisten gegen&#252;ber den Hotelbuchpreisen wurde kritisiert.<lb/>
Hier wird <rs type="person" ref="#per__111367">W&#252;rzl</rs> versuchen, Abhilfe zu schaffen. Das Appartement<lb break="no"/>haus-Problem wurde angeschnitten und ich konnte feststellen, dasss<lb/>
eine ziemlich negative Einstlellung herrschte. Dies ist alledings<lb/>
nicht zu verwundern, da ja bereits lauter Unternehmer oder Fremden<lb break="no"/>verkehrsleute dort sitzen, die auf alle F&#228;lle als Hoteliers und<lb/>
Gast- und Schankgewerbebetriebe kein Interesse daran haben, solche<lb/>
Appartement-H&#228;user zu haben. Ausgenommen davon sind nat&#252;rlich<lb/>
Appartementhaus-Hotels, die in meinen Augen ja nichts anders sind<lb/>
als eine andere Eigentumsform. &#220;ber die GEstion der &#214;FVW insbe<lb break="no"/>sondere die Errichtung von Aussenstellen in M&#252;nchen und Japan sowie<lb/>
&#252;ber das <rs type="person" ref="#per__126284">Leherb</rs>-Plakat wurde ebenfalls heftigst diskutiert. Ein<lb/>
wirklich interessanter Vorschlag war, von Kleinkirchheimer Funktion&#228;r<lb/>
<rs type="person" ref="#per__149120">Unterlechner</rs>, der meinte, die Schneemeldungen m&#252;ssten jetzt anders er<lb/>
stellt werden. Mit Hilfe der mechanischen Pistenger&#228;te kann man jetzt<lb/>
nicht mehr von bis zu 50 cm sagen, wonach die Skifahrer glauben,<lb/>
es liegt sowieso kein Schnee dort, sondern eben durch die pr&#228;pa<lb break="no"/>rierten Pisten wurde in K&#228;rnten sehr oft ein wirklicher Winter<lb/>
und damit Skifahrtsm&#246;glichkeiten erhalten, w&#228;hrend in der ZEitung<lb/>
durch die Schneeberichte auf diese Tatsache falsch hingewiesen wurde.<lb/>
Ich habe <rs type="person" ref="#per__111367">W&#252;rzl</rs> ersucht, er m&#246;ge alle Vorarbeiten in Angriff nehmen,<lb/>
damit man hier sehr wohleine &#196;nderung im n&#228;chsten Jahr zumindestens<lb/>
herbeif&#252;hrt.</p><p xml:space="preserve">ANMERKUNG F&#220;R <rs type="person" ref="#per__97543">HEINDL</rs>: Bitte feststellen, welcher Minister daf&#252;r<lb/>
kompetent ist und mit dem SEkretariat dann<lb/>
die entsprechenden VOrarbeiten einleiten.</p><pb n="14-0076" facs="14_1973-01-23_0076.jpg"/><p xml:space="preserve">Dr. <rs type="person" ref="#per__115175">Norden</rs>, der Fremdenverkehrszeitungs-Herausgeber hat eine<lb/>
sogenannte Mini-B&#246;rse eingerichtet. Im Parkhotel sind Holl&#228;nder,<lb/>
Deutsche und Engl&#228;nder mit den Vertretern der einzelnen Gemeinden<lb/>
und Fremdenverkehrsverb&#228;nde zusammengesessen um Arrangements zu be<lb break="no"/>sprechen. Ich bin selbstverst&#228;ndlich auch dort aufgetaucht und habe<lb/>
die Leute nicht nur pers&#246;nlich begr&#252;sst, sondern mit ihnen auch ganz<lb/>
interessante Gespr&#228;che gef&#252;hrt. Z.B. haben die Deutschen Vertreten<lb/>
die Wachau, wo man gerade versucht hat, entsprechende Abschl&#252;sse mit<lb/>
ihnen zu t&#228;tigen, vorgeworfen, dass sie viel zu sp&#228;t eigentlich in<lb/>
das Fremdenverkehrsgesch&#228;ft eingestiegne sind. Der HInweis, dass<lb/>
die Russen sie 10 Jahre besetzt gehabt haben, hat den Deutschen<lb/>
&#252;berhaupt nicht imponiert, weil nat&#252;rlich in der Zwischenzeit viel<lb/>
Zeit ja schon verflossen ist. Ich hab dann noch schm&#228;hhalber erw&#228;hnt,<lb/>
dass sie einen gutenSlogan jetzt haben, in Deutschland: Besuchen sie<lb/>
schnell die Wachau bevor sie durch dei Kraftwerkskette der Donau<lb/>
zerst&#246;rt wird. Da <rs type="person" ref="#per__97668">Kreisky</rs> sich ja eindeutig festgelegt hat und auch<lb/>
<rs type="person" ref="#per__97461">Fr&#252;hbauer</rs> bereits der Donau mitgeteilt hat, dass diese Projekte unter<lb/>
gar keinen Umst&#228;nden ausgef&#252;hrt werden k&#246;nnen, konnte ich umso leichter<lb/>
dem Fremdenverkehrsverband zsichern, dass wir wie bei der Regierungs<lb break="no"/>klausur ja auch mitgeteilt wurde, keinesfalls diese meterhohen Stau<lb break="no"/>mauern errichten werden.</p><p xml:space="preserve">Die DIskussion war dort nicht nur sehr anregend, sondern hat mir<lb/>
auch die M&#246;glcihekit gegeben, mit Hilfe des Wiener Schm&#228;hs alle<lb/>
kritischen Fragen leicht zu umschiffen und doch eine intensive Aus<lb break="no"/>kunft &#252;ber unsere T&#228;tigkeit im Handelsministerium zu geben. Da sich<lb/>
meine Amtsvorg&#228;nger um diese Leute &#252;berhaupt nicht gek&#252;mmert haben,<lb/>
entsteht schon allein dadruch der Eindruck, dass wir f&#252;r den Fremden<lb break="no"/>verkehr ungeheuer mehr b&#252;rig haben, als dies jemals der Fall gewesen<lb/>
ist.</p><p xml:space="preserve"><rs type="person" ref="#per__111367">W&#252;rzl</rs> wollte dann von mir eine endg&#252;ltige ZUsage, dass wir zwar nicht<lb/>
45 % der Millionenstudie von der STudie der Handelskammer &#252;ber das<lb/>
Appartementproblem bezahlen, aber doch 300.000 S zur Verf&#252;gung stellen<lb/>
sollten. Ich habe ihm klipp und klar erkl&#228;rt, dass ich keine Chance<lb/>
f&#252;r einen so grossen BEtrag fl&#252;ssig zu macvhen, sehe. Wir m&#252;ssen alle<lb/>
Projekte wesentlich einschr&#228;nken und er sollte versuchen, mit 100.000 S<lb/>
das Auslangen zu finden. Ich bin &#252;berzeugt, wenn die Bundeskammer nicht<lb/>
mehr als 100.000 S bekommt, wird sie auch diesen Betrag gerne nehmen.<lb/>
Vorarbeiten wurden, wie ich ja auch bei der Diskussion den TEilnehmern<lb/>
sagte, bereits von dem &#246;sterr. Gemeindebund gemacht und der Gemeinde<lb break="no"/><pb n="14-0077" facs="14_1973-01-23_0077.jpg"/>bund selbst hat ja auch die Eonzelheiten aller F&#252;r und Wider den<lb/>
Gemeinde mitgeteilt. <rs type="person" ref="#per__111367">W&#252;rzl</rs> war &#252;ber diese Entscheidung nicht sehr<lb/>
gl&#252;cklich, ich bin aber &#252;berzeugt, er wird damit sich bei der<lb/>
Bundeskammer durchsetzen k&#246;nnen.</p><p xml:space="preserve">Sowohl am Sonntag in Linz bei der Wirtschaftsverband-Konferenz, die<lb/>
ebenfalls phantastisch besucht war, als auch jetzt bei dieser Ver<lb break="no"/>anstaltung, wo gr&#246;sstenteils nat&#252;rlich Wirtschaftsb&#252;ndler oder zuminde<lb break="no"/>stens keine Sozialisten gesessen sind, wurden immer wieder W&#252;nsche<lb/>
an das Handelsministerium herangetragen, die eigentlich aus<lb break="no"/>schliesslich im Finanzministerium geregelt werden m&#252;ssen.Z.B.<lb/>
wurden mit REcht wieder von der Fremdenverkehrswirtschaft die mangeln<lb break="no"/>de Abschreibungsm&#246;glichkeit bei den sogenannten Nass-Einheiten<lb/>
kritisiert. SEinerzeit war m&#246;glich, dass die B&#228;der und K&#252;chenein<lb break="no"/>richtungen als nicht zum Geb&#228;ude geh&#246;rdend, normal abgeschrieben<lb/>
werden kpnnten. Eine Verwaltungsgerichtshofentscheidung hat nun vr<lb/>
l&#228;ngerer ZEit bestimmt, dass es sich dabei um Bestandteile des Ge<lb break="no"/>b&#228;udes handelt und deshalb m&#252;sstne sie in 50 Jahren erst abge<lb break="no"/>schrieben sein. <rs type="person" ref="#per__97311">Androsch</rs>, dem ich dieses Problem schon einige Male<lb/>
erz&#228;hlt habe, hat zwar erkl&#228;rt, sein Haus wird diese Frage nicht<lb/>
nur bearbeiten, sondern eriner positiven L&#246;sung zuf&#252;hren, bis heute<lb/>
ist aber noch nichts geschehen. Ich kann und will nicht, bei deisen<lb/>
Diskussionen meine Aktivit&#228;t im Finanzministerium herausstreichen,<lb/>
weil dies nur dazu f&#252;hren w&#252;rde, dass man dann die ANgriffe an <rs type="person" ref="#per__97311">An<lb break="no"/>drosch</rs> lenkt und erk&#228;rt, auch der Handelsminister ist dieser Meinung.<lb/>
Ich glaube, dass es auch her nur eine einzige M&#246;glichkeit der L&#246;<lb break="no"/>sung gibt, dass unsere Beamten versuchen und vielleuicht unser B&#252;ro<lb/>
unterst&#252;tzt, dass eben auf b&#252;rokratischer Ebene dieses Problem doch<lb/>
noch im Finanzministerium in Angriff genommen wird und letzten Endes<lb/>
durch GEsetzes&#228;nderung gel&#246;st werden kann.</p><p xml:space="preserve">Bei der Sektionsleiter-Sitzung haben wir nachdem der VOrstand vorher<lb/>
einige Beschl&#252;sse gefassst hat, eine sehr lebhafte Diskussion &#252;ber<lb/>
die verschiedensten Probleme gehabt. Ich habe <rs type="person" ref="#per__112037">Tischler</rs>, die Sekret&#228;rin<lb/>
darauf aufmerksam gemacht, dass ich ees nicht f&#252;r zielf&#252;hrend erachte,<lb/>
dass wir manchmal einzelne Tagesordnungen riesig &#252;berladen und manch<lb break="no"/>mal nichts anderes als mein Bericht auf die Tagesordnung gesetzt<lb/>
werden kann. Hier w&#228;re es zweckm&#228;ssig,w enn wir wirklich einen gewissen<lb/>
Ausgleich zwischen den Sektionsleitersitzungen und Ausschuss-Sitzungen<lb/>
sowie dem Klub der Mandatare herbeif&#252;hren. Ich weiss, dass es hier<lb/>
<pb n="14-0078" facs="14_1973-01-23_0078.jpg"/>manchmal um Terminfragen geht und dass man manchmal Sachen auf alle<lb/>
B&#228;lle auf der Tagesordnung erledigen muss, weil sie eben sonst n&#228;chste<lb/>
Woche schon uninteressant sind. Trotzdem glaube ich, m&#252;ssten wir einen<lb/>
gewissenAusgleich versuchen. F&#252;r mich &#252;beraschend war, dass als ich das<lb/>
Problem zur De batte stellte, ob wir unsere n&#228;chste Bezirkskonferenz<lb/>
als reine Berichtskonferenz oder nicht doch auch Wahlen durchf&#252;hren soll<lb break="no"/>ten, ganz entschieden auf einen Widerstand gestossen, dass wir neue Wah<lb break="no"/>len heuer durchf&#252;hren m&#252;ssten und sollten. Das Statut gibt heute die<lb/>
M&#246;glcihekit, dass alle zwei Jahre Wahlen durchgefhrt werden und die<lb/>
Sektionsleiter haben sofort ganz entschieden sich f&#252;r diese M&#246;lich<lb break="no"/>keit ausgesprochen- Ich betrachte dies weniger als einen Beweis des<lb/>
Vertrauens, das sie der jetzigen Leitung des Bezirkes entgegenbringen,<lb/>
als vielmehr dass sie wahrscheinlich keinerlei Entscheidungen heuer<lb/>
treffen wollen und deshalb den jetzigen Zustand f&#252;r ein weiteres Jahr<lb/>
verl&#228;ngern m&#246;chten.</p><p xml:space="preserve"/></div>
      </body>
      <back>
         <pb n="14_0071_01" facs="14_1973-01-23_0071-01.jpg"/>
         <div type="attachment" subtype="cabinetAgenda">
            <head>Tagesprogramm, 23.1.1973</head>
            <gap reason="sampling"/>
         </div>
         <pb n="14_0078_01" facs="14_1973-01-23_0078-01.jpg"/>
         <div type="attachment" subtype="cabinetAgenda">
            <head>Tagesordnung 56. Ministerratssitzung, 23.1.1973</head>
            <gap reason="sampling"/>
            <pb n="14_0078_02" facs="14_1973-01-23_0078-02.jpg"/>
            <gap reason="sampling"/>
            <pb n="14_0078_03" facs="14_1973-01-23_0078-03.jpg"/>
            <gap reason="sampling"/>
         </div>
         <pb n="14_0078_04" facs="14_1973-01-23_0078-04.jpg"/>
         <div type="attachment" subtype="other">
            <head>hs. Notizen (TO MR-Sitzung R&#252;ckseite)</head>
            <gap reason="sampling"/>
         </div>
         <pb n="14_0078_05" facs="14_1973-01-23_0078-05.jpg"/>
         <div type="attachment" subtype="other">
            <head>Information f&#252;r den Herrn BM betr. Ratifikation des ADR</head>
            <gap reason="sampling"/>
         </div>
      </back>
   </text>
</TEI>
