<TEI xmlns="http://www.tei-c.org/ns/1.0" xml:id="staribacher__19731205">
   <teiHeader>
      <fileDesc>
         <titleStmt>
            <title type="main">Mittwoch, der  5. Dezember 1973</title>
            <title type="sub">Tagebuch Josef Staribacher: Digitale Edition</title>
            <author>Josef Staribacher</author>
            <respStmt>
               <resp>Conversion to TEI</resp>
               <persName>Gustav Graf</persName>
            </respStmt>
            <respStmt>
               <resp>Digitisation, OCR correction and named entities tagging</resp>
               <persName>Gustav Graf</persName>
            </respStmt>
         </titleStmt>
         <publicationStmt>
            <publisher>Kreisky Archiv, Wien</publisher>
            <availability>
               <licence>CC BY-NC 4.0</licence>
            </availability>
         </publicationStmt>
         <sourceDesc>
            <msDesc>
               <msIdentifier>
                  <institution>Kreisky Archiv</institution>
                  <collection>Nachlass Josef Staribacher</collection>
                  <idno type="signature">Band18_1973-12-05</idno>
               </msIdentifier>
            </msDesc>
         </sourceDesc>
      </fileDesc>
      <profileDesc>
         <creation>
            <date when="1973-12-05">Mittwoch, 5. Dezember 1973</date>
         </creation>
      </profileDesc>
      <revisionDesc>
         <change type="creation" when="2016-08-22">exported as basic TEI from corrected tesseract output.</change>
         <change type="update" when="2020-06-25" who="acdh:ds">cleaned automatic tesseract-export by cleanExport.xsl script</change>
         <change type="update" when="2020-06-25" who="acdh:ds">moved first pb element out of attachment divs by cleanExport-patch2.xsl</change>
         <change type="update" when="2016-08-11" who="acdh:ds">find and note personalAgenda as a subtype cleanExport-patch.xsl</change>
         <change type="update" when="2016-08-19" who="acdh:ds">whitespace in paragraphs, lb and pb fixes by cleanExport-patch3.xsl</change>
      </revisionDesc>
   </teiHeader>
   <text xml:base="http://192.168.0.9/staribacher/src/scans/Band18/">
      <body>
         <pb n="18-1389" facs="18_1973-12-05_1389.jpg"/>
         <div type="entry" xml:space="preserve"><p xml:space="preserve">Mittwoch, 5. Dezember 1973</p><p xml:space="preserve">In der Arbeitsgemeinschaft Messen, die ich begr&#252;sste, erkl&#228;rte ich<lb/>
erstmals offiziell, bis jetzt hatte ich das nur jeder einzelnen<lb/>
Messe mitgeteilt, dass das Ministerium bereit ist, zu Planungs<lb break="no"/>kosten einen Zuschuss zu geben. Alle anderen Unterst&#252;tzungen, die<lb/>
bisher Messen bekommen haben, insbesondere von meinem Vorg&#228;nger<lb/>
k&#246;nnte ich aus budget&#228;ren Gr&#252;nden nicht aufrechterhalten. Die<lb/>
Begr&#252;ndung, warum ich gerade zu Planungskosten etwas beitrage,<lb/>
ich einfach. ERstens einmal ist es so, dass meistens die Planun<lb break="no"/>gen zumindestens in der Vergangenheit als Nebensache behandelt<lb/>
wurden, vielfach unterblieben und deshalb viele falsche Hallen<lb/>
oder &#252;berhaupt das ganze Messekonzept ung&#252;nstig ausgebaut wurde.<lb/>
Die einzelnen Messevertreter sehen dies als richtig an und vor<lb/>
allem Vorarlberg, wo in Dornbirn eine ganz neue Messe gebaut<lb/>
wid, hat diesen meinen Vorschlag schon vor L&#228;ngerer Zeit schon<lb/>
aufgegriffen. Ich erkl&#228;rte auch rundweg, dass ich mit diesem Zu<lb break="no"/>schuss nicht in die Auswahl des Architekten oder Planes eingrei<lb break="no"/>fen m&#246;chte. Dies belbit ausschiesslich der Messe selbst &#252;berlassen.</p><p xml:space="preserve">Die Sitzung &#252;ber die n&#246;. Grenzgebiete war sehr lehrreich. Die ganze<lb/>
n&#246;. Landesregierung war erschienen und <name type="person" ref="#per__97668">Kreisky</name> hatte alle Mini<lb break="no"/>ster, die irgendetwas mit Nieder&#246;sterreich zu tun hatten, vergat<lb break="no"/>tert. <name type="person" ref="#per__113083">Sinowatz</name>, derneben mir sass, war sehr ungl&#252;cklich und meinte,<lb/>
stundenlang sitzt man immer herum, wann kann man ednlich arbeiten.<lb/>
Was insbesondere die &#214;VP-Fraktion w&#252;nscht, ist, mehr Mittel aus<lb break="no"/>schliesslich f&#252;r N&#214; zu bekommen. Was jeder einzelne Minister macht<lb/>
ist, er sagt zwar, es geschieht sehr viel f&#252;r N&#246;, ist aber nicht<lb/>
bereit, N&#214; ausschliesslich seine Subventionsmittel zu geben. <name type="person" ref="#per__97668">Kreis<lb break="no"/>ky</name> m&#246;chte nun &#8211; sein Motiv hat er einmal ja ausdr&#252;cklich gesagt<lb/>
als n&#246;. Abgeordneter beim n&#228;chsten Wahl zum Landtag 1974 von der<lb/>
&#214;VP nicht dadurch attackiert werden, dass man ihm sagt, er hat<lb/>
wom&#246;glich f&#252;r Vorarlberg alles getan und f&#252;r N&#214; nichts. Am<lb/>
schwersten hat es nat&#252;rlich <name type="person" ref="#per__98055">Weihs</name>. <name type="person" ref="#per__113056">Bierbaum</name> rechnete ihm nach,<lb/>
dass er heuer mehr Mittel f&#252;r Bergbauf&#246;rderung &#252;berhaupt f&#252;r<lb/>
agrarische Operationen usw. ausgibt, als dies im n&#228;chsten Jahr der<lb/>
Fall sein kann, da ja sein Budget in diesem Punkt gek&#252;rzt wurde.<lb/>
LR <name type="person" ref="#per__114522">Schneider</name> wollte von mir die Zusage, dass anstelle der etwas<lb/>
&#252;ber 5 Mill. betragenden Anteil von Zweckzusch&#252;ssen, die im<lb/>
<pb n="18-1390" facs="18_1973-12-05_1390.jpg"/>Finanzausgleich fixiert wurden, 15 Mill. allein f&#252;r den Ausbau<lb/>
von Deutsch Altenburg herangezogen wird. Dazu habe ich weder<lb/>
die gesetzliche M&#246;glichkeit, wie <name type="person" ref="#per__97311"><choice><choice><sic>ANdrosch</sic><corr>Androsch</corr></choice></choice></name> mir dann sekundierte,<lb/>
noch m&#246;chteich dieses Projekt tats&#228;chlich mit solch einem grossen<lb/>
Aufwand unterst&#252;tzen. <name type="person" ref="#per__97668">Kreisky</name> selbst machte aber insoferne eine<lb/>
Zusage, als er sagte, man sollte jetzt von Seiten der Nieder&#246;ster<lb break="no"/>reicher einen Finanzierungsplan vorlegen &#252;ber den dann gesprochen<lb/>
wird. In Deutsch-Altenburg gibt es noch von der Fa. Rhomberg<lb/>
weite Verwandtschaft, eine private Badeanstalt, die ausschliess<lb break="no"/>lich von Kassenpatienten lebt. <name type="person" ref="#per__97389">Czettel</name> aber auch LR <name type="person" ref="#per__137157">K&#246;rner</name> er<lb break="no"/>kl&#228;rte mir dezidiert nachher, dass sie erwarten, dass unter allen<lb/>
UMst&#228;nden dieses Projekt zugunsten vom Waldviertel zur&#252;ckgestellt<lb/>
um nicht zu sagen, von uns &#252;berhaupt nicht unterst&#252;tzt wird. Ich<lb/>
stehe auf dem STandpunkt, dass ich gar keinen Grund habe, die be<lb break="no"/>scheidenen Mitteln, die mir aus anderen Aktionen zur VEr&#252;fugn<lb/>
stehen , nach Altenburg zu lenken. Zu diesem Zweck werde ich<lb/>
gerade die Handelskammer, die ja letzten Endes insbesondere den<lb/>
privaten Badebesitzer dort vertreten muss und daher dem Projekt<lb/>
wonach die Gemeinde aus &#246;ffentlichen Mitteln ein Konkurrenz<lb break="no"/>unternehmer aufbaut, informieren und mobilisieren.</p><p xml:space="preserve">ANMERKUNG F&#220;R <name type="person" ref="#per__98040">WAIS</name>: <name type="person" ref="#per__111367">W&#252;rzl</name> soll das Projekt jetzt genau analysieren<lb/>
mit dem Privatbadbesitzer verhandeln und Be<lb break="no"/>gr&#252;ndungen f&#252;r Ablehnung dieses 80 Mill.-Pro<lb break="no"/>jektes zusammentragen.</p><p xml:space="preserve"><name type="person" ref="#per__97311">Androsch</name> aht bereits vor Wochen der n&#246;. Landesregierung geschrie<lb break="no"/>ben, dass sich der Bund mit 10 Mio S an der Gesellschaft f&#252;r Betriebs<lb break="no"/>gr&#252;ndungen in N&#214; beteiligen m&#246;chte. Der Anteil N&#214; in dieser Ge<lb break="no"/>sellschaft w&#252;rde auch 10 Mill. betragen so wie jetzt schon be<lb break="no"/>schlossen. wobei allerdings nur angeblich 2 Mill. eingezahlt sind.<lb/>
Dagegen wehrt sich insbesondere der Finanzreferent <name type="person" ref="#per__97703">Ludwig</name>, aber<lb/>
auch LH <name type="person" ref="#per__112031">Maurer</name>, die als Kompromiss vorschlugen, eine eigene Ge<lb break="no"/>sellschaft f&#252;r das Waldviertel, d.h. f&#252;r das Grenzgebiet zu<lb/>
gr&#252;nden. Ich bin neugierig, ob sie nachgeben oder ob sie auf 10 Mill.<lb/>
lieber verzichten, wahrscheinlich ist, dass das letztere geschieht.<lb/>
Damit sit ein geschickter politischer Schachzug gestartet, man kann<lb/>
behaupten, es geht der &#214;VP gar nicht so sehr um MIttel zu bekommen<lb/>
sondern um eben den Bund weitestgehend auszuschalten, wenn er mit<lb break="no"/>wirken will bei Errichtung von Betrieben. <name type="person" ref="#per__97668">Kreisky</name> ersucht nun die<lb/>
einzelnen Minister festzuhalten, was in den bisherigen Besprechungen<lb/>
zugesagt wurde und dies soll das n&#228;chste Mal als Protokoll<lb/>
<pb n="18-1391" facs="18_1973-12-05_1391.jpg"/>feierlich unterzeichnet werden.</p><p xml:space="preserve">Die wichtigsten Brauereifunktion&#228;re und Betriebsr&#228;te wollten<lb/>
eine Aktion gegen die am 1. J&#228;nner auch der Getr&#228;nkesteuer<lb/>
unterliegenden Debutat-Biere zu starten. Insbesondere der G&#246;sser-<lb/>
Betriebsratsobmann <name type="person" ref="#per__139689">Schmager</name> wollte in der Vergangenheit schon,<lb/>
dass die Gewerkschaft hier mit allen Mitteln gegen diese<lb/>
steuerliche Belastung vorgeht. Der Obmann der Brauerei Schwechat<lb/>
NR <name type="person" ref="#per__98016"><sic>Thonn</sic></name>, der gleichzeitig auch B&#252;rgermeister von Schwechat ist,<lb/>
hat in seiner Gemeinde schon beschlossen, dass er auf die Einhebung<lb/>
der Getr&#228;nkesteuer aus Debutatbier verzichtet. Schwechat bekommt<lb/>
allerdings bis jetzt keine Bedarfszuweisung und geht daher keine<lb/>
Gefahr ein, wenn nicht alle Steuerquellen aussch&#246;pft, diese<lb/>
gek&#252;rzt zu bekommen. Hallein hat ebenfalls, wo der BRO der<lb/>
agile <name type="person" ref="#per__118212">Suko</name> ist, auf die Einhebung verzichtet. <name type="person" ref="#per__139689">Smager</name> m&#246;chte<lb/>
das nun auch f&#252;r Leoben durchsetzen, doch hat ihm Abgeordneter<lb/>
<name type="person" ref="#per__145765">Troll</name> schon mitgeteilt, dass der B&#252;rgermeister von Leoben kaum de<lb/>
zustimmen wird. Ich warnte die Kollegen vor Aktionen, weil wir<lb/>
letzten Endes mit gr&#246;sster Wahrscheinlichkeit rechnen m&#252;ssen,<lb/>
dass wir diesen Kampf verlieren, gerade unsere radikaleren<lb/>
Betriebsratsobm&#228;nner wollen uns immer wieder als Gewerkschaft<lb/>
in solche Kampfsituationen hineinman&#246;vrieren, nicht denkend,<lb/>
dass sie dann letzten Endes bei der Belegschaft amschlimmsten<lb/>
dransind, wenn diese K&#228;mpfe nicht erfolgreich abgeschlossen<lb/>
werden. Man schimpft vielelicht auf die Gewerkschaft, aber<lb/>
identifiziert dann nat&#252;rlich die Betriebsr&#228;te auch mit dieser.<lb/>
Wir einigten uns, dass sie beim St&#228;dtebund und insbesondere beim<lb/>
Gemeindebund vorsprechen, um gegen&#252;ber etwaigen Kritikern<lb/>
sagen zu k&#246;nnen, sie haben alle M&#246;glichkeiten ausgesch&#246;pft.</p><p xml:space="preserve">Im Direktorium der &#214;FVW hat Dr. <name type="person" ref="#per__114586">Zedek</name>, der Vertreter der<lb/>
Handelskammer, im wichtigsten Punkt der Gesch&#228;ftsf&#252;hrerbestellung<lb/>
endlich den Vorschlag gemacht, dass ein Komitee bestellt wer<lb break="no"/>den soll, welches die Funktionen des <choice><choice><sic>Obkammen,</sic><corr>Obmannes?</corr></choice></choice> Obmann-Stv.<lb/>
und des Gesch&#228;ftsf&#252;hrers und dessen Stv. genau definieren und<lb/>
angrenzen soll. Ich selbst erkl&#228;rte nochmals, dass ich &#8211; um<lb/>
zu einem Kompromiss zu gelangen &#8211; meine Mandat zur Verf&#252;gung<lb/>
stellen wollte und noch immer bereit bin, dies zu tun,<lb/>
<pb n="18-1392" facs="18_1973-12-05_1392.jpg"/>Dr. <name type="person" ref="#per__140140">Stix</name> von der n&#246;. Handelskammer hat sofort dagegen gesprochen<lb/>
und meinte, der Handelsminister m&#252;sste unbedingt Obmann bleiben<lb/>
man sollte aber die Obmann-Stv. f&#252;r Repr&#228;sentation mehr heranzie<lb break="no"/>hen. Meine Drohung, dass ich mich zur&#252;ckziehe, hat also die<lb/>
Wirkung gehabt, dass man jetzt endlich bereit ist, meinen Vor<lb break="no"/>schlag, n&#228;mlich auf Grund der Ausschreibung <name type="person" ref="#per__111736">Zolles</name> zu bestellen,<lb/>
z&#228;hneknirschend akzeptieren wird. Dies wird wahrscheinlich bei<lb/>
der n&#228;chsten Generalversammlung, die wir ebenfalls f&#252;r Februar 1974<lb/>
fixierten, der Fal sein. Ein langwieriger Kampf wurde hier durch<lb/>
Ausdauer doch noch gewonnen. Ich wehrte mich, dass man ein extra<lb/>
Komitee einsetzt, sondern ersucht,e dass unter Vorsitz <name type="person" ref="#per__111367">W&#252;rzl</name><lb/>
ein Sprecher der L&#228;nder, ein Vertreter der Handelskammer und<lb/>
<name type="person" ref="#per__97684"><sic>Lager-Hansel</sic></name> die <choice><choice><sic>&#196;nderungn</sic><corr>&#196;nderungen? &#196;nderung?</corr></choice></choice> der Statuten vornehmen sollten.<lb/>
Seit meiner Obmannschaft wehrte ich mich dagegne, dass ich<lb/>
Rechnungen zu unterzeichnen habe, die ich ja nicht einmal<lb/>
pr&#252;fne kann. Hierwird auch die Gesch&#228;ftsordnung entsprechend ge&#228;n<lb break="no"/>dert. Ein neuer L&#228;ndervertreter, <name type="person" ref="#per__140802">Mansbart</name> von Tirol, der als Stell<lb break="no"/>vertreter an den Sitzungen teilnimmt, erk&#228;rte ich ihm sehr eingehen<lb/>
die Entstehungsgeschichte dieser so unleidigen Sache. ZUerst<lb/>
hat man mir <name type="person" ref="#per__134295">Patzak</name> empfohlen, ich hatte akzeptiert, <name type="person" ref="#per__97893">Sallinger</name><lb/>
dann ganz entschiedne abgelehnt. Dann war <name type="person" ref="#per__123822">Gaisbacher</name> im Gespr&#228;ch<lb/>
der letzten Endes aber auch bereits vor zwei Jahren ablehnte.<lb/>
UNd jetzt neuerdings erkl&#246;rte, er macht es nicht. Bei der Aus<lb break="no"/>schreibung wurde, obwohl es nicht hundertprozentig formell stimm<lb break="no"/>te, das Ansuchen von Komm.Rat <name type="person" ref="#per__97459">Fr&#246;hlich</name> von mir akzeptiert, der<lb/>
in weiterer Folge aus dem Bewerberkreis ausschied. DAnn sprach<lb/>
man vom Gesch&#228;ftsf&#252;hrer des Konferenzzentrums Stock, mit dem<lb/>
ich ebenfalls sofort Besprechungen aufnahm und der ebenfalls<lb/>
dezidiert erkl&#228;rte, er macht es nicht. <name type="person" ref="#per__114586">Zedek</name> meinte nur, er<lb/>
h&#228;ttejetzt wieder mit ihm gesprochen und den Eindruck, dass er<lb/>
nicht so ablehnt. <name type="person" ref="#per__140353">Dexinger</name> vom Verkehrsb&#252;ro, der von der Han<lb break="no"/>delskammer das letzte Mal erw&#228;hnt wurde kommt auch nicht in<lb/>
Frage. DAbei hat die Handelskammer ovn mit seinerzeit die Aus<lb break="no"/>schreibung aber auch die Fixierung des Gesch&#228;ftsf&#252;hrergehaltes mi<lb/>
21.000 S sowie insbesondere erkl&#228;rt, es k&#228;me nur ein Gesch&#228;fts<lb break="no"/>f&#252;hrer in Frage, was&#252;brigens auch meinen Intentionen voll<lb/>
entsprach. Ich konnte also nachweisen, dass ich formell alles<lb/>
gemacht hatte, was die Handelskammer und ie L&#228;nder mir immer wied<lb/>
der vorschlugen. Jetzt muss aber endg&#252;ltig entschieden werden.</p><pb n="18-1393" facs="18_1973-12-05_1393.jpg"/><p xml:space="preserve">ANMERKUNG F&#220;R <name type="person" ref="#per__97377">BUKOWSKI</name>: Ich f&#252;rchte, dass diese dezidierte Dar<lb break="no"/>stellung, die gleichzeitig auch einmal<lb/>
vielleicht bei einer Diskussion von Be<lb break="no"/>deutung sein kann, nicht im Protokoll auf<lb break="no"/>scheinen wird. &#220;berleg Di, ob es nicht<lb/>
zweckm&#228;ssig ist, &#252;ber <name type="person" ref="#per__111367">W&#252;rzl</name>, <name type="person" ref="#per__97684">Langer-Hansel</name><lb/>
dies im Protokoll bevor es noch offiziell<lb/>
bekannt wird, zu verankern.</p><p xml:space="preserve">In der Parit&#228;tischen Kommission wurden fast 4 Dutzend Tagesordnungs<lb break="no"/>punkte verh&#228;ltnism&#228;ssig schnell geregelt. Die chemischen Pro<lb break="no"/>dukte und ganz besonders die Harze nehmen durch die &#214;lpreissteigerun<lb break="no"/>gen gigantische bis zu 40 % und mehr betragende Preissteigerungen<lb/>
an und wurden doch von der Parit&#228;tischen Kommission dnan zur Kennt<lb break="no"/>nis genommen. Dem &#214;GB und der AK ist aber ein bedeutender Durch<lb break="no"/>bruch gelungen. Die Handelskammer musste notgedrungen zugestehen,<lb/>
dass diese Rohstoffpreiserh&#246;hungen nicht die vollen perzentuellen<lb/>
Handelspannen aufgeschlagn werden sollen. Mit Material-Tangenten<lb/>
und Ausscheiden dieser aus der daraufzurechnenden Handelspannen<lb/>
wurde das erste Mal die perzentuelle Handelsspannenregelung, die<lb/>
sonst automatisch zur Anwendung kommt durchbrochen. &#220;ber den Semmel<lb break="no"/>preis konnte man sich nicht einigen, es wurde die Nichteinigung festg<lb/>
stellt und damit nach 5 Wochen ist dieser Preis frei. Die AK<lb/>
m&#246;chtenun, dass der Semmelpreis wieder in die Preisregelung ein<lb break="no"/>bezogen wird. <name type="person" ref="#per__112011">Kurzel</name> vom Landwirtschaftsministerium erkl&#228;rte,<lb/>
dass seinerzeit mit Verordnung der Semmelpreis ausgenommen wurde,<lb/>
diese Verordnung unbefristet ist und daher nicht wieder in die<lb/>
Preisregelung einbezogen werden kann.</p><p xml:space="preserve">ANMERKUNG F&#220;R <name type="person" ref="#per__98053">WANKE</name>: Bitte sofort durch <name type="person" ref="#per__112956">Schwarz</name> pr&#252;fen lassen.</p><p xml:space="preserve">Da ich neben Gen.Sekr. <name type="person" ref="#per__97769">Mussil</name> sitze, bemerkte ich, dass er zu<lb/>
dem Initiativantrag, der Rohstofflenkungsgesetz zu novellie<lb break="no"/>ren und den Minister zu erm&#228;chtigen, dass er auch die Verwendung<lb/>
bestimmen kann, eine Information von der Handelskammer erhielt.<lb/>
<name type="person" ref="#per__97769">Mussil</name> erkl&#228;rte mir auch rundweg, er lehnt ganz entschieden<lb/>
diesen Novellenvorschlag, d.h. den Initiativantrag, den die<lb/>
Sozialisten mit der &#214;VP gemeinsam einbringen m&#252;sstne, da es<lb/>
sich ja um eine Verfassungsbestimmung handelt und ja die <choice><choice><sic>Dreidrittel<lb break="no"/>mehrheit</sic><corr>Zweidrittelmehrheit</corr></choice></choice> notwendig ist, ab . Er wusste zwar nicht genau, ob die<lb/>
&#214;VP sich dem anschliessen wird, meinte aber nur, er wird ganz<lb/>
entschieden dagegen argumentieren. Nicht viel sp&#228;terkam dann<lb/>
<pb n="18-1394" facs="18_1973-12-05_1394.jpg"/>unser Klubobmann <name type="person" ref="#per__98066"><sic>Weiss</sic></name>, der meinte, dass die &#214;VP den vorge<lb break="no"/>sehenen Initiativantrag nicht akzeptiert und <name type="person" ref="#per__97647"><sic>KOren</sic></name> erkl&#228;rte, die<lb/>
Sozialpartner sollen eine Vorschlag machen, den er dann sofort<lb/>
kurzfristig im Parlament verabschieden wird. <name type="person" ref="#per__97769">Mussil</name> m&#246;chtesich<lb/>
&#252;berlegen und wird wahrscheinlich doch jetzt meinen urspr&#252;nglichen<lb/>
Vorschlag, die Strassenverkehrsordnung zu novellieren und ver<lb break="no"/>fassungsm&#228;ssig einen &#167; 42 a aufzunehmen, zustimmen. <name type="person" ref="#per__97346">Benya</name>, mit dem<lb/>
ich dar&#252;ber sprach, meinte, die Regierung soll dies machen und<lb/>
nicht imemr die Sozialpartner heranziehen. Nach l&#228;ngerer Diskussion<lb/>
&#252;berzeugte ich ihn und ganz besonders vorher schon <name type="person" ref="#per__97563">Hofstetter</name>,<lb/>
dass wir doch im Laufe des n&#228;chsten Tages &#252;ber dieses Problem ver<lb break="no"/>handeln m&#252;ssten. <name type="person" ref="#per__97346">Benya</name> ist jetzt immer mehr ungehalten, dass mna<lb/>
die Sozialpartner zu den unangenehmen Aufgaben heranzieht.<lb/>
F&#252;r das n&#228;chste Jahr wird es daher f&#252;r mich sehr schwer werden,<lb/>
meine Preiskonzeption durchzusetzen. <name type="person" ref="#per__97769">Mussil</name> wehrt sich jetzt<lb/>
schon dagegen, dass wir eine allumfassende &#246;konomische Preisrege<lb break="no"/>lungspolitik gesetzlich konzipieren, <name type="person" ref="#per__97346">Benya</name> wehrt sich dagegen, dass<lb/>
die Sozialpartner st&#228;rker herangezogen werden, mit einem Wort, ich<lb/>
werde also das Leid der Preisbildung und Preisregelung und<lb/>
Preiskontrollen mehr ode rminder allein tragne m&#252;ssen. Auf diesem<lb/>
Gebiet wird esmir &#228;hnlich ergehen wie jetzt auf dem GEbiet<lb/>
des &#214;lsektors.</p><p xml:space="preserve">Der Gen.Sekr. Von ARB&#214; <name type="person" ref="#per__97411">Effenberger</name>, war, wie er mir nachher gestand<lb/>
extra erschienen, um mit mir&#252;ber die letzte Bundesvorstandssitzung<lb/>
wo sie die Kontingentierung des Benzins beschlossen haben, zu<lb/>
sprechen. Da mit Abg. <name type="person" ref="#per__97558">Hobl</name> vorige Woche vor der Vorstandssitzung<lb/>
nur mitteilte, sie werden &#252;ber dieses Problem sprechen, ich ihn<lb/>
aber sogar noch warnte und ersuchte, man m&#246;ge alle F&#252;r und Wider<lb/>
genau &#252;berlegen und mit mir dar&#252;bernoch diskutieren, zwar <name type="person" ref="#per__97411">Effen<lb break="no"/>berger</name> und den anderen dort mitteilt und klein wenig den vorge<lb break="no"/>legten Entwurf eines Journalisten korrigierte, entstand der<lb/>
Eindruck, dass ich f&#252;r eine Rationierung bin. Diese falsche<lb/>
FDarstellungsweise habe ich in Anwesenheit von <name type="person" ref="#per__97558">Hobl</name>, <name type="person" ref="#per__97411">Effenberger</name><lb/>
und auch <name type="person" ref="#per__97372">Broda</name> auseinandergesetzt und <name type="person" ref="#per__97558">Hobl</name> hat gar nicht wider<lb break="no"/>sprochen. Der ARB&#214; f&#252;hlt jetzt nat&#252;rlich, dass er mir ggen&#252;ber<lb/>
sehr illoyal gehandelt hat, gerade er hat immer wieder best&#228;tigt,<lb/>
dass ich in den 3 1/2 Jahre, wo ich eng mit ihnen zusammenarbeitet<lb/>
wie kein andere Minister sie herangezogen habe und oft aus Schwie<lb break="no"/>rigen Situationen herausgesf&#252;hrt, wie z.B. wie sich der ARB&#214; glaub<lb/>
<pb n="18-1395" facs="18_1973-12-05_1395.jpg"/>ich zurecht gegen die Erh&#246;hung von der von <name type="person" ref="#per__97311">Androsch</name> vorgesehenen<lb/>
Haftpflichtversicherung wendete. Damals ist es mir noch gegl&#252;ckt,<lb/>
indem ich <name type="person" ref="#per__97311"><sic>Androshc</sic></name> versicherte, ich werde mit ihm durhc dick und<lb/>
d&#252;nnengehen, weil mit immer das Zusammenhalten von Genossen wichtiger<lb/>
erscheint, als eine sachlich scheinbar unabdingbare L&#246;sung, davon<lb/>
zu &#252;berzeugen, dass man den ARB&#214; nicht h&#228;ngen lassen soll und ich<lb/>
habe damals vorgeschlagen, eine Kommission einzusetzen, die letzten<lb/>
Endes dann tats&#228;chlich eine f&#252;r alle akzeptabel Kompromissl&#246;sung<lb/>
fand. Ich erkl&#228;rte ich <name type="person" ref="#per__97411">Effenberger</name>, der geblaubt hat, dass unsere<lb/>
Freundschaft jetzt einen BRuch hat, dass ich mich gerne auf meine<lb/>
Haberer, die ich diese SPezies von Freunden und Genossen bezeichne,<lb/>
mit denen ich wirklich eine solche Beziehung habe und dazu z&#228;hlt <name type="person" ref="#per__97411">Effen<lb break="no"/>berger</name>,<lb/>
niemals wegen noch so grosser sachlicher Differenzen imStich<lb/>
lassen w&#252;rde und dies nat&#252;rlich auch von ihnen erwarte. Wie ungl&#252;ck<lb break="no"/>seliger Umst&#228;nde manchmal Politik machen, ist an diesem Beispiel<lb/>
wieder einmal demonstriert worden. Ursor&#252;nglich war geplant,<lb/>
dass bei der Bundesvorstandssitzung der Finanzminister gross verk&#252;ndet<lb/>
die S&#252;dautobahn wird durch Finanzierungsmethoden schneller gebaut als<lb/>
wie erwartt. Imletzten MOment &#252;berlegt er sich doch, dass diesnicht<lb/>
seine Funktion sien kann, sondern doch dem Bautenminister <name type="person" ref="#per__97755">Moser</name><lb/>
zusteht. <name type="person" ref="#per__97411">Effenberger</name> hat nun f&#252;r die Budndesvorstandssitzung keinen<lb/>
Aufh&#228;nger mehr und schl&#228;gt <name type="person" ref="#per__97558"><sic>HObl</sic></name> vor, man sollte sihc doch &#252;ber<lb break="no"/>legen, obman nicht auf dem Benzinverteilungssektor etwas machen<lb/>
sollte. Ein Journalist wird beauftragt, public-relation-m&#228;ssig<lb/>
Entwurf zu machen. Der kommt in der Bundesvorstandssitzung zur<lb/>
Diskussion, wir ein wenig abgeschw&#228;cht, wenn man ihn genau liest, ver<lb break="no"/>langt er wirklich nur so wie ich immer auf sage, als letzter Schritt<lb/>
gibt es die Rationierung, und beschlossen, die &#214;ffentlichkeit registr<lb/>
striert aber nicht diesen letzten Schritt, den ich auch immer er<lb break="no"/>w&#228;hne, sondern sagt ganz einfach: ARB&#214; ist f&#252;r die Rationierung,<lb/>
<name type="person" ref="#per__97985"><sic>STaribacher</sic></name> bekommt SPoren, damit er endlich etwas tut und der Ein<lb break="no"/>druck verst&#228;rkt sihc immer mehr, dass ich hilflos diesem Problem<lb/>
gegne&#252;bersthe. Niemand weiss, dass im Haus bei uns gar niemand<lb/>
eine Bewirtschaftung derzeit durchf&#252;hren k&#246;ntne. Dass die Marken<lb/>
wahrscheinlich nur gedruckt wurden, um eine Alibi-Handlung zu<lb/>
setzen und wahrscheinlich in einem Ausmass nur vorhadnen sind,<lb/>
um tats&#228;chlich eine&#228;usserst knappe Benzinmenge f&#252;r die lebensnotwendig<lb break="no"/>sten Fahrten zu verteilen, wenn eine Katastrophe eintritt. Die In<lb break="no"/>formationen, die wir von der &#214;MV und den internationalen Gesellschaf<lb break="no"/>ten erhalten, sind unzul&#228;nglich undgeben insbesondere gar kein Bild,<lb/>
<pb n="18-1396" facs="18_1973-12-05_1396.jpg"/>wie es in Zukunft aussieht. <name type="person" ref="#per__149340">Wohl</name> versichert, insbesondere die<lb/>
&#214;MV, dass es m&#246;glich sit, dass wir ohne irgendwelchen schweren<lb/>
Schaden und ant&#252;rlcih ohne Rationierung &#252;ber die Runden kommen k&#246;n<lb break="no"/>nen, dann w&#228;re nat&#252;rlich der gr&#246;sste Triumph von mir erst im M&#228;rz<lb/>
April und bis dorthin m&#252;sste ich durchstehen. Dass ich derzeit<lb/>
sehr schlecht liege, in dieser Angelgenheit, weiss ich selbst.<lb/>
Als ich seinerzeit bei der Regierung, Parteipr&#228;sidium, &#214;GB-Pr&#228;s.-<lb/>
Abendsitzung vorschlug, ich m&#246;chte, dass der Krisennotstand<lb/>
ausgerufen wird, damit wir Strom sparen k&#246;nnen, wenn auch nur aus<lb/>
optischen Gr&#252;nden die Beleuchtung abschalten, war <name type="person" ref="#per__97488"><sic>GRatz</sic></name> dagegen weil<lb/>
Wien gut genug versorgt ist und die Wiener endlich einmal das Ge<lb break="no"/>f&#252;hl haben sollen, seit der Jahrhundertwende besser dran zu sein<lb/>
als die Schweizer. Als ich M&#246;glichkeiten verlangte, man sollte<lb/>
an einem Tag Fahrverbot einf&#252;hren, war <name type="person" ref="#per__97668">Kreisky</name> vorerst bevor ermit<lb/>
<name type="person" ref="#per__114110"><sic>BRandt</sic></name> und <name type="person" ref="#per__114142">Palme</name> verhandelt hatte, der Meinung, dieses Zizerlweise<lb/>
Belasten der Bev&#246;lkerung sei schlecht, sein Verfassungsdienst<lb/>
sprach sich &#252;berhaupt-gegen die M&#246;glichkeit der STO-Novelle<lb/>
die meine gesetzliche Basis f&#252;r ein Fahrverbot geben sollte, ganz<lb/>
entschieden aus, womit auch dieser Weg verrammt war. Alle hoffen,<lb/>
so wie auch ich, dass nichts wesentliches passiert, dass ich<lb/>
aber Vorbereitungen treffen m&#252;sste, daran denkt schienbar keiner.<lb/>
<name type="person" ref="#per__97668">Kreisky</name> meinte sogar, dass wir den Krisennotstand auf Grund des<lb/>
Lastverteilergesetzes nicht ausrufen sollen, wir sollten ein<lb/>
neues Gesetz machen. Er vergisst scheinbar wie lange so etwas dauert</p><p xml:space="preserve">ANMERKUNG F&#220;R <name type="person" ref="#per__97377">BUKOWSKI</name> UND <name type="person" ref="#per__98053">WANKE</name>? <name type="person" ref="#per__98040">WAIS</name>:</p><p xml:space="preserve">Im Hause ist unverz&#252;glich festzustellen, wie die Ben<lb break="no"/>zinmarken verteile sind, wie viele Benzinmarken ge<lb break="no"/>druckt sind, wo dies lagern, wer sie verteilen soll.<lb/>
Ich glaube nicht daran, dass <name type="person" ref="#per__97513"><sic>HAnisch</sic></name> mir seinerzeit<lb/>
versicherte, innerhalb von 6 Stunden eine Bewirt<lb break="no"/>schaftung eingef&#252;hrt werden kann. <name type="person" ref="#per__107939">R&#246;mer</name> muss sich<lb/>
entsprechend darauf vorbereiten.</p><p xml:space="preserve">Von Dynamit-Nobel hat die Schweizer Firma B&#252;hrle den 50 %-ige<lb/>
Anteil der DEGUSSA erworben. Der Schweizer Dr. <name type="person" ref="#per__146982">Lebedinski</name> und der<lb/>
&#246;sterr. RA Dr. <name type="person" ref="#per__149291">Sch&#246;n</name>, die in den Aufsichtsrat kommen, waren sich<lb/>
bei mir vorstellen, gef&#252;hrt von Dr. <name type="person" ref="#per__116951">Schneider</name> CA. Ich wies darauf<lb/>
hin, dass die Lambacher grosse Bedenken haben, dass dieser Be<lb break="no"/>trieb geschlossen oder eingeschr&#228;nkt wird. Bei der letzten Wahl<lb/>
hatten die Genossen und Betriebsr&#228;te dort mit mir eine lange<lb/>
Aussprache deshalb. Ich deponierte sofort, man m&#246;ge mir mitteilen,<lb/>
<pb n="18-1397" facs="18_1973-12-05_1397.jpg"/>welche Absicht <name type="person" ref="#per__146155">B&#252;hrle</name> mit Lambach jetzt hat und Dr. <name type="person" ref="#per__146982">Lebedinski</name><lb/>
versicherte, es sei an eine Stillegung gar nicht gedacht.<lb/>
Dr. <name type="person" ref="#per__149291">Sch&#246;n</name> wies darauf hin, dass gerade f&#252;r dieses Tal der<lb/>
Betrieb von gr&#246;sster Bedeutung ist. Ich verlangte eine schriftliche<lb/>
Darstellung der Absichten, damit ich diese dem Betriebsr&#228;ten<lb/>
mitteilne k&#246;nnte.</p><p xml:space="preserve">ANMERKUNG F&#220;R <name type="person" ref="#per__97377">BUKOWSKI</name>: Bitte in Evidenz halten und nach einiger<lb/>
Zeit urgieren.</p><p xml:space="preserve">Pr&#228;s. <name type="person" ref="#per__97688">Leberl</name> und Dr. <name type="person" ref="#per__133082">Auracher</name> haben sich wegen der Abtretung<lb/>
von Patentamtsleuten ins Inpadoc geeinigt. Neben <name type="person" ref="#per__139566">Pilch</name>, der<lb/>
derzeit schon dort ist, soll <name type="person" ref="#per__149033">Quarta</name> ein Techniker 3 Jahre karen<lb break="no"/>ziert werden und als dritter kommt gegebenenfalls noch <name type="person" ref="#per__137912">Gall</name> in<lb/>
Frage. <name type="person" ref="#per__97688"><sic>Lewberl</sic></name> wollte von mir die Zusicherung, dass daf&#252;r,<lb/>
und nicht nur f&#252;r die drei Jahre wie &#252;blich vorgesehen,<lb/>
Ersatz aufnehmen kann. Ich erkl&#228;rte, rundweg, dass dies nicht<lb/>
mein Problem sei, sondern dies m&#252;sste er mit <name type="person" ref="#per__97915">Schipper</name> besprechen.<lb/>
und zu l&#246;sen versuchen. <name type="person" ref="#per__133082">Auracher</name> versicherte neuerdings, dass<lb/>
die Inpadoc jetzt phantastisch l&#228;uft und ich konnte mir nicht ver<lb break="no"/>kneifen darauf hinzuweisen, dass er ja seinerzeit sogar versprochen<lb/>
hat, der er Gewinn absch&#252;tten wird, was ich allerdings nie er<lb break="no"/>wartete.</p></div>
      </body>
      <back>
         <pb n="18_1388_01" facs="18_1973-12-05_1388-01.jpg"/>
         <div type="attachment" subtype="cabinetAgenda">
            <head>Tagesprogramm, 5.12.1973</head>
            <gap reason="sampling"/>
         </div>
         <pb n="18_1388_02" facs="18_1973-12-05_1388-02.jpg"/>
         <div type="attachment" subtype="cabinetAgenda">
            <head>Tagesprogramm, 5.12.1973 (2. Version mit umfangreicheren hs. Erg&#228;nzungen und Notizen)</head>
            <gap reason="sampling"/>
         </div>
      </back>
   </text>
</TEI>
