<TEI xmlns="http://www.tei-c.org/ns/1.0" xml:id="staribacher__19731219" prev="staribacher__19790405.xml" next="staribacher__19830418.xml" xml:base="/">
   <teiHeader>
      <fileDesc>
         <titleStmt>
            <title type="main">Mittwoch, der 19. Dezember 1973</title>
            <title type="sub">Tagebuch Josef Staribacher: Digitale Edition</title>
            <author>Josef Staribacher</author>
            <respStmt>
               <resp>Conversion to TEI</resp>
               <persName>Gustav Graf</persName>
            </respStmt>
            <respStmt>
               <resp>Digitisation, OCR correction and named entities tagging</resp>
               <persName>Gustav Graf</persName>
            </respStmt>
         </titleStmt>
         <publicationStmt>
            <publisher>Kreisky Archiv, Wien</publisher>
            <availability>
               <licence>CC BY-NC 4.0</licence>
            </availability>
         </publicationStmt>
         <sourceDesc>
            <msDesc>
               <msIdentifier>
                  <institution>Kreisky Archiv</institution>
                  <collection>Nachlass Josef Staribacher</collection>
                  <idno type="signature">Band18_1973-12-19</idno>
               </msIdentifier>
            </msDesc>
         </sourceDesc>
      </fileDesc>
      <profileDesc>
         <creation>
            <date when="1973-12-19">Mittwoch, 19. Dezember 1973</date>
         </creation>
      </profileDesc>
      <revisionDesc>
         <change type="creation" when="2016-09-07">exported as basic TEI from corrected tesseract output.</change>
         <change type="update" when="2020-06-25" who="acdh:ds">cleaned automatic tesseract-export by cleanExport.xsl script</change>
         <change type="update" when="2020-06-25" who="acdh:ds">moved first pb element out of attachment divs by cleanExport-patch2.xsl</change>
         <change type="update" when="2016-08-11" who="acdh:ds">find and note personalAgenda as a subtype cleanExport-patch.xsl</change>
         <change type="update" when="2016-08-19" who="acdh:ds">whitespace in paragraphs, lb and pb fixes by cleanExport-patch3.xsl</change>
      </revisionDesc>
   </teiHeader>
   <text xml:base="http://192.168.0.9/staribacher/src/scans/Band18/">
      <body>
         <pb n="18-1466" facs="https://iiif.acdh-dev.oeaw.ac.at/iiif/images/staribacher/Band18/18_1973-12-19_1466.jp2/full/pct:100/0/default.jpg"/>
         <div type="entry" xml:space="preserve"><p xml:space="preserve" xml:id="Band18_1973-12-19_01">Mittwoch, 19. Dezember 1973</p><p xml:space="preserve" xml:id="Band18_1973-12-19_02">Die Verordnung &#252;ber den autofreien Tag wurde mit den Landes<lb break="no"/>vertretern durchbesprochen. Es ist unwahrscheinlich auf welch<lb/>
obskure Gedanken die einzelnen L&#228;ndervertreter aber auch manch<lb break="no"/>mal die Interessensvertreter aber auch einzelne Staatsb&#252;rger<lb/>
kommen. Ich h&#228;tte nicht erwartet, dass sich &#252;berhaupt so viele an<lb/>
dieser Diskussion beteiligen. Am typischesten ist aber die Erledi<lb break="no"/>gung. Alle Antwortschreiben gehen nach einem Schimmel, die Ab<lb break="no"/>teilung <rs type="person" ref="#per__134821">Kammerhofer</rs> ist daf&#252;r zust&#228;ndigen, d.h. die Strassenpolizei<lb break="no"/>abteilung und dies bis zu dem Zeitpunkt bis feststand, dass die<lb/>
Abteilung <rs type="person" ref="#per__112946">Schleifer</rs> jetzt das ganze Problem bearbeitet. In dem<lb/>
Antwortschreiben bedanke ich mich bei dem Briefschreiber und teile<lb/>
ihm mit, dass sein Vorschlag entsprechend in die Diskussion mit<lb/>
einbezogen wird. Die Sektion II, die bis jetzt die Briefe beantwor<lb break="no"/>tet hat, schubladiert sie, d.h. der Akt wird abgelegt, <rs type="person" ref="#per__112946"><sic>Schelifer</sic></rs><lb/>
selbst h&#228;tte sich wahrscheinlich auch niemals die Anregungen<lb/>
oder die Vorschl&#228;ge, die die Briefschreiber uns mitteilen, auch<lb/>
nur angesehen. Dabei werden sie in unserem Ministerium noch gut<lb/>
behandelt, denn sie kriegen in verh&#228;ltnism&#228;ssig kurzer Zeit<lb/>
wenigstens &#252;berhaupt eine Antwort. Noch dazu vom Minister per<lb break="no"/>s&#246;nlich gefertigt. Dabei entstehen Momente, wo ich mich nur an<lb/>
den Kopf greifen kann. <rs type="person" ref="#per__112946">Schleifer</rs> legt f&#252;r die Verordnung eine<lb/>
Anlage bei, wo die ersten zwei Buchstaben eines Tages als BEi<lb break="no"/>spiel angef&#252;hrt sind. Ich kann nicht erwarten, dass er sie<lb/>
zeichnen kann, h&#228;tte aber angenommen, dass er sich wenigstens<lb/>
um einen Graphiker umsieht. Ich ersuche des deshalb <rs type="person" ref="#per__134175">Schanovsky</rs> <add>[evtl. Falschidentifikation, Anm.]</add>, er<lb/>
soll so schnell wie m&#246;glich entsprechende Vorschl&#228;ge unterbreiten,<lb/>
die graphische einigermassen akzeptabel sind. Die ausgesuchten<lb/>
Muster gebe ich <rs type="person" ref="#per__112946">Schleifer</rs> und erkl&#228;re, dass es zwar nicht notwendig<lb/>
ist, in der Verordnung alle ersten zwei Anfangsbuchstaben des<lb/>
Tages abgebildet sein m&#252;ssen, wohl aber f&#252;r die Zeitungen, Kraft<lb break="no"/>fahrverb&#228;nde, Versicherungen, &#214;lgesellschaften, die sich aus<lb/>
Reklamegr&#252;nden sofort auf die Buchstaben st&#252;rzen werden. Als<lb/>
ich zu der Sitzung komme, ist nat&#252;rlich nur das Anlagenblatt f&#252;r<lb/>
die Verordnung fertig. Ich ersuche <rs type="person" ref="#per__98040">Wais</rs>, er soll sofort jemanden<lb/>
im Ministerium auftreiben, der die restlichen 6 Pickerln entwerfen<lb/>
kann. <rs type="person" ref="#per__98040">Wais</rs> glaubt, dass im Haus irgendjemand sitzt, der die T&#252;r<lb break="no"/>schilder malt, muss aber erfahren, dass die Amtswirtschaftsstelle<lb/>
daf&#252;r ein graphisches B&#252;ro beauftragt. Mit Ach und Krach treibt<lb/>
<pb n="18-1467" facs="https://iiif.acdh-dev.oeaw.ac.at/iiif/images/staribacher/Band18/18_1973-12-19_1467.jp2/full/pct:100/0/default.jpg"/>er im Bautenministerium einen Ingenieur auf, der sich dies zu<lb/>
zeichnen getraut, meint aber, hoffentlich hat er keine Schwierig<lb break="no"/>keiten mit dem Bautenminister. Endlich knapp bevor die Landes<lb break="no"/>vertreter wieder in ihre L&#228;nder zur&#252;ckfahren, sind die Entw&#252;rfe<lb/>
fertig. ICh kann mir nicht vorstellen, dass alles dies ein so<lb/>
grosses Problem sein m&#252;sste, wenn die Sektion resoluter gef&#252;hrt<lb/>
w&#252;rde. <rs type="person" ref="#per__107939">R&#246;mer</rs> kann nur immer klagen, dass sie bis zum Zusammen<lb break="no"/>brechen arbeiten m&#252;ssen, dass er sich deshalb um alle diese Sachen<lb/>
nicht k&#252;mmern kann, aber auch die damit Besch&#228;ftigten schon dem Zu<lb break="no"/>sammenbruch nahe sind und es deshalb beim besten Willen nicth<lb/>
besser geht. Ich spreche ihm den Willen gar nicht ab, aber ich<lb/>
kann mir nicht vorstellen, dass wenn jemand wirklich w&#252;sste, wie er<lb/>
das Problem anpackt, dann solche ungeheure Schwierigkeiten immer<lb/>
wieder auftauchen.</p><p xml:space="preserve" xml:id="Band18_1973-12-19_03">Den L&#228;ndervertretern habe ich erkl&#228;rt, dass ihc erwarte, dass sie<lb/>
uns in jeder Beziehung unterst&#252;tzen, nachdem gerade das System<lb/>
der wahlfreien Tage f&#252;r die L&#228;nder von gr&#246;sster BEdeutung ist.<lb/>
Die Alternative, ein Sonntagsfahrverbot ist letzten Endes von den<lb/>
L&#228;ndern kategorisch abgelehnt worden. Interessant war, dass der Vor<lb break="no"/>arlberger von St. Gallen erz&#228;hlte, dass fast drei Viertel der<lb/>
Autobesitzer eine Ausnahmegenehmigung vom Sonntagsfahrverbot<lb/>
erhalten wollten.</p><p xml:space="preserve" xml:id="Band18_1973-12-19_04">Vom Zeitungsherausgeberverband kam <rs type="person" ref="#per__97902">Schaffelhofer</rs> mit Dipl.Kfm.<lb/>
<rs type="person" ref="#per__133964">Merkel</rs> und <rs type="person" ref="#per__130518">Dibold</rs> von der Kronenzeitung und einem Vertreter vom<lb/>
Kurier und wollte bereits von mir die Zusage haben, dass die Redak<lb break="no"/>teure, Journalisten aber vor allem auch die Drucker und die die<lb/>
Zeitung ausfahren, entsprechende Ausnahmegenehmigung vom Ministerium<lb/>
erhalten sollten. Sie waren ein wenig entt&#228;uscht, dass ich ihnen<lb/>
erz&#228;hlte, dass ihc keine m&#214;glichkeit habe, eine solche Ausnahme&#8211;<lb/>
genehmigung zu erteilen. Die Durchf&#252;hrung des Gesetzes obliegt den<lb/>
L&#228;ndern, bei den Bezirkshauptmannschaften m&#252;ssen sie entsprechende<lb/>
Antr&#228;ge stellen. Auch ihr Wunsch, dass sie in die Empfehlung aufgenom<lb break="no"/>men werden, die das Handelsministerium an ide Landesregierungen wei<lb break="no"/>tergeben wird, sowie sie Seelsorger, Hebammen, &#196;rzte, Invalide und<lb/>
Berufst&#228;tige, die nicht mit dem normalen &#246;ffentlichen Verkehrsmitteln<lb/>
zur Arbeit kommen k&#246;nnen, waren sie sehr verwundert, dass ich ihnen<lb/>
in dieser Beziehung nicht entgegenkam. Ich vermeide aber unter allen<lb/>
Umst&#228;nden, einer Berufsgruppe, die sich nicht genau abgrenzen l&#228;sst<lb/>
<pb n="18-1468" facs="https://iiif.acdh-dev.oeaw.ac.at/iiif/images/staribacher/Band18/18_1973-12-19_1468.jp2/full/pct:100/0/default.jpg"/>und eine Sonderstellung wirklich verdient, eine solche Ausnahme<lb break="no"/>genehmigungsempfehlung zu geben. In diesem FAll bef&#252;rchte ich,<lb/>
dass dann die Landesregierungen ebenfalls in grossz&#252;giger<lb/>
weise ihre Bezirkshauptmannschaften anweisen, Ausnahmegenehmigung<lb/>
zu erteilen, Dann muss der eine autofreie Tag wirkungslos werden.</p><p xml:space="preserve" xml:id="Band18_1973-12-19_05">Ich bin &#252;berzeugt, dass in der n&#228;chsten Zeit noch ganz starke Einw&#228;n<lb break="no"/>de gegen die Regelung kommen werden, insbesondere wird von rechtlichen<lb/>
Bedenken bis zu praktischen Durchf&#252;hrung alles kritisiert und<lb/>
wahrscheinlich als unm&#246;glich bezeichnet, hingestellt werden. Wichtig<lb/>
erschien es mir deshalb, dass die Landesvertreter aber auch die be<lb break="no"/>teiligten Ministerien dem Entwurf und der Durchf&#252;hrung letzten<lb/>
Endes zustimmten. Zu diesem Zweck bin ich extra bei der Sitzung<lb/>
geblieben.</p><p xml:space="preserve" xml:id="Band18_1973-12-19_06">In der dritten Phase der Bewirtschaftung ergeben sind jetzt meiner<lb/>
Meinung nach technische Schwierigkeiten. Da <rs type="person" ref="#per__97493">Gr&#246;ger</rs> die ABsicht,<lb/>
hat, was ich sehr sch&#228;tzee, dass der Entwurf der Bezugsmarke so<lb/>
ist, dass wir recht lage Zeit auskommen, haben seine Abschnitte<lb/>
fast nur fingernagelgr&#246;sse. Wie die &#214;lfirmen d.h. die<lb/>
Station&#228;re und Tankstellenwarte diese Marken r&#252;ckverrechnen, ist<lb/>
mir ein R&#228;tsel. <rs type="person" ref="#per__97493">Gr&#246;ger</rs> verweist darauf, dass in der Kriegszeit Lebens<lb break="no"/>mittelmarken gepickt hat, und dass die damalige Semmelmarke auch<lb/>
nicht gr&#246;sser gewesen ist. Ich versuchteihm zu erkl&#228;ren, dass<lb/>
sie sichelrich stimmt, aber dass ich eine grosse Gefahr darin sehe,<lb/>
dass nachher die, die die Marken administrieren m&#252;ssen, erkl&#228;ren,<lb/>
diessei unm&#246;glich. Ich verlange deshalb, dass er sich sofort mit<lb/>
den Tankstellenvertretern und vor allem auch mit dem <choice><choice><sic>Touringsklub</sic><corr>Touring-Club?</corr></choice></choice><lb/>
und dem ARB&#214; in Verbindung setzt. Hier m&#252;ssen wir trachtne, von<lb/>
allen die Zustimmung zu erhalten. Nur so werden wir die erwarte<lb/>
Kritik einigermassen ertragen k&#246;nnen. Wenn wir n&#228;mlcjh darauf hin<lb break="no"/>weisen, dass alle mitbeteilgt waren und letzten Endes zustimmen.<lb/>
Dei L&#228;ndervertreter erkl&#228;rte auch zur Bewirtschaftung ihr Einver<lb break="no"/>st&#228;ndnis wollten aber noch die entsprehcneden Details kennen<lb/>
und studieren. Wir einigten uns, dsss iwr in der Woche vom<lb/>
7. &#8211; 14. J&#228;nner neuerdings zusammentreten wollen. Bis dahin<lb/>
m&#252;ssten sie in den Bezirkshauptmannschaften alle Vorbereitungen<lb/>
getroffen haben, um die Ausnahmegenehmigungen f&#252;r die Pickerln<lb/>
durchf&#252;hren zu k&#246;nnenn. Gleichzeitig m&#252;ssen sie auch Vorkehrungen<lb/>
treffen, um die Bewirtschaftung dann zu bew&#228;ltigen. Die Durchf&#252;hrung<lb/>
wird auf jeden Fall bei den BH liegen.</p><pb n="18-1469" facs="https://iiif.acdh-dev.oeaw.ac.at/iiif/images/staribacher/Band18/18_1973-12-19_1469.jp2/full/pct:100/0/default.jpg"/><p xml:space="preserve" xml:id="Band18_1973-12-19_07">Bei der Plenarsitzung &#252;ber die &#246;konomische Arbeitsgruppe Energie<lb/>
kam es interessanteweise gar nicht zu der gegens&#228;ztlichen Dis<lb break="no"/>kussion, die ich erwartete. <rs type="person" ref="#per__97671">Kreutler</rs> berichtete f&#252;r &#214;l und<lb/>
Gas, <rs type="person" ref="#per__126225">Rohner</rs> von der V&#214;EST f&#252;r Kohle, <rs type="person" ref="#per__111001">Peyerl</rs> vom Verkehrsministerium<lb/>
f&#252;r Elektrizit&#228;t, <rs type="person" ref="#per__97354">Blau</rs> <add>evtl. Falschidentifikation, Anm.</add>f&#252;r Umweltschutz und <rs type="person" ref="#per__97453">Fremuth</rs> f&#252;r die<lb/>
Finanzierung. Die Unterlagen f&#252;r die Finanzierung waren nicht<lb/>
komplett, weshalb nur ein Teilbericht gegeben werden konnte.<lb/>
<rs type="person" ref="#per__107937">Frank</rs> wollte f&#252;r die Prognose des Wirtschaftsforschungsinstituts<lb/>
das Referat erstatten, doch kam es gar nicht mehr dazu, weil<lb/>
<rs type="person" ref="#per__97671">Kreutler</rs> mit Recht einwarf, die Prognose-Unterlagen m&#252;ssten falsch<lb/>
sein. <rs type="person" ref="#per__97764"><sic>Mussil</sic></rs> vom Wirtschaftsforschungsinstitut, der auch die Prog<lb break="no"/>nose 1969 f&#252;r das &#214;VP-Energiekonzept gegeben hat und sich damals<lb/>
schon kr&#228;ftig irrte, hat scheinbar auf genau dasselbe Modell auf<lb break="no"/>bauend, angenommen, dass ein 5 %-ige Bruttonationalprodukt-Real<lb break="no"/>wachstum und eine 7 %-ige Industrieproduktion mit einem 3 %-igen<lb/>
Energiezuwachs bewerkstelligen k&#246;nne. Alle kamen &#252;berein, dass<lb/>
dies mindesten 4 &#8211; 4,5 % Energiezuwachs bedeuten. QWir einigten<lb/>
uns darauf, dass wir im n&#228;chsten Jahr eine interfraktionelle<lb/>
Sitzung im Ministerium machen w&#252;rden, wo wir <rs type="person" ref="#per__97769">Mussil</rs> auffordern<lb/>
die entsprechenden Unterlagen zu er&#246;rtern. Das Modell, welches<lb/>
seinen Berechnungen zugrundeliegt, m&#252;sste nach Auffassung aller<lb/>
Energiefachleute falsch sein. wenn dies stimmt, dann kann ich mir<lb/>
leicht erkl&#228;ren, wieso 1969 die &#214;VP kit ihrem Energiekonzept<lb/>
so grossenSChiffbruch erleiden musste. Eine l&#228;ngere Debatte ent<lb break="no"/>spann sich, wer aller in den Energiebeirat entsendet werden soll.<lb/>
<rs type="person" ref="#per__97865">Reisinger</rs> von den Stadtwerken bef&#252;rchtete, dass die Konsumenten<lb break="no"/>seite ein starke &#220;bergewicht haben w&#252;rde. Er rechnet damit, dass<lb/>
nicht nur die AK und der &#214;GB sondern letzten Endes auch die Han<lb break="no"/>delskammer vom STandpunkt der Abnehmer f&#252;r Handel, Gewerbe und<lb/>
Industrie die Konsumenteninteressen in den Vordergrund r&#252;cken<lb/>
w&#252;rden. Dasselbe gilt f&#252;r die Ministerien, die maximal neutral<lb/>
sein w&#252;rden. Andererseits konnte ich meinen Vorschlag, den ich<lb/>
urspr&#252;nglich gemacht hatte, n&#228;mlich den Fachverband f&#252;r Gas<lb break="no"/>wirtschaft, den FV f&#252;r Erd&#246;lindustrie und den FV f&#252;r Bergbau<lb/>
nicht realisieren, weil wir f&#252;rchteten, dass dann die<lb/>
Handelskammer entscheidet, die Gesch&#228;ftsf&#252;hrer dieses Fachverbandes<lb/>
zu entsenden und nicht eben f&#252;r die Gaswirtschaft <rs type="person" ref="#per__97865"><sic>REsinger</sic></rs> als<lb/>
Obmann des Fachverbandes oder f&#252;r den Kohlenbergbau einen Vertreter<lb/>
von V&#214;EST-Alpine, wir entschiedne uns deshalb, den Beirat zu<lb/>
verkleinern, den Verband der &#246;sterr. Energiekonsumenten und auch<lb/>
den Verein f&#252;r Konsumenteninformation aus dem Beirat zu eliminieren<lb/>
<pb n="18-1470" facs="https://iiif.acdh-dev.oeaw.ac.at/iiif/images/staribacher/Band18/18_1973-12-19_1470.jp2/full/pct:100/0/default.jpg"/><rs type="person" ref="#per__137890">Karlhuber</rs> fragte mich vorerst und ich stimmte dem selbstver<lb break="no"/>st&#228;ndlich zu, dass er in diesem Kreis auch den Strompreisantrag<lb/>
urgieren sollte. Ich ersuchte bei der Sitzung und ganz besonders<lb/>
nachher die Vertreter der AK <rs type="person" ref="#per__114598">Hruby</rs> und <rs type="person" ref="#per__114467">Wehsely</rs> und den Vertreter<lb/>
des &#214;GB <rs type="person" ref="#per__113026">Tumpel</rs>, sie sollten ohen die H&#246;he zu akzeptieren doch<lb/>
versuchen, so schnell wie m&#246;glich in ihrem eigenen Haus zu kl&#228;ren,<lb/>
ob wir nicht noch im J&#228;nner die Strompreisantr&#228;ge &#252;ber die B&#252;hne<lb/>
bringen k&#246;nnten.</p><p xml:space="preserve" xml:id="Band18_1973-12-19_08">ANMERKUNG F&#220;R <rs type="person" ref="#per__97469">GEHART</rs>: Ich habe schon bei der ersten Sitzung ver<lb break="no"/>langt, dass die Landesregierungen, bevor wir<lb/>
in Verhandlungen eintreten, ihre Zustimmung<lb/>
zu dem Preisantrag ihrer Landesgesellschafter<lb/>
geben m&#252;ssen. Erkundige Dich bitte, ob diese<lb/>
bereits im Verkehrsministerium eingetroffen<lb/>
sind.</p><p xml:space="preserve" xml:id="Band18_1973-12-19_09">Herr <rs type="person" ref="#per__146111">Kogler</rs>, der einmal einen Bergbau in <choice><choice><sic>Noxberg</sic><corr>?</corr></choice></choice> betrieben hat,<lb/>
m&#246;chte nun neuerdings eine Bergbauf&#246;rderung von 100.000 S f&#252;r<lb/>
seine Stillegung, Angeblich hat man ihm im Haus erz&#228;hlt, dass<lb/>
die Entscheidung dar&#252;ber ausschliesslich beim Minister liegt.<lb/>
Ich erkl&#228;rte mich rundweg daf&#252;r nicht z&#252;st&#228;ndig, weil die Auf<lb break="no"/>teilung durch eine Kommission erfolgt. Ich selbst habe diesen<lb/>
Vorschlag der Kommission akzeptiert und damit sei das ganze Geld<lb/>
bereits ausgegeben. Ausserdem erz&#228;hlte ich ihm mit aller Ent<lb break="no"/>schiedenheit, dass eine volkswirtschaftliche Notwendigkeit jetzt<lb/>
nicht mehr existiert, nachdem der Betrieb seit 1970 stillgelegt<lb/>
ist.</p><p xml:space="preserve" xml:id="Band18_1973-12-19_10"><rs type="person" ref="#per__107938">Leodolter</rs> kam mit ihrem Referenten im Ministerium f&#252;r die Alt&#246;l<lb break="no"/>beseitigung, Ing. <rs type="person" ref="#per__146056">Altmann</rs>. In der BRD wird die Alt&#246;lbeseitigung<lb/>
durch ein Gesetz, das mit 1.1.1969 in Kraft getreten ist, abge<lb break="no"/>wickelt. Dort h&#228;lt der Alt&#246;lfonds von 900 Importeuren, H&#228;ndlern<lb/>
und Raffinerien entsprechende Umlagen. Dadurch k&#246;nnen pro Zentner<lb/>
17 DM Subvention bezahlt werden. 1972 wurden 220.000 t regeneriert<lb/>
60.000 t verbrannt in 15 Anlagen, 300.000 intern von den Fabriken<lb/>
selbst verbrannt und 60 &#8211; 70.000 verschwinden noch. In &#214;sterreich<lb/>
rechnet man mit einem Aufkommen von 50.000 t Alt&#246;l, wovon 30.000<lb/>
auch von den Betrieben intern verbrannt werden. Die restlich<lb/>
20 &#8211; 40.000 nach Auffassung von <rs type="person" ref="#per__97671">Kreutler</rs> f&#252;r die &#214;MV k&#246;nnte<lb/>
die PIA-Anlagen die die Firma Buchinger EDG jetzt betreiben von<lb/>
der &#214;MV jetzt verbrannt werden. Ein Test mit 1.500 t ist jetzt<lb/>
gerade gestartet worden. In einem kleinen Kreis soll<lb/>
<pb n="18-1471" facs="https://iiif.acdh-dev.oeaw.ac.at/iiif/images/staribacher/Band18/18_1973-12-19_1471.jp2/full/pct:100/0/default.jpg"/>dieses Problem noch vorbesprochen werden, bevor <rs type="person" ref="#per__107938">Leodolter</rs> eine<lb/>
grosse Enquete einberuft. <rs type="person" ref="#per__146056">Altmann</rs> selbst wollte &#252;ber dieses Problem<lb/>
nur diskutieren, ich selbst habe aber sofort vorgeschlagen, man<lb/>
m&#252;sste ein fertiges Konzept bereit haben, wenn man in eine solche<lb/>
Enquete geht. Ich halte n&#228;mlich gar nichts daovn, wenn man Leute<lb/>
zusammenruft wom&#246;glich aus der BRD und anderen Staaten und dann<lb/>
dort nur ein Plabla &#252;ber die B&#252;hne geht, weil keiner genau weiss,<lb/>
was man eigentlich will. Nat&#252;rlich kann bei eienr Enquete dann ein<lb/>
ganz gegenteiliges Ergebnis herauskommen. Dies st&#246;rt mich pers&#246;nlich<lb/>
weniger. Was ich nur f&#252;r unm&#246;glich immer empfinge ist, wenn man ohne<lb/>
Konzept in eine solche Enquete geht und dann Kreti und Pleti<lb/>
dort das Wort nehmen, niemand weiss,wo man hinauswill und deshalb<lb/>
eine solche Enquete eben dann ausgeht wie das Hornberger Schiessen.<lb/>
wenn sihc die Enquete zu einer besseren L&#246;sung durchringt als die<lb/>
die vorgeschlagen wird, macht dies gar nichts. Eine kleine Arbeits<lb break="no"/>gruppe wird jetzt einen solchen Vorschlag erarbeiten. Da <rs type="person" ref="#per__146056">Altmann</rs><lb/>
und auch <rs type="person" ref="#per__107938">Leodolter</rs> wollten, dass dies weitestgehend parteiintern<lb/>
behadnelt werden soll, habe ich <rs type="person" ref="#per__98040">Wais</rs> ersucht, er sollte versuchen<lb/>
<rs type="person" ref="#per__107939">R&#246;mer</rs> einzureden, dass dies eine Chemiefrage ist und deshalb<lb/>
<rs type="person" ref="#per__114402">Fellner</rs> den Chemiebranchenreferenten zu entsenden.</p><p xml:space="preserve" xml:id="Band18_1973-12-19_11">Der neue Pr&#228;sident der Patentanwaltskammer <rs type="person" ref="#per__97341">Beer</rs> und sein Vizepr&#228;sident<lb/>
Dr. <rs type="person" ref="#per__110989">Sonn</rs>, der auhc bereits von uns nach M&#252;nchen zu den Europa-Patent<lb break="no"/>verhandlungen mit genommen wurde, kamen sihc vorstellen und bespra<lb break="no"/>chen gleich ihre Probleme. Pr&#228;s. <rs type="person" ref="#per__97688">Leberl</rs> war anwesend und wir beide<lb/>
konnten feststellen, dass die Patentanwaltskammer heute weniger<lb/>
negativ dem Europa-Patent gegen&#252;bersteht als noch vor einigen Monaten<lb/>
Dies ist sicherlich darauf zur&#252;ckzuf&#252;hren, dass es mir gelungen ist<lb/>
Dr. <rs type="person" ref="#per__110989">Sonn</rs> in die Delegation aufzunehmen und er deshalb so wie seiner<lb break="no"/>zeit die anderen Interessensvertretungen bi den EG-Verhandlungen unmit<lb break="no"/>telbar miterlebte, wie der Hase l&#228;uft Die Patentanwaltskammer<lb/>
w&#252;nscht nicht, dass wir jetzt bereits dem europ&#228;ischen Patent bei<lb break="no"/>treten, dies sit auch gar nicht beabsichtigt. Gegen die Unterzeichnung<lb/>
des Vertrages haben sie gar nichts mehr einzuwenden. <rs type="person" ref="#per__97688">Leberl</rs> teilte mi<lb/>
anschliessend vertraulich mit, dass ihm jetzt die Deutschen das<lb/>
Angebot gemacht haben, sie w&#252;rden versuchen, dass er von den<lb/>
Research-B&#252;ros der Vizepr&#228;sident der Arbeitergruppe wirde. Dies<lb/>
w&#228;re eine sch&#246;ne Anerkennung f&#252;r seine Leistung und ein guter<lb/>
Start, um im Europa-Patent entsprechend verankert zu werden. Eine<lb/>
<pb n="18-1472" facs="https://iiif.acdh-dev.oeaw.ac.at/iiif/images/staribacher/Band18/18_1973-12-19_1472.jp2/full/pct:100/0/default.jpg"/>weitere Frage betraf Inpadoc, ob die Wipo jetzt mit der Entwick<lb break="no"/>lung einigermassen zufrieden ist. <rs type="person" ref="#per__97688">Leberl</rs> erkl&#228;rte, dass bei der<lb/>
letzten Aufsichtsratssitzung auch die Wipo-Vertreter von der<lb/>
Richtigkeit des jetzt eingeschalgenen neuen Weges &#252;berzeugt werden<lb/>
konnten. Die dritte und letzte Frage betraf die Arbeitsgemeinschaft<lb/>
in der Patentf&#246;rderung und -beratung, die das Handelsministerium<lb/>
mit der Bundeskammer gemeinsam jetzt betreibt. Auch hier waren<lb/>
die Patentanw&#228;lte mit der Entscheidung einverstanden und erhoffen<lb/>
eine gute Zusammenarbeit. Ich versprach sowohl dem Pr&#228;sidenten <rs type="person" ref="#per__97341">Beer</rs><lb/>
seinem Vizepr&#228;sidenten Dr. <rs type="person" ref="#per__110989">Sonn</rs>, dass wir unter allen Umst&#228;n<lb break="no"/>den an der weiteren guten Zusammenarbeit enthalten wollen. Die beste<lb/>
Gew&#228;hr sei daf&#252;r Pr&#228;s. <rs type="person" ref="#per__97688"><sic>Lebelr</sic></rs>, dernach neuen und modernen Gesichts<lb break="no"/>punkten das Patentamt entfalten wird. <rs type="person" ref="#per__97688">Leberl</rs> meinte, dass noch<lb/>
kein Minister sich so f&#252;r die Patentfragen interessiert hat und<lb/>
glechzeitig auch so viel Zeit aufbrachte. Dies sei nach seiner<lb/>
Meinung die beste Gew&#228;hr, dass wir auch die notwendigen finan<lb break="no"/>ziellen Mitteln bekommen werden, sodass das Patentamt auf seinen<lb/>
hohen Niveau erhalten bleiben kann. Ich teile diese Meinung nicht<lb/>
ganz, denn es wird der Finanzminister auf alle F&#228;lle versuchen,<lb/>
die vielen Millionen, die er bie Inpadoc hineinstecken muss, irgend<lb break="no"/>wo anders auf dem Patentsektor zu ersparen. Hier wird ,wenn es<lb/>
darum geht, das Patentamt dann europareif auszubauen, es gr&#246;ssere<lb/>
Schwierigkeiten geben. Warum soll ich aber jetzt bereits <rs type="person" ref="#per__97688">Leberl</rs><lb/>
das Leben schwer machen oder gar seine Agilit&#228;t hundern, wenn<lb/>
wir vielleicht erst in ein paar Jahren an die finanzielle Grenze<lb/>
unserer Zusch&#252;sse gestossen sein werden.</p></div>
      <div type="back"><pb n="18_1465_03" facs="https://iiif.acdh-dev.oeaw.ac.at/iiif/images/staribacher/Band18/18_1973-12-19_1465-03.jp2/full/pct:100/0/default.jpg"/>
         <div type="attachment" subtype="cabinetAgenda">
            <head>Tagesprogramm, 19.12.1973</head>
            <gap reason="sampling"/>
         </div>
         <pb n="18_1465_04" facs="https://iiif.acdh-dev.oeaw.ac.at/iiif/images/staribacher/Band18/18_1973-12-19_1465-04.jp2/full/pct:100/0/default.jpg"/>
         <div type="attachment" subtype="cabinetAgenda">
            <head>hs. Notizen (Tagesprogramm R&#252;ckseite)</head>
            <gap reason="sampling"/>
         </div>
      </div></body>
      </text>
</TEI>
