<TEI xmlns="http://www.tei-c.org/ns/1.0" xml:id="staribacher__19701221">
  <teiHeader>
      <fileDesc>
         <titleStmt>
            <title type="main">Montag, der 21. Dezember 1970</title>
            <title type="sub">Tagebuch Josef Staribacher: Digitale Edition</title>
            <author>Josef Staribacher</author>
            <respStmt>
               <resp>Conversion to TEI</resp>
               <persName>Gustav Graf</persName>
            </respStmt>
            <respStmt>
               <resp>Digitisation, OCR correction and named entities tagging</resp>
               <persName>Matthias Trinkaus</persName>
            </respStmt>
         </titleStmt>
         <publicationStmt>
            <publisher>Kreisky Archiv, Wien</publisher>
            <availability>
               <licence>CC BY-NC 4.0</licence>
            </availability>
         </publicationStmt>
         <sourceDesc>
            <msDesc>
               <msIdentifier>
                  <institution>Kreisky Archiv</institution>
                  <collection>Nachlass Joseph Staribacher</collection>
                  <idno type="signature">Band03_1970-12-21</idno>
               </msIdentifier>
            </msDesc>
         </sourceDesc>
      </fileDesc>
      <profileDesc>
         <creation>
            <date when="1970-12-21">Montag, 21. Dezember 1970</date>
         </creation>
      </profileDesc>
      <revisionDesc>
         <change type="creation" when="2016-04-28">exported as basic TEI from corrected tesseract output.</change>
         <change type="update" when="2020-02-27" who="acdh:ds">cleaned automatic tesseract-export by cleanExport.xsl script</change>
         <change type="update" when="2016-08-11" who="acdh:ds">find and note personalAgenda as a subtype cleanExport-patch.xsl</change>
         <change type="update" when="2016-08-19" who="acdh:ds">whitespace in paragraphs, lb and pb fixes by cleanExport-patch3.xsl</change>
      </revisionDesc>
   </teiHeader>
  <text xml:base="http://192.168.0.9/staribacher/src/scans/Band03/">
      <body>
         <pb n="03-0940" facs="03_1970-12-21_0940.jpg"/>
         <div type="entry">
            <dateline>
               <date when="1970-12-21">Montag, 21. Dezember 1970</date>
            </dateline>
            <p xml:space="preserve">Min.Rat <name type="person" ref="#per__111722">Kinscher</name> hat mir den Zeitplan &#252;ber die Aussendung an den Bei<lb break="no"/>rat betreffend die Pr&#252;fungsordnungen und der Stellung des Berufs<lb break="no"/>bildes und der Verh&#228;ltniszahl betr. Lehrlingsausbildung mitgeteilt.<lb/>
Danach k&#246;nnen wir nicht vor dem Jahre 1971 rechnen, dass die Pr&#252;fungs<lb break="no"/>ordnungen auf Grund des Berufsausbildungsgesetzes erlassen werden<lb/>
k&#246;nnen. Ich glaube, dass Sekt.Chef <name type="person" ref="#per__97584">Jagoda</name> sich auch dieses Problems<lb/>
annehmen muss, da wir sonst sicherlich neuerdings im Nationalrat eine<lb/>
Anfrage bekommen werden, warum dies so lange dauert. Derzeit wurden<lb/>
zwar 60 Entw&#252;rfe ausgeschickt, aber ich bin &#252;berzeugt davon, dass<lb/>
der Beirat viel zu langsam arbeitet. Ich glaube es wird auch zielf&#252;hrend<lb/>
sein, mit dem Vertreter der Arbeiterkammer und des Gewerkschaftsbundes,<lb/>
<name type="person">Neuwirth</name> und <name type="person" ref="#per__137217">Mrkwitschka</name>, noch einmal &#252;ber dieses Problem zu sprechen.</p>
            <p xml:space="preserve">Die OB hat mich zu einer Sitzung geladen, wo &#252;ber die W&#252;nsche der Novel<lb break="no"/>lierung des Berggesetzes verhandelt werden sollte. Bei dieser Sitzung<lb/>
wurden von der Bergbeh&#246;rde s&#228;mtliche Professoren der Montanistischen<lb/>
Hochschule in Leoben sowie eigentlich alle Bergbauunternehmungen<lb/>
und Interessensvertretungen, d. h. lauter Konterredner gegen eine Berg<lb break="no"/>gesetznovelle aufgeboten. <name type="person" ref="#per__98053">Wanke</name> zwar noch als Gegenpol dazu. Min. Rat<lb/>
<name type="person" ref="#per__125823">Hanisch</name>, der die Umweltsfragen bei uns bearbeitet, eingeladen. Trotzdem<lb/>
war der Trend der Diskussion eindeutig gegen jedwede Novelle des Berg<lb break="no"/>gesetzes gerichtet. Einzelne Vertreter wie z.B. der von der RAG oder<lb/>
der Direktor der geologischen Anstalt in Wien oder Dr. <name type="person" ref="#per__136470">Denk</name> vom Fachver<lb break="no"/>band der Bergwerke, wendeten sich eindeutig gegen jedwede Novelle<lb/>
und griff insbesondere auch die 6 Punkte an, die ich im Ministerrat<lb/>
f&#252;r eine Novelle des Berggesetzes als Grundlage festgelegt hatte.<lb/>
Nach Auffassung dieser Herren war es emotionell bedingt, dass es<lb/>
zu diesen Vorschl&#228;ge gekommen ist. Ich trat insbesondere Dr. <name type="person" ref="#per__136470">Denk</name><lb/>
ganz entschieden entgegen und erkl&#228;rte, dass ich &#252;berhaupt keinerlei<lb/>
Unterst&#252;tzungen bis jetzt von Seiten der Bergwerksvertretungen gehabt<lb/>
habe. Man erkl&#228;rt nur &#252;berall unter der Hand und niemals &#246;ffentlich,<lb/>
dass dies alles ein Bl&#246;dsinn und ein Verbrechen ist, aber hat sich<lb/>
bis jetzt noch niemals dagegen &#246;ffentlich ausgesprochen. Als Gegenpart<lb/>
gegen die Montanistische Hochschule, die sich nat&#252;rlich auch ausschliess<lb break="no"/>lich von der Bergbauseite mit diesen Problemen besch&#228;ftigt, erkl&#228;rt<lb/>
ist, dass es nur m&#246;glich w&#228;re, wenn eine Hochschule f&#252;r den Fremden<lb break="no"/><pb n="03-0941" facs="03_1970-12-21_0941.jpg"/>verkehr existiere oder wenn zumindesten einige Lehrkanzeln so stark<lb/>
besetzt w&#228;ren, wie derzeit die Montanistische Hochschule f&#252;r die<lb/>
Bergbauseite. Interessanterweise habe auch die offiziellen Ver<lb break="no"/>treter der Bundeskammer z.B. darauf verzichtet, dass sie in Berg<lb break="no"/>verfahren eingeschaltet werden sollen. Ich glaube, dass wir in Hinkunft<lb/>
auch bez&#252;glich der Sitzungen viel vorsichtiger sein m&#252;ssen, damit<lb/>
wir nicht in eine Abwehrfront gezwungen werden. Da Dr. <name type="person" ref="#per__136470">Denk</name> aber<lb/>
anerkannte, dass diese Sitzung von einer grossen Loyalit&#228;t und<lb/>
Objektivit&#228;t zeigt, nat&#252;rlich von seinem Standpunkt, n&#252;tzte ich gleich<lb/>
diese Aussage um darauf hinzuweisen, dass mir eben dieses Problem<lb/>
so wichtig erscheint, dass ich alle Universit&#228;tsprofessoren, d.h. in<lb/>
dem Fall die Montanistischen Hochschulprofessoren gebeten habe, ihre<lb/>
Stellungnahme mir mitzuteilen. Gott sei Dank habe ich bei meiner<lb/>
Einleitung nicht eine eindeutige Bergbau-Pro- oder Bergbaukontra-Stellung<lb/>
bezogen sondern wie ich es ja bis jetzt immer getan habe, darauf<lb/>
hingewiesen, dass wir einen Interessensausgleich als Ministerium zwischen<lb/>
allen Stellen finden m&#252;ssen. Ich erkl&#228;rte auch bei der Einleitung be<lb break="no"/>reits, warum ich auf dem Standpunkt stehe, dass es in Kitzb&#252;hel unzweck<lb break="no"/>m&#228;ssig ist, einen Bergbau in dem geplanten Umfange zu betreiben. Ich<lb/>
bin gespannt, wie das Protokoll von dieser Sitzung ausschauen wird.</p>
            <p xml:space="preserve">Im Institut f&#252;r Gesellschaftspolitik hatte wir die letzte Sitzung<lb/>
mit den Journalisten. Dabei kamen selbstverst&#228;ndlich auch Ressorts<lb break="no"/>fragen zur Sprache. Einleitend hatte nur <name type="person" ref="#per__98053">Wanke</name> und insbesondere auch<lb/>
<name type="person" ref="#per__97646">Koppe</name> darauf hingewiesen, wie wir im Institut z.B. die Expertisen als E<lb/>
Entscheidungshilfen f&#252;r die Politiker wissenschaftlich untersucht hat<lb break="no"/>ten und untersuchen wollen, wie wir &#252;berhaupt im Institut eine Wissen<lb break="no"/>schaftsrichtung aufbauen wollen, die nat&#252;rlich auch f&#252;r den Praktiker<lb/>
und Politiker, ob er nun in einer Kammer oder anderen Dienststelle<lb/>
oder gar im Ministerium sitzt, ben&#252;tzen kann. Aus den Ausf&#252;hrungen<lb/>
mussten die Journalisten entnehmen, dass wir uns ganz systematisch<lb/>
auf unsere T&#228;tigkeit im Ministerium vorbereitet haben. In Wirk<lb break="no"/>lichkeit aber war dies alles ein reinen Zufall, denn als wir das<lb/>
Institut gegr&#252;ndet haben, hat niemand daran gedacht, dass wir tat<lb break="no"/>s&#228;chlich einmal als Team in eine Ministeriumsf&#252;hrung kommen w&#252;rden.<lb/>
Wenn man uns wohlgesinnt ist, kann man daraus ablesen, dass wir wirk<lb break="no"/>lich alles entsprechend vorgekehrt haben, ob das allerdings die Presse<lb/>
machen wird, ist eine zweite Sache. Der vorgelegte T&#228;tigkeitsbericht<lb/>
<pb n="03-0942" facs="03_1970-12-21_0942.jpg"/>wurde von den Anwesenden erst einmal gelesen und es hat sich daher<lb/>
noch keine intensive Diskussion dar&#252;ber ergeben. Der Wunsch vom Ver<lb break="no"/>treter der Volksstimme, dass wir in Zukunft die Unterlagen fr&#252;her zur<lb/>
Verf&#252;gung stellen, d.h. aussenden, wurde von <name type="person" ref="#per__97646">Koppe</name> richtig pariert,<lb/>
indem er erkl&#228;rte, da wir immer brandneue Unterlagen und Probleme<lb/>
bei unseren Sitzungen aufwerfen , ist ein vorhergehendes Aussenden<lb/>
nicht m&#246;glich. Als Sekret&#228;r des Journalistischen Beirat hat <name type="person" ref="#per__97646">Koppe</name><lb/>
glaube ich sehr richtig erkannt, dass wir damit uns einen Strick um<lb/>
den Hals gelegt h&#228;tten. Ich erwiderte, dass ja immer die M&#246;glichkeit<lb/>
besteht, bei der n&#228;chsten Sitzung dann eventuell noch offene Probleme,<lb/>
die sich auf Grund des Studiums der Unterlagen ergeben, neuerdings zur<lb/>
Sprache zu bringen. Da <name type="person" ref="#per__97647">Koren</name> gleichzeitig eine &#214;VP-Pressekonferenz<lb/>
einberufen hatte, wurde die Sitzung mit einem Teilbesuch begonnen,<lb/>
es hatten allerdings nach der &#214;VP-Pressekonferenz kommenden Redakteure<lb/>
die M&#246;glichkeit, entsprechende Frage zu stellen. <name type="person">Weiss</name> vom Fernsehen<lb/>
wollte insbesondere wissen, ob ich die Meinung <name type="person" ref="#per__97647">Korens</name>, der sich schein<lb break="no"/>bar sehr pessimistisch &#252;ber die wirtschaftliche Entwicklung im Jahre 197[?]<lb/>
ge&#228;ussert hatte, teilte. Da ich vom Grund auf immer optimistische Prog<lb break="no"/>nosen gegeben habe und diese Prognosen auch in den vergangenen Jahren<lb/>
gr&#246;sstenteils immer gestimmt haben, hatte ich nat&#252;rlich sofort eine<lb/>
gegenteilige Meinung als <name type="person" ref="#per__97647">Koren</name>. Ich gab wohl zu, dass wir im Jahre<lb/>
1971 eine gewisse Abschw&#228;chung auf Grund der vorliegenden Daten er<lb break="no"/>warten k&#246;nnen, dass aber keinerlei wirkliche weitgehende Rezessionen<lb/>
in &#214;sterreich zu erwarten sind. Sollte es aber wider Erwarten zu einem<lb/>
wirklich gr&#246;sseren R&#252;ckschlag kommen, dann hat ja die &#214;sterr. Bundes<lb break="no"/>regierung ein Konjunkturausgleichsbudget vorgelegt und vom Nationalrat<lb/>
beschlossen bekommen, um die notwendigen Korrekturen von der Aus<lb break="no"/>gabenseite der &#246;ffentlichen Hand durchzuf&#252;hren. Auf die Anfrage,<lb/>
ob dann die entsprechenden Kapitalmarktmittel bereitstehen, erwiderte<lb/>
ich sofort, dass ich das als selbstverst&#228;ndlich bezeichnen kann. Aller<lb break="no"/>dings m&#252;ssten diese 3,2 Mia S ja nicht ausschliesslich aus dem inl&#228;n<lb break="no"/>dischen Kapitelmarkt aufgebracht werden.</p>
            <p xml:space="preserve">Im Bundesrat kamen die Wirtschafts- und Marktordnungsgesetze zur Debatte<lb/>
und Beschlussfassung und Ossi <name type="person" ref="#per__98055">Weihs</name> kam f&#252;r die MOG obwohl eigentlich<lb/>
vorgesehen war, dass ich allein gegebenenfalls die gesamten Minister<lb/>
vertreten w&#252;rde. Sowohl <name type="person" ref="#per__97372">Broda</name> als auch <name type="person" ref="#per__97879">R&#246;sch</name> hatten keine Zeit<lb/>
und ich hatte versprochen, dass ich den ersten 8 Punkte, Marktordnungs-<lb/>
und Wirtschaftsgesetze auf alle F&#228;lle dr&#252;ben bleibe. Nun hat die Debatte<lb/>
keine neuen Gesichtspunkte ergeben, <name type="person" ref="#per__98055">Weihs</name> allerdings hat auf einige<lb/>
<pb n="03-0943" facs="03_1970-12-21_0943.jpg"/>Angriffe des Bundesrat <name type="person">Scheiner</name>, der O&#214; Bauernbunddirektors, geant<lb break="no"/>wortet. Ich selbst habe auch auf schwere Angriffe, dass die Bundesre<lb break="no"/>gierung Preistreiberei betreibt und sich im &#252;brigen gar nicht um die<lb/>
Preisentwicklung besonders schert, geantwortet. Ich wies auf die preis<lb break="no"/>d&#228;mpfenden Massnahmen hin, dass immerhin die prognostizierten 5 % Preis<lb break="no"/>steigerungen wahrscheinlich auf 4,5 bis 4,6 % wird im Jahresdurchschnitt<lb/>
gedr&#252;ckt werden k&#246;nnen, insbesondere auf die Bem&#252;hungen hin, einen Akkord<lb/>
mit der Bundeskammer und den anderen Interessensvertretungen hin, &#252;ber die<lb/>
weitere Preispolitik herzustellen.</p>
            <p xml:space="preserve">Da bis vor Weihnachten die notwendigen Akte &#252;ber die Subventionen erledigt<lb/>
werden m&#252;ssen, hat <name type="person" ref="#per__97722">Marhold</name> jetzt mit der Fremdeuverkehrsabteilung und<lb/>
der Gewerbsf&#246;rderungsabteilung konkrete Besprechungen &#252;ber die beabsich<lb break="no"/>tigten Projekte gef&#252;hrt und die Akten vorbereitet, resp. vidiert. Die Idee<lb/>
die ich bereits vor Monaten den Herren gesagt habe, dass ich n&#228;mlich<lb/>
nur konkrete Projekte subventionieren will, kann nicht restlos durchge<lb break="no"/>zogen werden, weil die Abteilungen nicht imstande waren, von den Subven<lb break="no"/>tionsempf&#228;ngern solche Projekte zu bekommen oder sich auch gar nicht schein<lb break="no"/>bar bem&#252;ht haben, ihnen auseinanderzusetzen, dass die Voraussetzung von Subven<lb/>
tionen eben sehr konkrete Projekte sind. Beim Fremdenverkehr funktioniert<lb/>
dies besser als beim Gewerbe-Sektor. Um das Geld nicht verfallen zu lassen,<lb/>
werde ich deshalb ausnahmsweise heuer noch einmal von meinem Grundsatz abwei<lb break="no"/>chen und vereinzelte allgemeine Subventionen aussch&#252;tten, ohne dass kon<lb break="no"/>krete Projekte damit eigentlich subventioniert werden. Auch hier wird sich<lb/>
Sekt.Chef <name type="person" ref="#per__97584">Jagoda</name> dieses System noch einmal im Einzelnen &#252;berlegen m&#252;ssen,<lb/>
um entsprechende Vorschl&#228;ge zu erstatten. Die Abteilungen selbst d&#252;rften<lb/>
in das bisherige Geleise so eingefahren sein, dass sie nur sehr sehr schwer<lb/>
auf eine neue Richtung gebracht werden k&#246;nnen. Sekt.Rat <name type="person" ref="#per__97722">Marhold</name> von der<lb/>
Budgetabteilung hat sofort diese neue Richtung aufgenommen, ich glaube, oder<lb/>
hoffe zumindestens, dass er von der Zweckm&#228;ssigkeit des neuen Systems<lb/>
&#252;berzeugt ist. Vielleicht aber ist auch unser neues System gar nicht<lb/>
so zielf&#252;hrend, dann h&#228;tte ich allerdings erwartet, dass die Abteilung oder<lb/>
irgendjemand vom Ministerb&#252;ro oder vom Haus vor allem mir gesagt h&#228;tte,<lb/>
man sollte doch eine bessere oder andere &#220;berlegung in Fragen der Subven<lb break="no"/>tion anstellen. solange derzeit der reine Zufall oder die Aktivit&#228;t von<lb/>
irgendeinem Manager in einem Verein ausschlaggebend ist, ob er eine<lb/>
Subvention bekommt oder nicht, halte ich dieses System f&#252;r vollkommen<lb/>
&#252;berholt und veraltet.</p>
         </div>
      </body>
      <back>
         <pb n="03_0939_01" facs="03_1970-12-21_0939-01.jpg"/>
         <div type="attachment" subtype="cabinetAgenda">
            <head>Tagesprogramm, 21.12.1970</head>
            <gap reason="sampling"/>
         </div>
      </back>
  </text>
</TEI>
