<TEI xmlns="http://www.tei-c.org/ns/1.0" xml:id="staribacher__19711123">
   <teiHeader>
      <fileDesc>
         <titleStmt>
            <title type="main">Dienstag, der 23. November 1971</title>
            <title type="sub">Tagebuch Josef Staribacher: Digitale Edition</title>
            <author>Josef Staribacher</author>
            <respStmt>
               <resp>Conversion to TEI</resp>
               <persName>Gustav Graf</persName>
            </respStmt>
            <respStmt>
               <resp>Digitisation, OCR correction and named entities tagging</resp>
               <persName>Thomas Tretzm&#252;ller</persName>
            </respStmt>
         </titleStmt>
         <publicationStmt>
            <publisher>Kreisky Archiv, Wien</publisher>
            <availability>
               <licence>CC BY-NC 4.0</licence>
            </availability>
         </publicationStmt>
         <sourceDesc>
            <msDesc>
               <msIdentifier>
                  <institution>Kreisky Archiv</institution>
                  <collection>Nachlass Josef Staribacher</collection>
                  <idno type="signature">Band08_1971-11-23</idno>
               </msIdentifier>
            </msDesc>
         </sourceDesc>
      </fileDesc>
      <profileDesc>
         <creation>
            <date when="1971-11-23">Dienstag, 23. November 1971</date>
         </creation>
      </profileDesc>
      <revisionDesc>
         <change type="creation" when="2018-09-11">exported as basic TEI from corrected tesseract output.</change>
         <change type="update" when="2020-06-25" who="acdh:ds">cleaned automatic tesseract-export by cleanExport.xsl script</change>
         <change type="update" when="2020-06-25" who="acdh:ds">moved first pb element out of attachment divs by cleanExport-patch2.xsl</change>
         <change type="update" when="2016-08-11" who="acdh:ds">find and note personalAgenda as a subtype cleanExport-patch.xsl</change>
         <change type="update" when="2016-08-19" who="acdh:ds">whitespace in paragraphs, lb and pb fixes by cleanExport-patch3.xsl</change>
      </revisionDesc>
   </teiHeader>
   <text>
      <body>
         <pb n="08-1377" facs="08_1971-11-23_1377.jpg"/>
         <div type="entry">
            <p xml:space="preserve">Dienstag, 23. November 1971<lb/>
</p>
            <p xml:space="preserve">Im Ministerrat berichtete <rs type="person" ref="#per__97668">Kreisky</rs>, dass die Gewerkschaft den<lb/>
ersten Entwurf &#252;ber die Pr&#252;fung des rechtskundigen Dienstes<lb/>
zugestimmt hatte, dagegen die jetzige Vorlage ablehnt. Details<lb/>
hatte er keine gesagt. Trotzdem hat er aber darauf bestanden, nach<lb break="no"/>dem es in seinen Ressortbereich f&#228;llt, dass die Vorlage &#8211; wie er sie<lb/>
jetzt vorgeschlagen hat &#8211; den Ministerrat passieren sollte. Ich<lb/>
weiss nicht, ob die anderen Minister informiert waren, ich jedenfalls<lb/>
war es nicht. Ich habe deshalb auch bei der Sektionsleitersitzung<lb/>
nichts erw&#228;hnt. <rs type="person" ref="#per__97915">Schipper</rs> hat dann im Bericht des Pr&#228;sidiums mitge<lb break="no"/>teilt, dass im BKA eine Besprechung stattfand, wo man die Schulung<lb/>
der Beamten f&#252;r den rechtskundigen Dienst und die Pr&#252;fung durch Sta<lb break="no"/>tistik und Managementausbildung und National&#246;konomie erg&#228;nzte. H&#228;tte<lb/>
ich z.B. dies fr&#252;her gewusst, dann w&#228;re es mir im Ministerrat leichter<lb/>
gewesen, denn dann h&#228;tte ich ja geahnt, um was es sich hier bei dem<lb/>
Einspruch der Gewerkschaft gehandelt hat. Dies ist wieder ein typisches<lb/>
Beispiel f&#252;r mich, wie die Verwaltung wahrscheinlich ohne dass<lb/>
die Minister zeitgerecht davon erfahren, auf Beamtenebene ihre<lb/>
Politik und ihre Richtlinien sich selbst geben.<lb/>
</p>
            <p xml:space="preserve">ANMERKUNG F&#220;R <rs type="person" ref="#per__98053">WANKE</rs>: Ein typisches Beispiel daf&#252;r, wie wir in Einzel<lb break="no"/>fragen noch danebenliegen. Wahrscheinlich aber ist es gar nicht anders<lb/>
m&#246;glich, diesen Zustand wirklich abzustellen, weil wir ihn arbeitsm&#228;s<lb break="no"/>sig nicht erfassen k&#246;nnen.<lb/>
</p>
            <p xml:space="preserve">Mit <rs type="person" ref="#per__97461">Fr&#252;hbauer</rs> und <rs type="person" ref="#per__97311">Androsch</rs> habe ich das Problem des n&#228;chstj&#228;hrigen Kon<lb break="no"/>gresses der Reiseb&#252;ros, welcher 500.000 S f&#252;r den Transport im Verkehrs<lb break="no"/>ministerium ben&#246;tigt, besprochen. <rs type="person" ref="#per__97311">Androsch</rs> meint, es w&#228;re nicht sehr<lb/>
gut, wenn man jetzt bereits, wo das Budget nicht einmal noch im Haus<lb/>
beschlossen ist, ein Budget&#252;berschreitungsgesetz in Erw&#228;gung zieht,<lb/>
damit der Verkehrsminister f&#252;r die Transportkosten aufkommen kann.<lb/>
<rs type="person" ref="#per__97311">Androsch</rs> hat es nicht abgelehnt, aber nat&#252;rlich auch keine Zusage<lb/>
gemacht, sondern meinte, es m&#252;sste halt jedes Ressort versuchen, mit<lb/>
seinen Ans&#228;tzen durchzukommen. <rs type="person" ref="#per__97461">Fr&#252;hbauer</rs> verh&#228;lt sich in dieser<lb/>
Frage sehr passiv. In Hinkunft sollten wir wirklich vorher ganz exakt<lb/>
kl&#228;ren, wo die Mittel herkommen, bevor man eine solche grosse Einladung<lb/>
ausspricht.<lb/>
</p>
            <p xml:space="preserve">ANMERKUNG F&#220;R <rs type="person" ref="#per__97543">HEINDL</rs>: Bitte in Hinkunft, wenn Fremdressorts davon be<lb break="no"/>troffen sind, wirklich die finanzielle Frage eindeutig vorher kl&#228;ren,<lb/>
indem man dem FM einen Akt vorschreibt und sich dann dort die notwendi<lb break="no"/>gen Mittel best&#228;tigen l&#228;sst.<lb/>
</p>
            <pb n="08-1378" facs="08_1971-11-23_1378.jpg"/>
            <p xml:space="preserve">Da Staatssekret&#228;r <rs type="person" ref="#per__97614">Karl</rs> Nachmittag den familienpolitischen Beirat hat,<lb/>
wollte sie kl&#228;ren, ob der Bundeskanzler wirklich so gegen jedwede<lb/>
Erh&#246;hung der Sch&#252;lertarife ist. Ich habe seit je den Standpunkt ver<lb break="no"/>treten, es ist ganz unm&#246;glich, hier keinerlei Erh&#246;hung vorzu<lb break="no"/>nehmen, sondern als Kompromiss hier immer wieder vorgeschlagen,<lb/>
es sollte die allgemeine Erh&#246;hung auch dann f&#252;r die Sch&#252;lertarife gel<lb break="no"/>ten. Dies w&#252;rde bei der Bahn an Stelle der 64 % eine 20 %-ige Erh&#246;hung<lb/>
bringen. Die Aussprache zwischen <rs type="person" ref="#per__97668">Kreisky</rs>, <rs type="person" ref="#per__97668">Kreisky</rs>, <rs type="person" ref="#per__97614">Karl</rs> und mir<lb/>
hat dann auch dieses Kompromiss ergeben. <rs type="person" ref="#per__97668">Kreisky</rs> hat <rs type="person" ref="#per__97614">Karl</rs> allerdings<lb/>
ersucht, sie soll &#252;berhaupt auf Detaildiskussionen sich im familien<lb break="no"/>politischen Beirat gar nicht einlassen.<lb/>
</p>
            <p xml:space="preserve">Im Rom hat mich der S&#252;dtiroler Abgeordnete <rs type="person" ref="#per__138868">Riz</rs> ersucht, ich m&#246;ge<lb/>
<rs type="person" ref="#per__97668">Kreisky</rs> bitten, dass er ihm eine Aussprache gew&#228;hrt, um die Idee<lb/>
<rs type="person" ref="#per__138868">Riz's</rs>, n&#228;mlich Wiedervereinigung der &#214;VP-Gruppe der S&#252;dtiroler Volks<lb break="no"/>partei mit der sozialdemokratischen Gruppe von <rs type="person" ref="#per__138870">Jenny</rs> herbeizuf&#252;hren.<lb/>
Ich teilte <rs type="person" ref="#per__97668">Kreisky</rs> diesen Wunsch mit und er erkl&#228;rte mit Recht,<lb/>
dass dazu gar keine Veranlassung besteht. Die S&#252;dtiroler Volkspartei<lb/>
hat sich jetzt noch mehr zerstritten, <rs type="person" ref="#per__138871">Dietl</rs> ist ausgeschieden, <rs type="person" ref="#per__133633">Magnago</rs><lb/>
und <rs type="person" ref="#per__138872">Brugger</rs> bek&#228;mpfen sich, der Zerfallsprozess ist also nicht mehr<lb/>
aufzuhalten. Wenn <rs type="person" ref="#per__138868">Riz</rs> sich an ihn wendet, so ist er gerne bereit,<lb/>
ihn zu empfangen.<lb/>
</p>
            <p xml:space="preserve">ANMERKUNG F&#220;R <rs type="person" ref="#per__97543">HEINDL</rs>: Ich weiss nicht, ob es zielf&#252;hrend ist, <rs type="person" ref="#per__138868">Riz</rs> von<lb/>
dieser Terminm&#246;glichkeit zu verst&#228;ndigen, oder ob man es dem Zufall<lb/>
&#252;berlassen sollte, wenn <rs type="person" ref="#per__138868">Riz</rs> einmal bei <rs type="person" ref="#per__97668">Kreisky</rs> anfr&#228;gt.<lb/>
<rs type="person" ref="#per__138868">Riz</rs> selbst sagt, <rs type="person" ref="#per__97632">Kirchschl&#228;ger</rs> ist ein ausgesprochen hinterfotziger Po<lb break="no"/>litiker.</p>
            <p xml:space="preserve">Die Fraktion des Arbeitnehmerfl&#252;gels im Wirtschafts- und Sozialbeirat<lb/>
hat zu einer Energiekonzeptaussprache eingeladen. Das seinerzeitige<lb/>
Konzept, welches zu Regierungsantritt <rs type="person" ref="#per__97668">Kreisky</rs> fertig war, war &#252;berholt<lb/>
und ist vor allem derzeit &#252;berhaupt nicht mehr zu gebracht. <rs type="person" ref="#per__111001">Peyerl</rs><lb/>
von der Sektion Energie im <rs type="person" ref="#per__97461">Fr&#252;hbauer</rs>-Ministerium hat dort den Vorsitz<lb/>
gef&#252;hrt. Ich war sehr erstaunt, als ich wirklich alle f&#252;hrenden Genossen<lb/>
der Energiewirtschaft bei dieser Energiesitzung antraf. <rs type="person" ref="#per__97570">Hrdlitschka</rs><lb/>
hat Begr&#252;ssungsworte gesprochen und auf die Bedeutung dieser Arbeits<lb break="no"/>gruppe hingewiesen und <rs type="person" ref="#per__97461">Fr&#252;hbauer</rs> hat dies wiederholt und ganz besonders<lb/>
<pb n="08-1379" facs="08_1971-11-23_1379.jpg"/>Beschl&#252;sse, die hier gefasst werden, dann auch f&#252;r alle bindend<lb/>
sein sollten. Ich glaube, er hat hier insbesondere die Gegnerschaft<lb/>
innerhalb der Elektrizit&#228;tsgruppen, die auch zwischen den Genossen<lb/>
herrscht, gemeint. Ich selbst wurde auch aufgefordert, habe aber nur<lb/>
erkl&#228;rt, dass ich mir vorstelle, wenn tats&#228;chlich die Energiewirtschaft<lb/>
in mein Ministerium kommt, ich sofort einen Energiebeirat auf brei<lb break="no"/>tester Basis interfraktionell unter Heranziehung der Interessen<lb break="no"/>vertretungen gr&#252;nden werde. Dieser Energiebeirat wird dann f&#252;r die<lb/>
einzelnen Sektoren Kohle, Gas, &#214;l, Strom entsprechende Vorschl&#228;ge<lb/>
auszuarbeiten haben. Wenn dann ein solches Konzept von den einzel<lb break="no"/>nen Arbeitsgruppen erstellt ist, werde ich ersuchen, &#252;ber den Energie<lb break="no"/>beirat ein gesamtes Energiekonzept vorzulegen. Wenn ich eine solche<lb/>
breite Basis als Grundlage nehme, dann kann ich hoffen, dass es<lb/>
von der Opposition nicht allzu starken Angriffen ausgesetzt ist.<lb/>
Ich mache auf gar keinen Fall den Fehler, wenn die &#214;VP bei der Er<lb break="no"/>stellung ihres Energiekonzeptes gemacht hat und mache aber auch ander<lb break="no"/>erseits nicht den Fehler, dass ich von vornherein mit einem beschlos<lb break="no"/>senen Konzept in den Beirat resp. in die Verhandlungen mit den an<lb break="no"/>deren Interessenvertretungen eintrete. Trotzdem halte ich die Arbeit<lb/>
f&#252;r sehr sinnvoll und zielf&#252;hrend, erkl&#228;rte ich, obwohl ich<lb/>
davon gar nicht &#252;berzeugt bin, wenn die fraktionell jetzt<lb/>
tagende Arbeitsgruppe versucht, jetzt eine Vorarbeit f&#252;r dieses<lb/>
grosse Konzept zu leisten. Ich bin &#252;berzeugt, dass die einzelnen<lb/>
Gruppen und Interessenten, die an diesem Tisch beisammensitzen,<lb/>
nur &#228;usserst m&#252;hselig, wenn es sich nicht um Lehrformeln handelt,<lb/>
auf eine Linie gebracht werden k&#246;nnen. Die Anfrage <rs type="person" ref="#per__97453">Fremuths</rs>, ob die<lb/>
dirigistischen Ans&#228;tze, die wir vor zwei Jahren noch erstellten,<lb/>
noch heute G&#252;ltigkeit haben, hat bereits dieses Dilemma gezeigt.<lb/>
Da die Minister von <rs type="person" ref="#per__97453">Fremuth</rs> gefragt wurden, <rs type="person" ref="#per__97461">Fr&#252;hbauer</rs> sich aber<lb/>
nicht &#228;usserte, erkl&#228;rte ich unumwunden, wenn es in meinem Ressort<lb/>
ist, dann kann ich nur sagen, dass ich mit der Handelskammer und<lb/>
den anderen Interessensvertretungen ein Konzept w&#252;rde versuchen<lb/>
zu erstellen, daher k&#246;nnte ich jetzt noch nicht endg&#252;ltig sagen,<lb/>
wie weit dirigistische Massnahmen m&#246;glich w&#228;ren. Ich lehnte aber ab<lb/>
wenn man mir zumuten w&#252;rde, z.B. eine weitere Dezentralisierung der<lb/>
Elektrizit&#228;tsproduktion auf der einen Seite, auf der anderen Seite<lb/>
aber das so vern&#252;nftige Konzept eine einzige f&#252;r ganz &#214;sterreich<lb/>
zust&#228;ndige Elektrizit&#228;tsgesellschaft. An der Frage <rs type="person" ref="#per__97453">Fremuths</rs> ent<lb break="no"/><pb n="08-1380" facs="08_1971-11-23_1380.jpg"/>z&#252;ndete auch sofort die Diskussion, weil einzelne Landesgesell<lb break="no"/>schaften z.B. die KELAG sofort jedweden dirigistischen Einfluss<lb/>
ablehnten. Min.Rat <rs type="person" ref="#per__111001">Peyerl</rs> vom VM, der hofft, Leiter der E-Sektion<lb/>
zu werden, als Vorsitzender hat hoffentlich auch die Schwierig<lb break="no"/>keiten erkannt. Falls er tats&#228;chlich aus dieser Arbeitsgruppe<lb/>
ein Konzept erstellen lassen k&#246;nnte, oder selbst erstellt, wel<lb break="no"/>ches einigermassen Hand und Fuss hat und nicht als Lehrformeln<lb/>
besteht, w&#252;rde ich sagen, h&#228;tte er sich wirklich f&#252;r eine leitende<lb/>
Stelle ausgezeichnet. Ich f&#252;rchte nur, dass ihm dies sicher nicht<lb/>
gelingen wird.<lb/>
</p>
            <p xml:space="preserve">Bei der Besprechung im Haus mit den deutschen Vertretern &#252;ber<lb/>
den grenz&#252;berschreitenden G&#252;terverkehr auf der Strasse, gelang<lb/>
es, nachdem ich die W&#252;nsche der deutschen Delegation beim<lb/>
Antrittsbesuch mir angeh&#246;rt hatte, einen Kompromiss zu finden.<lb/>
Wir wollten eine Erh&#246;hung um 100 rote Karten, die Deutschen wollten,<lb/>
nachdem das Verh&#228;ltnis schon 3:1 zu unseren Gunsten<lb/>
liegt, in der tats&#228;chlichen Ausn&#252;tzung nur 50 Karten geben. Es<lb/>
gelang dann ein Kompromiss von 75, wobei insbesondere die Transit<lb break="no"/>w&#252;nsche der Deutschen &#8211; ohne dass das Wort Transit vorkommt &#8211;<lb/>
erledigt werden konnte. Es werden von den 75 40 Karten ausgegeben,<lb/>
die nicht f&#252;r den Loco-Verkehr bestimmt sind. Von den derzeit<lb/>
670 Karten, die die BRD hat, werden 450 f&#252;r den Italienverkehr<lb/>
verwendet. Im Italienkontingent &#214;sterreichs sind 80 % Transitkarten.<lb/>
Die Deutschen wollen in Hinkunft, da der <rs type="person" ref="#per__137155">Leber</rs>-Pfennig mit 1.1.<lb/>
1972 wegf&#228;llt, die Kraftfahrzeugsteuer wesentlich erh&#246;hen. W&#228;hrend<lb/>
jetzt linear von 1.000 bis <choice><choice><sic>tausend</sic><corr>?</corr></choice></choice> Kilogramm 1.50 DM bezahlt wer<lb break="no"/>den, soll dann ab 12 t in Hinkunft eine progressive Staffel bis<lb/>
zu 10 DM eingef&#252;hrt werden. Durch diese starke Belastung des<lb/>
deutsche Kraftverkehrs w&#252;nscht die deutsche Delegation, dass<lb/>
in Hinkunft eine Revision des steuerlichen Abkommens aus dem<lb/>
Jahr 1969 mit &#214;sterreich verhandelt wird. Der Wunsch wird dem<lb/>
Finanzministerium mitgeteilt werden. Ich dachte zuerst, dass hier<lb/>
das Verkehrsministerium gr&#246;ssere Schwierigkeiten machen wird und war<lb/>
sehr freudig &#252;berrascht, dass der Beamte erkl&#228;rte, er k&#246;nnte hier<lb/>
ohne R&#252;cksprache mit seinem Minister zustimmen. Der Leiter der<lb/>
deutschen Delegation Pr&#228;s. <rs type="person" ref="#per__138874">Rautenberger</rs> hat sich auch bei mir er<lb break="no"/>kundigt, ob tats&#228;chlich <rs type="person" ref="#per__134300">Metzner</rs> bei uns bleibt, auch wenn die<lb/>
Strassensektion nach dem grossen Kompetenzgesetz ins Verkehrs<lb break="no"/><pb n="08-1381" facs="08_1971-11-23_1381.jpg"/>ministerium kommt. Ich erkl&#228;rte vor <rs type="person" ref="#per__134300">Metzner</rs>, dass dies in seiner<lb/>
Entscheidung liegt, ich aber schon hoffe, dass er bei uns bleibt,<lb/>
weil er ein &#228;usserst t&#252;chtiger Beamter ist.<lb/>
</p>
            <p xml:space="preserve">Telefonisch verst&#228;ndigte ich Bundesrat <rs type="person" ref="#per__97375">Brugger</rs>, dass ich die<lb/>
Absicht habe, nach Br&#252;ssel zu fahren, um die innerpolitischen An<lb break="no"/>griffe der &#214;VP zu entgegnen. <rs type="person" ref="#per__97375">Brugger</rs> meinte, dass w&#228;re eine voll<lb break="no"/>kommen sinnlose Reise, was ich sofort best&#228;tigte, und er gedenkt<lb/>
nicht, die Delegation nach Br&#252;ssel zu begleiten. Er hat aber die<lb/>
innenpolitischen Gr&#252;nde verstanden und hat gegen eine Reise von<lb/>
mir &#252;berhaupt nichts einzuwenden. <rs type="person" ref="#per__97375">Brugger</rs> wird Ende April seinen<lb/>
Vortrag bei der schweizerisch-&#246;stereichischen Handelskammer in<lb/>
Wien halten und anschliessend daran den offiziellen Besuch auf<lb/>
Grund der Einladung <rs type="person" ref="#per__97749">Mitterers</rs> bereits an seinen Vorg&#228;nger ausge<lb break="no"/>sprochen wurde, von <rs type="person" ref="#per__97749">Mitterer</rs> abstatten.<lb/>
</p>
            <p xml:space="preserve">Bei der Budgetbesprechung im Hause habe ich von <rs type="person" ref="#per__97915">Schipper</rs> eine<lb/>
Aufstellung bekommen, wo wir bereits mit Ende Oktober unsere<lb/>
500.000 S Repr&#228;sentationsausgaben ausgegeben haben. In dieser<lb/>
Aufstellung erscheint zu fast 90 % immer das Ministerb&#252;ro als<lb/>
auftraggebende Stelle auf. Wenn der Rechnungshof dies einmal pr&#252;fen<lb/>
wird, werden wir sicherlich eine grosse Beanstandung haben. Mir<lb/>
f&#228;llt auch auf, dass mich niemand im Haus aufmerksam macht, ob ich<lb/>
nicht die Einladungen von den Ministern, die offiziell zu uns<lb/>
kommen, im Ministerrat genehmigen lassen m&#252;sste. Die anderen Mini<lb break="no"/>ster haben bis jetzt immer jedwede Einladung dort vorgebracht und<lb/>
sind durch einen Ministerrat gedeckt.<lb/>
</p>
            <p xml:space="preserve">ANMERKUNG F&#220;R <rs type="person" ref="#per__97543">HEINDL</rs>: Wenn dies notwendig sein sollte, m&#252;ssten wir<lb/>
aktm&#228;ssig irgendwie festhalten, dass die meisten Einladungen ja<lb/>
noch von meinem Amtsvorg&#228;nger stammen und es sich daher nur um ei<lb break="no"/>ne Verpflichtungserf&#252;llung handelt. Wenn allerdings jetzt erst der<lb/>
Akt angelegt werden wird, bedeutet dies, dass der Rechnungshof so<lb break="no"/>wohl auf die Ausgaben durch das Ministerb&#252;ro als auch auf die<lb/>
nichtbest&#228;tigten Einladungen aufmerksam wird und entsprechend bean<lb break="no"/>standen wird. Insbesondere habe ich mich &#252;ber die hohen Ausgaben<lb/>
f&#252;r die ununterbrochenen Essen, die wir gegeben haben, eine Unzahl<lb/>
von Beamten teilnimmt und die ich pers&#246;nlich so hasse, sehr ge&#228;r<lb break="no"/>gert.</p>
            <pb n="08-1382" facs="08_1971-11-23_1382.jpg"/>
            <p xml:space="preserve">Bei den Budgetvorbesprechungen im Haus stellte sich auch<lb/>
heraus, dass die Fremdenverkehrsmillionen gar nicht f&#252;r<lb/>
die Zinsenzusch&#252;sse verwendet werden k&#246;nnen. Wir m&#252;ssen<lb/>
deshalb von der B&#252;rges &#8211; Gewerbestrukturverbesserungsakte zur&#252;ck<lb break="no"/>nehmen, damit nicht diese Gelder verfallen. Sekt.Rat <rs type="person" ref="#per__97722">Marhold</rs><lb/>
behauptet auch, es m&#252;sste m&#246;glich sein, dass die B&#252;rges gar<lb/>
nicht f&#252;r die Gewerbestrukturverbesserung 45 Mill. Vorgriffe<lb/>
f&#252;r die n&#228;chsten Jahre ben&#246;tigt, um die &#220;berh&#228;nge f&#252;r die Normal<lb break="no"/>f&#228;lle wegzubringen. Ich glaube ihm allerdings in diesem Punkt<lb/>
nicht, denn ich habe ihm vor etlichen Monaten dieses Problem<lb/>
auch ziffernm&#228;ssig er&#246;rtert und damals meinte er nur, es m&#252;sste<lb/>
Wege geben, und er w&#252;rde mit der Abteilung dar&#252;ber sprechen. Einen<lb/>
konkreten Vorschlag habe ich bis jetzt nicht bekommen und ich<lb/>
glaube auch, dass er hier mehr verspricht, als er imstande w&#228;re, zu<lb/>
halten. Auf alle F&#228;lle haben wir noch immer kein wirkliches Kon<lb break="no"/>zept, wie wir einen &#220;berblick &#252;ber die F&#246;rderungsmittel bei uns<lb/>
im Haus oder von der B&#252;rges verlangen k&#246;nnen. Er wird h&#246;chste Zeit,<lb/>
dass sich <rs type="person" ref="#per__97584">Jagoda</rs>, der nat&#252;rlich mit der Gewerbeordnung sehr<lb/>
&#252;berlastet ist, mit der Zeit wird auch dieser F&#246;rderungsausgaben<lb/>
annehmen kann. <rs type="person" ref="#per__98100">Wohlgemuth</rs> ist dazu nicht f&#228;hig. Wenn ich mir<lb/>
vorstelle, dass man <rs type="person" ref="#per__98100">Wohlgemuth</rs> noch zum Sektionschef h&#228;tte machen<lb/>
wollen, der imstande gewesen w&#228;re, in der Gewerbeordnung genau<lb break="no"/>so einen heillosen Wirbel dann zusammenzubringen, wie bei seinen<lb/>
F&#246;rderungsausgaben, so kann ich nur von Gl&#252;ck reden, dass wir<lb/>
dies verhindert haben. <rs type="person" ref="#per__97915">Schipper</rs> h&#228;tte mir das n&#228;mlich glatt<lb/>
zugemutet, nur um keine Schwierigkeiten zu haben. Als Trost<lb break="no"/>pflaster wollten wir ja <rs type="person" ref="#per__98100">Wohlgemuth</rs> in der Pension den Titel<lb/>
Sektionschef verleihen und dies wird aber von <rs type="person" ref="#per__135724">Markovics</rs>, mit<lb/>
dem ich im BKA pers&#246;nlich sogar gesprochen<add>[habe,]</add> abgelehnt. Die Be<lb break="no"/>stellung w&#252;rde gegen alle Richtlinien und bisherigen Entscheidungen<lb/>
verstossen. Ich habe <rs type="person" ref="#per__98100">Wohlgemuth</rs>, der gestern seinen 65. Geburtsgag<lb/>
feierte, gratuliert und ihm davon Mitteilung gemacht, ich h&#228;tte<lb/>
pers&#246;nlich noch einmal mit <rs type="person" ref="#per__135724">Markovics</rs> &#252;ber die Frage<lb/>
gesprochen, leider aber eine negative Antwort zu erwarten ist.<lb/>
</p>
            <p xml:space="preserve"><rs type="person" ref="#per__97915">Schipper</rs> hat am Vortag ersucht, wir m&#252;ssten mit <rs type="person" ref="#per__98012">Thaler</rs> die Frage<lb/>
des Vizepr&#228;sidenten besprechen und er selbst sei, da <rs type="person" ref="#per__98012">Thaler</rs> <rs type="person" ref="#per__97688">Leberl</rs><lb/>
vorschl&#228;gt, mehr oder minder auch f&#252;r diesen Vorschlag, obwohl<lb/>
<pb n="08-1383" facs="08_1971-11-23_1383.jpg"/>er mitteilte, dass <rs type="person" ref="#per__97918">Schmeiser</rs> von den Abteilungsleitern der<lb/>
technischen Abteilungen mit 11:1 in geheimer Wahl gew&#228;hlt wurde.<lb/>
Mein Argument, dass doch nicht die einzelnen Abteilungsleiter<lb/>
ihren Vorgesetzten w&#228;hlen k&#246;nnen, hat <rs type="person" ref="#per__97915">Schipper</rs> sofort als richtig<lb/>
bezeichnet und gemeint, letzten Endes m&#252;sste man sich auf<lb/>
<rs type="person" ref="#per__98012">Thalers</rs> Vorschlag st&#252;tzen. Zu meiner gr&#246;ssten Verwunderung hat<lb/>
er heute bei einer Aussprache mit <rs type="person" ref="#per__98012">Thaler</rs> versucht <rs type="person" ref="#per__97918">Schmeiser</rs><lb/>
unbedingt als den Nachfolger zu pr&#228;sentieren. Er sei der &#228;ltere,<lb/>
sei l&#228;nger im Patentamt, sei ausserdem bei allen beliebt und w&#252;rde<lb/>
das ruhige Klima dort nicht st&#246;ren und im Interesse des Arbeits<lb break="no"/>klimas sollte man unbedingt <rs type="person" ref="#per__97918">Schmeiser</rs> als Vizepr&#228;sidenten ein<lb break="no"/>setzen. Hier haben wir einen grossen Fehler gemacht, dass wir nicht<lb/>
unmittelbar, nachdem <rs type="person" ref="#per__98012">Thaler</rs> den Vorschlag <rs type="person" ref="#per__97688">Leberl</rs> gebracht hatte,<lb/>
eine Entscheidung getroffen haben. Ich erkl&#228;rte neuerdings, dass<lb/>
ich keinen Zweier- oder Dreiervorschlag m&#246;chte, sondern dass<lb/>
f&#252;r mich nur in Frage kommt, dass wir den besten Mann, der<lb/>
fachlich geeignet ist, als Vizepr&#228;sidenten einsetzen sollen.<lb/>
<rs type="person" ref="#per__98012">Thaler</rs> beharrte darauf, dass <rs type="person" ref="#per__97688">Leberl</rs> der T&#252;chtigere ist, auch<lb/>
dann wenn er von den einzelnen jetzt vielleicht bevor die Be<lb break="no"/>stellung erfolgt, als Vorgesetzter nur sehr ungern gesehen wird.<lb/>
Im Akt von <rs type="person" ref="#per__98012">Thaler</rs> steht auch drinnen, dass <rs type="person" ref="#per__97918">Schmeiser</rs> bei einer<lb/>
Abstimmung von &#214;AAB-lern als richtiger Nachfolger bezeichnet<lb/>
wurde. <rs type="person" ref="#per__97915">Schipper</rs> meinte aber, beide seien nicht beim &#214;AAB und<lb/>
diese Bemerkung h&#228;tte &#252;berhaupt im Akt nichts verloren. Ich<lb/>
stimmte dieser Auffassung zu, <rs type="person" ref="#per__98012">Thaler</rs> erkl&#228;rte nur, er h&#228;tte<lb/>
dies auf ausdr&#252;cklichen Wunsch von <rs type="person" ref="#per__97918">Schmeiser</rs> hineinschreiben<lb/>
m&#252;ssen. <rs type="person" ref="#per__97915">Schipper</rs> hat allerdings, als er gesehen hat, dass <rs type="person" ref="#per__98012">Thaler</rs><lb/>
von seinem Vorschlag nicht abgeht und ich bereit bin, <rs type="person" ref="#per__98012">Thaler</rs> in<lb/>
dieser Frage zu unterst&#252;tzen, sofort mehr oder minder kapituliert.<lb/>
</p>
            <p xml:space="preserve"><choice><choice><sic>&#214;sterreichischer</sic><corr>Der &#214;sterreicher???</corr></choice></choice> <rs type="person" ref="#per__138892">Ferstl</rs> hat sondiert, ob wir eine westliche Kapital<lb break="no"/>gruppe, welche Hotels in London und M&#252;nchen errichtet, mit den<lb/>
Fluggesellschaften gemeinsam auch in Wien eine M&#246;glichkeit be<lb break="no"/>steht. Ihre Marktforschung hat ergeben, dass ein Bedarf, was wir<lb/>
allerdings sowieso wissen, vorhanden ist. Er will deshalb jetzt<lb/>
mit der AUA gemeinsam und mit einigen Versicherungsgesellschaften<lb/>
ein 400-Betten-Hotel errichten. Pro Bett rechnet er 20.000 $,<lb/>
sodass sich dieses Hotel auf ca. 200 Mill. S stellen w&#252;rde. 60 %<lb/>
<pb n="08-1384" facs="08_1971-11-23_1384.jpg"/>davon m&#252;sste durch ERP-Hilfe und Hypothekarkredit aufgebracht<lb/>
werden und die restlichen 80 % zwischen den einzelnen Kapital<lb break="no"/>gruppen aufgeteilt werden. Sie selbst w&#252;rden 12,5 Mill. S dazu<lb/>
beitragen. Das Hotel w&#252;rde dann von ihnen gemietet werden, das<lb/>
System ist &#228;hnlich dem Hilton- resp. dem Intercontinental-System.<lb/>
Nur sollen die Preise ca. 30 % unter den Preisen der Luxushotels<lb/>
liegen. Dieser Hoteltyp w&#252;rde also keine Konferenzr&#228;ume und<lb/>
grosse Speises&#228;le usw. umfassen, die Ausstattung w&#252;rde zwar<lb/>
A 1 sein, doch w&#252;rden die Verpflegungsm&#246;glichkeiten nur in einer<lb/>
Snack-Bar oder Cafeteria bestehen. Ich versicherte <rs type="person" ref="#per__138892">Ferstl</rs>, dass<lb/>
wir an einem solchen Hotel ebenfalls sehr interessiert sind,<lb/>
weil gerade die A-1-Qualit&#228;t bei uns noch Mangelware ist. Trotz<lb/>
der zu erwartenden Neubauten wird es auch so bleiben.<lb/>
</p>
            <p xml:space="preserve">Regisseur <rs type="person" ref="#per__97314">Antel</rs> hofft, dass er jetzt den amerikanischen Spielfilm<lb/>
Produktion, die Prof. <rs type="person" ref="#per__137925">Hacker</rs> mir am Semmering bereits angedeutet<lb/>
hat, tats&#228;chlich nach Wien bringen kann. Die amerikanische Kapital<lb break="no"/>gruppe w&#252;rde 2 Mill. $ zur Verf&#252;gung stellen und erwartet<lb/>
nur in &#214;sterreich entsprechende Sachleistung durch Bereitstel<lb break="no"/>lung von Ateliers usw. Wenn <rs type="person" ref="#per__97314">Antel</rs> dies tats&#228;chlich gl&#252;ckt, dann<lb/>
hat er bei mir bewiesen, dass er imstande ist, eine Produktion<lb/>
aufzuziehen, was z.B. <rs type="person" ref="#per__97401">D&#252;rer</rs> von der Wien-Film nicht imstande<lb/>
war.<lb/>
</p>
            <p xml:space="preserve">Mit Dr. <rs type="person" ref="#per__97358">Bock</rs> und seiner Begleitung hatte ich ein Interview<lb/>
f&#252;r eine Rundfunksendung &#252;ber die Preise. Da mehrere gefragt<lb/>
werden und dann die ganze Diskussion zusammengeschnitten wird,<lb/>
kann man nat&#252;rlich von vornherein nie wissen, was ausgestrahlt<lb/>
werden wird. <rs type="person" ref="#per__97668">Kreisky</rs> hat sich einmal &#252;ber eine solche Sendung<lb/>
sehr aufgeregt und ist deshalb nicht mehr bereit, mit <rs type="person" ref="#per__97358">Bock</rs><lb/>
&#252;berhaupt eine Sendung zu machen. Eine Bemerkung von <rs type="person" ref="#per__97646">Koppe</rs>, dass<lb/>
wir ja nicht wissen, wie dann der Schnitt aussehen wird, hat<lb/>
deshalb ihn sofort veranlasst, sarkastisch zu bemerken, dass<lb/>
selbstverst&#228;ndlich alles manipuliert wird werden. Derzeit<lb/>
glaube ich auch leben wir nicht zuletzt auch deshalb in der<lb/>
&#246;ffentlichen Meinung so gut, weil wir die Journalisten, den<lb/>
Rundfunk und das Fernsehen ganz normal behandeln und mit ihnen<lb/>
noch keinen Streit gehabt haben. Da andere leider einen Streit<lb/>
haben oder die Massenmedien vollkommen negieren, kriegen wir<lb/>
immer eine gute Presse und verh&#228;ltnism&#228;ssig kommen auch im<lb/>
<pb n="08-1385" facs="08_1971-11-23_1385.jpg"/>Rundfunk und Fernsehen gut weg. Hier gilt derselbe Grundsatz,<lb/>
den ich bereits beim r&#246;mischen Besuch gesagt habe, wenn man mit<lb/>
jemandem gut ist, dann kann einer einen nicht so schlecht be<lb break="no"/>handelt, als wenn man mit jemandem im Streit liegt.<lb/>
</p>
            <p xml:space="preserve">Mit einem deutschen Redakteur, die Zeitung weiss ich nicht,<lb/>
weil sie mir auch nicht aufgeschrieben wurde, Dr. <rs type="person" ref="#per__138896">Eyck</rs>, hatte<lb/>
ich ebenfalls ein Interview &#252;ber Wirtschaftsprobleme und Beziehungen<lb/>
EWG-&#214;sterreich. Er kam in Begleitung eines &#214;sterreichers,<lb/>
dessen Namen ich auch nicht kannte.<lb/>
</p>
            <p xml:space="preserve">ANMERKUNG F&#220;R <rs type="person" ref="#per__97646">KOPPE</rs> UND <rs type="person" ref="#per__97543">HEINDL</rs>: Ich bitte in Hinkunft mir nicht<lb/>
nur einen Termin zu vermitteln, sondern wirklich auch aufzuschrei<lb break="no"/>ben, wer aller dazukommt. Ausserdem m&#246;chte ich einen kurzen Hin<lb break="no"/>weis, f&#252;r welche Zeitung hier dieses Interview abgegeben werden<lb/>
soll. Ich sehe vollkommen ein, dass ihr nicht bei allen anwesend<lb/>
sein k&#246;nnt, doch m&#246;chte ich mich nicht immer so vorsichtig erst<lb/>
vortasten m&#252;ssen, bis ich weiss, um was es sich eigentlich handelt<lb/>
und mit wem ich es zu tun habe.<lb/>
</p>
            <p xml:space="preserve">Bei der Sektionsleitersitzung im dritten Bezirk kam nat&#252;rlich wieder<lb/>
das Preisproblem zur Sprache. <rs type="person" ref="#per__97646">Koppe</rs> hat gestern bei den soz.<lb/>
Frauen ein diesbez&#252;gliches Referat gehalten und ich bin nachdem er<lb/>
schon weg war, auch hingekommen, um den Frauen den politischen<lb/>
Background f&#252;r dieses Problem zu erz&#228;hlen. Vielleicht, weil<lb/>
ich dort weniger Zeit hatte, hat die Diskussion nicht so harte<lb/>
Formen angenommen, wie bei der Sektionsleitersitzung. Ich<lb/>
bin sehr froh, dass wir &#252;ber dieses Problem so freim&#252;tig diskutieren,<lb/>
aber ich glaube wirklich, dass die Preiserh&#246;hungen die wichtig<lb break="no"/>ste und schwierigste Frage f&#252;r unsere Vertrauenspersonen und<lb/>
Funktion&#228;re ist. Der Druck, dem sie in den Betrieben ausgesetzt<lb/>
sind, muss ungeheuer sein. Sie verlangen von mir Argumente und<lb/>
ich kann ihnen watscheneinfache Erkl&#228;rungen leider nicht geben.<lb/>
Eine unbefriedigende Situation.<lb/>
</p>
            <p xml:space="preserve"/>
         </div>
      </body>
      <back>
         <pb n="08_1376_01" facs="08_1971-11-23_1376-01.jpg"/>
         <div type="attachment" subtype="cabinetAgenda">
            <head>Tagesprogramm, 23.11.1971</head>
         </div>
         <pb n="08_1376_02" facs="08_1971-11-23_1376-02.jpg"/>
         <div type="attachment" subtype="cabinetAgenda">
            <head>hs. Notizen (Tagesprogramm R&#252;ckseite)</head>
         </div>
         <pb n="08_1385_01" facs="08_1971-11-23_1385-01.jpg"/>
         <pb n="08_1385_02" facs="08_1971-11-23_1385-02.jpg"/>
         <div type="attachment" subtype="cabinetAgenda">
            <head>Tagesordnung 4. Ministerratssitzung, 23.11.1971</head>
            <gap reason="sampling"/>
            <pb n="08_1385_03" facs="08_1971-11-23_1385-03.jpg"/>
         </div>
         <pb n="08_1385_04" facs="08_1971-11-23_1385-04.jpg"/>
         <div type="attachment" subtype="other">
            <head>hs. Notizen (TO Ministerratssitzung R&#252;ckseite)</head>
         </div>
         <pb n="08_1385_05" facs="08_1971-11-23_1385-05.jpg"/>
         <pb n="08_1385_06" facs="08_1971-11-23_1385-06.jpg"/>
         <div type="attachment" subtype="other">
            <head>SL-Besprechung 23.11.1971</head>
            <gap reason="sampling"/>
            <pb n="08_1385_07" facs="08_1971-11-23_1385-07.jpg"/>
         </div>
         <pb n="08_1385_08" facs="08_1971-11-23_1385-08.jpg"/>
         <div type="attachment" subtype="other">
            <head>Notiz f. Herrn BM betr. Patentdokumentationszentrum</head>
         </div>
         <pb n="08_1385_09" facs="08_1971-11-23_1385-09.jpg"/>
         <div type="attachment" subtype="other">
            <head>Vorschlag Meisl f. TO SL-Besprechung 23.11.1971</head>
         </div>
      </back>
   </text>
</TEI>
