<?xml version='1.0' encoding='UTF-8'?>
<TEI xmlns="http://www.tei-c.org/ns/1.0" xml:id="staribacher__19710310" prev="staribacher__19791110.xml" next="staribacher__19800609.xml">
   <teiHeader>
      <fileDesc>
         <titleStmt>
            <title type="main">Mittwoch, der 10. März 1971</title>
            <title type="sub">Tagebuch Josef Staribacher: Digitale Edition</title>
            <author>Josef Staribacher</author>
            <respStmt>
               <resp>Conversion to TEI</resp>
               <persName>Gustav Graf</persName>
            </respStmt>
            <respStmt>
               <resp>Digitisation, OCR correction and named entities tagging</resp>
               <persName>Thomas Tretzmüller</persName>
            </respStmt>
         </titleStmt>
         <publicationStmt>
            <publisher>Kreisky Archiv, Wien</publisher>
            <availability>
               <licence>CC BY-NC 4.0</licence>
            </availability>
         </publicationStmt>
         <sourceDesc>
            <msDesc>
               <msIdentifier>
                  <institution>Kreisky Archiv</institution>
                  <collection>Nachlass Josef Staribacher</collection>
                  <idno type="signature">Band05_1971-03-10</idno>
               </msIdentifier>
            </msDesc>
         </sourceDesc>
      </fileDesc>
      <profileDesc>
         <creation>
            <date when="1971-03-10">Mittwoch, 10. März 1971</date>
         </creation>
      </profileDesc>
      <revisionDesc>
         <change type="creation" when="2018-08-06">exported as basic TEI from corrected tesseract output.</change>
         <change type="update" when="2020-06-25" who="acdh:ds">cleaned automatic tesseract-export by cleanExport.xsl script</change>
         <change type="update" when="2020-06-25" who="acdh:ds">moved first pb element out of attachment divs by cleanExport-patch2.xsl</change>
         <change type="update" when="2016-08-11" who="acdh:ds">find and note personalAgenda as a subtype cleanExport-patch.xsl</change>
         <change type="update" when="2016-08-19" who="acdh:ds">whitespace in paragraphs, lb and pb fixes by cleanExport-patch3.xsl</change>
      </revisionDesc>
   </teiHeader>
   <text>
      <body>
         <pb n="05-0312" facs="https://iiif.acdh-dev.oeaw.ac.at/iiif/images/staribacher/Band05/05_1971-03-10_0312.jp2/full/pct:100/0/default.jpg"/>
         <div type="entry">
            <p xml:space="preserve" xml:id="Band05_1971-03-10_01">Mittwoch, 10. März 1971<lb/>
</p>
            <p xml:space="preserve" xml:id="Band05_1971-03-10_02">In der Klubsitzung berichtete <rs type="person" ref="#per__97818">Pittermann</rs>, dass es nicht möglich war,<lb/>
zwischen der Herbstsession und der Frühjahrssession einige Unter<lb break="no"/>ausschüsse permanent zu erklären. Nur die Untesuchungsausschüsse,<lb/>
der eine für den Flugzeugankauf und der andere für die Ausschrei<lb break="no"/>bung des UNIDO-Projektes wurde permanent erklärt. Die ÖVP lehnte<lb/>
es ab, den Unterausschuss des Justizausschusses über die Strafrechts<lb break="no"/>reform als auch den Wunsch von Frau Wissenschaftsminister über<lb/>
die Unterrichtsfragen während der sessionsfreien Zeit arbeiten zu<lb/>
lassen. Ich hatte mich erst gar nicht bemüht, den Unterausschuss<lb/>
für das Kraftfahrgesetz ebenfalls als permanent erklären zu lassen.<lb/>
Ich machte <rs type="person" ref="#per__97558">Hobl</rs> aber darauf aufmerksam, dass wir doch schauen<lb/>
müssten, in der Frühjahrssession über die Runde zu kommen. Er<lb/>
ist überzeugt, dass dies möglich ist. Er sieht den Grund der langen<lb/>
bisherigen Verhandlungen darin, weil jetzt noch das Ministerium<lb/>
zur Regierungsvorlage so viele ergänzende Vorschläge ausgearbeitet<lb/>
hat. Er glaubt also keinesfalls, dass die langend Diskussionsbeiträge<lb/>
die hauptsächlich er liefert, der Grund dieses langsamen Fortschrei<lb break="no"/>tens der Verhandlungen ist.<lb/>
</p>
            <p xml:space="preserve" xml:id="Band05_1971-03-10_03"><rs type="person" ref="#per__97668">Kreisky</rs> berichtete wieder über die Rundfunkangelegenheit. Er stellte<lb/>
fest, dass <rs type="person" ref="#per__126223">Tull</rs> nicht der offizielle Vertreter der Sozialistischen Partei<lb/>
bei der Bewerbung um den Generalindentantenposten gewesen ist, son<lb break="no"/>dern <rs type="person" ref="#per__126223">Tull</rs> sich selbst nur angetragen hat, ohne dass ein Fraktionsbe<lb break="no"/>schluss zur Unterstützung zustande gekommen ist, ja nicht einmal ver<lb break="no"/>sucht wurde. <rs type="person" ref="#per__134812">Kranzlmayr</rs>, der Vorsitzende des Aufsichtsrates des ORF,<lb/>
hat nach Mitteilung <rs type="person" ref="#per__97668">Kreiskys</rs> zwei Unwahrheiten im Aufsichtsrat gesagt:<lb/>
Er meinte, dass <rs type="person" ref="#per__97668">Kreisky</rs> akzeptiert hat seine Vorgangsweise, obwohl<lb/>
<rs type="person" ref="#per__97668">Kreisky</rs> ihm mitgeteilt hat, nur bis die Entscheidung über die Rechts<lb break="no"/>auffassung – eine gegensätzliche zwischen <rs type="person" ref="#per__134812">Kranzlmayr</rs> und <rs type="person" ref="#per__97668">Kreisky</rs><lb/>
würde er die Rechtspraxis des ORF akzeptieren. Jetzt seien alle Gutach<lb break="no"/>ten zugunsten <rs type="person" ref="#per__97668">Kreiskys</rs> Auffassung ausgefallen. Zweitens hätte <rs type="person" ref="#per__134812">Kranzl<lb break="no"/>mayr</rs> die Behauptung aufgestellt, dass ein Prüfbericht, welcher die<lb/>
Wirtschaftlichkeit und Sparsamkeit der Verwaltung überprüft sollte,<lb/>
erst nach Behandlung im Aufsichtsrat dem Eigentümer gegeben werde.<lb/>
Ein Brief von <rs type="person" ref="#per__134812">Kranzlmayr</rs> sagt, dass er den Bericht erst übermit<lb break="no"/>telt, wenn er gehörig überprüft wird. <rs type="person" ref="#per__97668">Kreisky</rs> ist nun der Meinung,<lb/>
dass er diesen Bericht sofort kriegen müsste. Dieser Prüfungsbe<lb break="no"/>richt spielt bereits im Parlament eine Rolle, da er im Rechnungs<lb break="no"/>hofausschuss bereits debattiert wurde. Die derzeitigen Revisoren,<lb/>
<pb n="05-0313" facs="https://iiif.acdh-dev.oeaw.ac.at/iiif/images/staribacher/Band05/05_1971-03-10_0313.jp2/full/pct:100/0/default.jpg"/>welche die seinerzeitige Gesellschaftsversammlung bestellt hat,<lb/>
haben allerdings wichtige Punkte nicht entsprechende gewürdigt.<lb/>
So sollen u.a. Verträge zuerst als nicht existent bezeichnet worden<lb/>
sein, die dann doch gefunden wurden. Ausserdem sollen Ansätze von<lb/>
100.000 S im Budget z.B. im Anhängeverfahren dann auf etliche Millionen<lb/>
ausgedehnt worden sein. Spielfilme, die 30–40.000 S kosten und als<lb/>
solche auch zuerst programmiert waren, wurden dann in gemeinsame Pro<lb break="no"/>duktionen Kooperationen mit den deutschen Fernsehanstalten umgewandelt<lb/>
und kosteten ein Vielfaches der budgetierten und vorgesehenen Summen,<lb/>
Es gibt nach Auffassung <rs type="person" ref="#per__97668">Kreiskys</rs> 6–8 offene Punkte, die die Revisoren<lb/>
nicht gehörig untersucht haben. Insbesondere sollen Belege von Ange<lb break="no"/>stellten, die vorgelegt wurden, und die Geschäftsführung belasten,<lb/>
ignoriert worden sein. <rs type="person" ref="#per__126223">Tull</rs>, der Sprecher im Rechnungshofausschuss,<lb/>
erklärte, dass die Untersuchungen bis jetzt nicht sehr grosse Mög<lb break="no"/>lichkeiten eines Angriffes gegeben haben. Die Unterstützung, die er<lb/>
und die anderen Genossen von den Rundfunkangestellten bekommen haben,<lb/>
seien sehr schwach gewesen. Z.B. sei der Techniker <rs type="person" ref="#per__136662">Skalar</rs> mit seinen<lb/>
Behauptungen, die dann von <rs type="person" ref="#per__126223">Tull</rs> aufgenommen wurden, nicht durchge<lb break="no"/>kommen. <rs type="person" ref="#per__97326">Bacher</rs> konnte sie alle entkräften. Was die Frage der Unter<lb break="no"/>lagenvernichtung betrifft, so wurde auch im Rechnungshofbericht die<lb/>
Donau Kraftwerke diesbezüglich angegriffen. Der Vertreter der SPÖ<lb/>
im Vorstand <rs type="person" ref="#per__136663">Böhmer</rs> soll etliche Unterlagen vernichtet haben.<lb/>
</p>
            <p xml:space="preserve" xml:id="Band05_1971-03-10_04">LH <rs type="person" ref="#per__97664">Krainer</rs> hat – wie er mir erzählte bei einigen Ministern – vorge<lb break="no"/>sprochen. Ich hatte zuerst angenommen, dass er nur allein die Be<lb break="no"/>sprechungen bestreitet, doch konnte ich anschliessend feststellen,<lb/>
dass er mit einigen Herren der Landesregeirung, u.a. auch mit<lb/>
<rs type="person" ref="#per__97935">Sebastian</rs> bei den anderen Ministern gewesen ist. Nur bei mir war<lb/>
er allein erschienen. Sein Hauptanliegen war, ob ich gegen die Errich<lb break="no"/>tung der Raffinerie in Lannach sei. Ich erklärte ihm die Vorgangsweise,<lb/>
wie es zu den Entwicklung gekommen ist und er bestätigte mir, dass<lb/>
ich absolut korrekt gehandelt habe. Er meinte nur, dass er nicht ver<lb break="no"/>stehen könnte, dass wenn auch ich den Ölgesellschaften gesagt habe,<lb/>
dass 2,3 Mill. t Durchsatz zu gering seien, sie trotzdem diese Grössen<lb break="no"/>ordnung nur für Lannach auch zu dem Zeitpunkt vor einem Jahr noch<lb/>
in Aussicht genommen hatten. Da ich ihm Mitteilung gemacht hatte,<lb/>
dass ich jetzt abwarten müsste, bis der von mir geforderte Versorgungs-<lb/>
und Produktionsplan von Rohöl und Erdölderivaten vorliegt, bat er mich,<lb/>
ihm diese Ziffern dann zur Verfügung zu stellen. Ich akzeptierte dies<lb/>
sofort, ersuchte ihn aber, dass er mir ebenfalls die Untersuchungen der<lb/>
<pb n="05-0314" facs="https://iiif.acdh-dev.oeaw.ac.at/iiif/images/staribacher/Band05/05_1971-03-10_0314.jp2/full/pct:100/0/default.jpg"/>steirischen Landesregierungen über die Eisen-Stahl-Produktion<lb/>
in der Steiermark zur Verfügung stellen soll. Er sagte<lb/>
dies unverzüglich zu. Ich schnitt bei dieser Gelegenheit selbst<lb break="no"/>verständlich die Frage des steirischen Kohlenbergbaues an. Ich<lb/>
verwies einleitend, dass die Politiker in Oberösterreich sehr<lb/>
gehässig über die Politik des Handelsministeriums gegenüber den<lb/>
steirischen Kohlenbergwerken sprechen. Ich erklärte, dass sie<lb/>
scheinbar sehr ungehalten seien, dass doch ein grösserer Teil<lb/>
der Bergbauförderung in die Steiermark fliesst. <rs type="person" ref="#per__97664">Krainer</rs> meinte,<lb/>
dass wenn Köflach in 15 Jahren ca. auch ausgekohlt sein wird, es<lb/>
für die Steiermark von grösster Bedeutung ist, entsprechende zu<lb break="no"/>sätzliche Produktionsbetriebe dort zu haben. Er ist sich selbst<lb/>
darüber vollkommen klar, dass bezüglich Fohnsdorf und <choice><choice><sic>Pöflings<lb break="no"/>bergler</sic><corr>Pöfling-Bergla</corr></choice></choice> was geschehen muss, und zwar in unmittelbarer Zukunft.<lb/>
Ich erklärte ihm, dass ich nicht einen Kohlenbergbau stillegen<lb/>
werde, ohne dass entsprechende Beschlüsse von den dafür zustän<lb break="no"/>digen Vorständen resp. Aufsichtsräten gefasst sind. Ebenso würde<lb/>
ich erst zu diesem Zeitpunkt erst mit der Landesregierung in ent<lb break="no"/>sprechende Verhandlungen eintritt. Er ist auch der Meinung, dass<lb/>
die dafür zuständigen Stellen, d. sind die Vorstände und Aufsichts<lb break="no"/>räte solche Beschlüsse zu fassen haben. Er teilt aber meine Forde<lb break="no"/>rung, dass ich bereits jetzt wissen muss, was am Tage ist, das heisst<lb/>
bei Stillegung des Betriebes geschehen wird. Ich werde versuchen<lb/>
zu erforschen, warum er gerade zu mir allein gekommen ist. Wenn der<lb/>
Versorgungsplan der Ölfirmen über die Ölversorgung vorliegt, oder<lb/>
vielleicht bei einer früheren besseren Gelegenheit, werde ich die<lb/>
Aussprache, die ich heute mit ihm geführt habe, schriftlich be<lb break="no"/>stätigen und eine Durchschrift <rs type="person" ref="#per__97935">Sebastian</rs> zur Verfügung stellen.<lb/>
</p>
            <p xml:space="preserve" xml:id="Band05_1971-03-10_05">ANMERKUNG für <rs type="person" ref="#per__97646">KOPPE</rs>: Bitte, einen Grund suchen. Vielleicht ist es<lb/>
zielführend die Verfassungs- bzw. Verwaltungsbeschwerde als Anlass<lb/>
zu nehmen.<lb/>
</p>
            <p xml:space="preserve" xml:id="Band05_1971-03-10_06">Da die ÖVP in Baden für Donnerstag und Freitag eine Klubtagung<lb/>
einberufen hat, wurde in Aussicht genommen, die Sitzung verhältnis<lb break="no"/>mässig kurz zu halten. Ich vertrat den Finanzminister während des<lb/>
Bewertungsgesetzes auf der Regierungsbank, deshalb kam ich zu spät<lb/>
zum Mittagessen des BK mit dem finnischen Aussenminister <rs type="person" ref="#per__136681">Leskinen</rs>. Mit<lb/>
<rs type="person" ref="#per__136683">Wielandner</rs>, dem Ordner, der jetzt <rs type="person" ref="#per__98056">Weikhart</rs>, der erkrankt ist, ver<lb break="no"/>trat, wurde vereinbart, dass er uns unverzüglich anrufen sollte,<lb/>
wenn es zu Abstimmungen kommt. Nachdem <rs type="person" ref="#per__97668">Kreisky</rs> seine Tischrede<lb/>
gehalten hatte, meinte er zu mir, jetzt könnte ja gegebenenfalls<lb/>
<pb n="05-0315" facs="https://iiif.acdh-dev.oeaw.ac.at/iiif/images/staribacher/Band05/05_1971-03-10_0315.jp2/full/pct:100/0/default.jpg"/>der reitenden Bote erscheinen, der uns ins Parlament zurückruft.<lb/>
Tatsächlich wurden wir während der Mehlspeise, ich zumindestens war<lb/>
noch nicht fertig, aufgescheucht. Ich hatte mit <rs type="person" ref="#per__110923">Lanc</rs> vereinbart,<lb/>
dass er solange reden wird, bis wir vom BKA im Sitzungssaal waren.<lb/>
Zu meiner grössten Verwunderung betraten wir das Couloir und ich<lb/>
musste feststellen, dass bereits eine riesige Aufregung herrschte.<lb/>
Ich konnte mir nicht erklären, dass <rs type="person" ref="#per__110923">Lanc</rs> sich nicht an die Vereinbarung<lb/>
gehalten hätte und solange bis wir die 5 oder 10 Minuten vom BKA<lb/>
herübergekommen wären. Ich Wirklichkeit stellte sich dann heraus,<lb/>
dass ganz etwas anderes passiert war. Präsident <rs type="person" ref="#per__97714">Maleta</rs> hat – bevor wir<lb/>
in diese Verhandlungen eintraten, es handelte sich um den Familien<lb break="no"/>lastenausgleich – d.h. um die Freifahrt der Schüler zur Schule –<lb/>
das Haus gefragt, ob nach § 19 der GO die zweite Lesung vorgenommen<lb/>
werden soll, oder ob es einem anderen Ausschuss zugewiesen wird. Da<lb/>
<rs type="person" ref="#per__136683">Wielandner</rs> sagte, hat dieses Croquis, d.h. die Redeunterlage des<lb/>
Präsidenten, ziemlich wortwörtlich immer verlesen wird, nicht gehabt,<lb/>
<rs type="person" ref="#per__97818">Pittermann</rs>, der im Saal anwesend war, aber auch nicht mitgekommen ist,<lb/>
blieben alle sitzen, nur <rs type="person" ref="#per__110924">Prader</rs> stand auf, allerdings aus Versehen.<lb/>
Mit dieser Entscheidung war eine zweite Lesung nicht mehr möglich<lb/>
und daher auch keine Beschlussfassung über diesen Tagesordnungspunkt.<lb/>
Andererseits aber wieder hat der Präsident aus Verwirrung nachher nicht<lb/>
mehr erklärt, dass er diese Vorlage einem Ausschuss zusendet und ging<lb/>
in der Tagesordnung weiter. Da nun kein Klub aber wollte, dass auf diese<lb/>
Art und Weise die Vorlage erledigt war, wurde die Sitzung für eine halbe<lb/>
Stunde unterbrochen. Im Laufe der Präsidentenbesprechung, d.h. der<lb/>
Präsidialsitzung stellte sich dann heraus, dass <rs type="person" ref="#per__112588">Broesigke</rs> wieder einen<lb/>
Rechtsstandpunkt vertrat, der ein Einrenken kaum möglich machte. Es<lb/>
wurde deshalb stundenlange verhandelt und erst um 8 Uhr die Sitzung<lb/>
fortgesetzt. In der Präsidialsitzung wurden immer die verschiedensten<lb/>
Variationen, wie man eine Wiederaufnahme des Punktes auf die Tages<lb break="no"/>ordung erreichen könnte, ventiliert. Für mich nur eine Bestätigung,<lb/>
dass wenn man im Haus eine so schwache Mehrheit, angeblich hätte die<lb/>
FPÖ nur mit 4 Abgeordneten dafür gestimmt, zwei wären auf alle Fälle<lb/>
bei dieser Regelung sitzengeblieben, hat, dann wird – wenn es noch<lb/>
dazu Geschäftsordnungswidrigkeiten gibt, eine Verhandlungsführung resp.<lb/>
Verabschiedung fast unmöglich. Meine Auffassung ist es seit jeher,<lb/>
wenn man erst mit der Geschäftsordnung zu operieren beginnt, ob dies<lb/>
in der Bundesregierung, im Nationalrat oder in einer sonstigen Körper<lb break="no"/>schaft ist, ja selbst in einem Verein, dann ist etwas faul in dieser Or<lb break="no"/>ganisation und es muss früher oder später zu einem Bruch kommen. Ich<lb/>
<pb n="05-0316" facs="https://iiif.acdh-dev.oeaw.ac.at/iiif/images/staribacher/Band05/05_1971-03-10_0316.jp2/full/pct:100/0/default.jpg"/>bin mir vollkommen klar, dass man eine Geschäftsordnung haben muss,<lb/>
glaube aber, dass wer wirklich nur mit der Geschäftsordnung Geschäfte<lb/>
führt, nicht nur ein armer Hund ist, sondern früher oder später tatsäch<lb break="no"/>lich scheitern muss.<lb/>
</p>
            <p xml:space="preserve" xml:id="Band05_1971-03-10_07"><rs type="person" ref="#per__97311">Androsch</rs> erzählte mir, dass <rs type="person" ref="#per__136476">Voska</rs> vom Profil bei ihm war, um ihn zu<lb/>
interviewen, wer eigentlich die wirtschaftliche Koordination in der<lb/>
Regierung durchführt, ob er, <rs type="person" ref="#per__98034">Veselsky</rs> oder ich. <rs type="person" ref="#per__97311">Androsch</rs> antwortete wirk<lb break="no"/>lich sehr geschickt und auch wahrheitsgemäss, dass uns beide so tiefe<lb/>
menschliche Sympathien binden, dass wir über diese Frage eigentlich<lb/>
noch niemals diskutiert haben, aber auch noch keinerlei Differenzen gehabt<lb/>
haben. Wir würden daher gemeinsam alle diese Probleme ohne viele grosse<lb/>
Koordinationssitzungen in Angriff nehmen und auch lösen. Betreffend die<lb/>
Frage, wieso oder was <rs type="person" ref="#per__98034">Veselsky</rs> dazu beiträgt. sagte er, dass <rs type="person" ref="#per__98034">Veselsky</rs> als<lb/>
Mann im Bundeskanzleramt natürlich den Bundeskanzler in der wirtschaft<lb break="no"/>lichen Koordination unterstützt, aber doch hauptsächlich mit dem grossen<lb/>
Problem der verstaatlichten Industrie beschäftigt ist.<lb/>
</p>
            <p xml:space="preserve" xml:id="Band05_1971-03-10_08"><rs type="person" ref="#per__97893">Sallinger</rs> und <rs type="person" ref="#per__97769">Mussil</rs> habe ich den Entwurf der Gewerbeordnung – wie vereinbart -<lb/>
überreicht. Da es vier starke Ordner gewesen sind und bei dieser Gelegenheit<lb/>
<rs type="person" ref="#per__97749">Mitterer</rs> und <rs type="person" ref="#per__98091">Withalm</rs> mich gehen sahen, meinten sie, der schleppt die<lb/>
ganzen Akte des Ministeriums herum. <rs type="person" ref="#per__97893">Sallinger</rs> machte sogar noch die<lb/>
Bemerkung, vielleicht zum Verbrennen? Ich konnte allerdings diese<lb/>
Wiedergabe mit keinerlei sachlichen Diskussionen mehr verbinden, da sie<lb/>
bereits zu einer Klubsitzung wegen der Unterbrechung gerufen wurden.<lb/>
Ich hatte nur vorher mit <rs type="person" ref="#per__97769">Mussil</rs> bereits gesprochen und ihn ersucht, dass<lb/>
er doch auf alle Fälle den Unterausschuss, den der Handelsausschuss ein<lb break="no"/>setzen wird, als Vorsitzender führen wird. Bei <rs type="person" ref="#per__97893">Sallinger</rs> meinte ich nach<lb break="no"/>her, ich erwarte von ihm die Unterstützung, dass er <rs type="person" ref="#per__97769">Mussil</rs> beauftragt,<lb/>
eine solche Arbeit auf sich zu nehmen, da <rs type="person" ref="#per__97769">Mussil</rs> mir vorher zugesichert<lb/>
hat, er würde dies gegebenenfalls tun, hat jetzt <rs type="person" ref="#per__97893">Sallinger</rs> bestätigt,<lb/>
dass jetzt auch er der Meinung ist, dass nur <rs type="person" ref="#per__97769">Mussil</rs> einen solchen Vor<lb break="no"/>sitz dort führen kann. <rs type="person" ref="#per__97656">Kostroun</rs> habe ich von dieser Vorgangsweise d.h.<lb/>
dass ich jetzt die Gewerbeordnung fertig habe, verständigt und ersucht,<lb/>
er möge jetzt von seiner Seite aus vorschlagen, mit wem wir Verbindung<lb/>
aufnehmen sollten. Ich nehme nämlich an, dass ihm die Handelskammer kaum<lb/>
die Unterlagen zur Verfügung stellen wird. Er ersuchte, dass wir mit <rs type="person" ref="#per__98000">Swoboda</rs>,<lb/>
dem Zentralsekretär des Freien Wirtschaftsverbandes, Kontakt aufnehmen sol<lb break="no"/>len. <rs type="person" ref="#per__98000">Swoboda</rs> ist – wie er mir versicherte – der einzige, der sich mit<lb/>
dieser Materie beschäftigt hat und der über sehr grosses Detailwissen<lb/>
<pb n="05-0317" facs="https://iiif.acdh-dev.oeaw.ac.at/iiif/images/staribacher/Band05/05_1971-03-10_0317.jp2/full/pct:100/0/default.jpg"/>verfügt.<lb/>
</p>
            <p xml:space="preserve" xml:id="Band05_1971-03-10_09">ANMERKUNG FÜR <rs type="person" ref="#per__97543">HEINDL</rs>: Bitte mit <rs type="person" ref="#per__98000">Swoboda</rs> und <rs type="person" ref="#per__97584">Jagoda</rs> über dieses<lb/>
Problem sprechen und die zweckmässigste Verbindungslösung vor<lb break="no"/>schlagen.<lb/>
</p>
            <p xml:space="preserve" xml:id="Band05_1971-03-10_10">Ich selbst will deshalb noch nicht in Erscheinung treten, damit<lb/>
die Bundeskammer nicht sagen kann, ich hätte ausser ihnen auch<lb/>
noch andere etwas über unsere Arbeit im Detail gesagt. Ich nehme<lb/>
allerdings an, dass sie dies sowieso vermuten werden. Die Frage<lb/>
wird ja nur sein, wer als erstes die Vertraulichkeit in diesem<lb/>
Punkt brechen wird. Wenn möglich wäre es sehr gut, wenn dies<lb/>
nicht von unserer Seite geschehen würde.<lb/>
</p>
            <p xml:space="preserve" xml:id="Band05_1971-03-10_11"/>
         </div>
      <div type="back"><pb n="05_0311_05" facs="https://iiif.acdh-dev.oeaw.ac.at/iiif/images/staribacher/Band05/05_1971-03-10_0311-05.jp2/full/pct:100/0/default.jpg"/>
         <div type="attachment" subtype="cabinetAgenda">
            <head>Tagesprogramm, 10.3.1971</head>
         </div>
      </div></body>
      </text>
</TEI>