<TEI xmlns="http://www.tei-c.org/ns/1.0" xml:id="staribacher__19721017">
   <teiHeader>
      <fileDesc>
         <titleStmt>
            <title type="main">Dienstag, der 17. Oktober 1972</title>
            <title type="sub">Tagebuch Josef Staribacher: Digitale Edition</title>
            <author>Josef Staribacher</author>
            <respStmt>
               <resp>Conversion to TEI</resp>
               <persName>Gustav Graf</persName>
            </respStmt>
            <respStmt>
               <resp>Digitisation, OCR correction and named entities tagging</resp>
               <persName>Thomas Tretzm&#252;ller</persName>
            </respStmt>
         </titleStmt>
         <publicationStmt>
            <publisher>Kreisky Archiv, Wien</publisher>
            <availability>
               <licence>CC BY-NC 4.0</licence>
            </availability>
         </publicationStmt>
         <sourceDesc>
            <msDesc>
               <msIdentifier>
                  <institution>Kreisky Archiv</institution>
                  <collection>Nachlass Josef Staribacher</collection>
                  <idno type="signature">Band13_1972-10-17</idno>
               </msIdentifier>
            </msDesc>
         </sourceDesc>
      </fileDesc>
      <profileDesc>
         <creation>
            <date when="1972-10-17">Dienstag, 17. Oktober 1972</date>
         </creation>
      </profileDesc>
      <revisionDesc>
         <change type="creation" when="2018-11-06">exported as basic TEI from corrected tesseract output.</change>
         <change type="update" when="2020-06-25" who="acdh:ds">cleaned automatic tesseract-export by cleanExport.xsl script</change>
         <change type="update" when="2020-06-25" who="acdh:ds">moved first pb element out of attachment divs by cleanExport-patch2.xsl</change>
         <change type="update" when="2016-08-11" who="acdh:ds">find and note personalAgenda as a subtype cleanExport-patch.xsl</change>
         <change type="update" when="2016-08-19" who="acdh:ds">whitespace in paragraphs, lb and pb fixes by cleanExport-patch3.xsl</change>
      </revisionDesc>
   </teiHeader>
   <text>
      <body>
         <pb n="13-1277" facs="13_1972-10-17_1277.jpg"/>
         <div type="entry">
            <p xml:space="preserve">Dienstag, 17. Oktober 1972<lb/>
</p>
            <p xml:space="preserve">Vor der Ministerratsvorbesprechung gebe ich den davon betroffenen<lb/>
Ministern unsern Einbegleitbericht zum Globalabkommen. Alle sind<lb/>
froh, dass wir irgendetwas gemacht haben, damit nicht wieder die<lb/>
&#214;VP dagegen polemisieren kann, dass der Schweizer Bundesrat einen<lb/>
entsprechenden Bericht vorgelegt hat, w&#228;hrend wir &#252;berhaupt nichts<lb/>
vorkehrten. Auch die Schweizer Botschaft war nur eine Zusammenfassung<lb/>
aller Massnahmen, die bereits getroffen waren. <name type="person" ref="#per__98053">Wanke</name> war selbst &#252;ber<lb break="no"/>rascht und auch ich als ich es mit dann im Detail durchlese, wie<lb/>
viel eigentlich auch von unserer Seite bereits in Angriff genommen<lb/>
wurde oder bereits durchgef&#252;hrt ist, das man ohne weiters als Europa-<lb/>
Reifeprogramm bezeichnen kann.<lb/>
</p>
            <p xml:space="preserve">In der Ministerratsvorbesprechung kam nat&#252;rlich wieder das zweisprachi<lb break="no"/>ge Ortstafelproblem in K&#228;rnten zur Diskussion. Die Forderung, das<lb/>
Gesetz nicht durchzuf&#252;hren; kann von der Regierung nicht akzeptiert<lb/>
werden. Auch eine Minderheitsfeststellung kommt nicht in Frage,<lb/>
da die grosse Gefahr besteht, dass unter den jetzigen emotionellen<lb/>
aufgew&#252;hlten K&#228;rntnern mit Recht dann von den Slowenen behauptet<lb/>
werden k&#246;nnte, es sei unter Terror abgestimmt worden. <name type="person" ref="#per__113835">Scrinzi</name> behaup<lb break="no"/>tet, dass die SP&#214; einer Minderheitenfeststellung zugestimmt h&#228;tte. <name type="person" ref="#per__97668">Kreis<lb break="no"/>ky</name> war es undenkbar, dass jemals eine sozialistische Fraktion im<lb/>
Parlament einer solchen Minderheitsfeststellung zugestimmt haben<lb/>
sollte. Niemand konnte sich daran erinnern, nur <name type="person" ref="#per__97632">Kirchschl&#228;ger</name> machte<lb/>
aufmerksam, dass beim Gerichtssprachen-, d.h. beim Gerichtsorganisations<lb break="no"/>gesetz eine Entschliessung angenommen wurde, die bestimmt, dass die<lb/>
Gerichtssprachen solange gelten, bis eine Minderheitenfeststellung<lb/>
erfolgt. Diese ganze Schlamastik mit den zwei Sprachen ist darauf<lb/>
zur&#252;ckzuf&#252;hren, dass <name type="person" ref="#per__97953">Sima</name> mit seiner <choice><choice><sic>alten Adriapolitik</sic><corr>Alpen-Adria-Politik?</corr></choice></choice> die offenen<lb/>
Probleme zuerst l&#246;sen wollte. Diese Initiative hat <name type="person" ref="#per__97668">Kreisky</name> begr&#252;sst,<lb/>
aber die Mentalit&#228;t der K&#228;rntner untersch&#228;tzt. Die katholische<lb/>
Kirche ist den Slowenen nicht nur gut gesinnt, sondern unterst&#252;tzt auch<lb/>
die Slowenen, weil von dieser Minderheit mehr Kapl&#228;ne herauskommen<lb/>
als von der Mehrheit in K&#228;rnten. <name type="person" ref="#per__97953">Sima</name> hat diese Entscheidung in<lb/>
der Zweisprachenfrage ohne mit den Genossen wirklich eingehend zu<lb/>
diskutieren als alleinigen Entschluss getroffen. <name type="person" ref="#per__97461">Fr&#252;hbauer</name> hat sogar<lb/>
in einem Schreiben an <name type="person" ref="#per__97668">Kreisky</name>, wie er mir mitteilte, gegen diese Ent<lb break="no"/>scheidung polemisiert.<lb/>
</p>
            <pb n="13-1278" facs="13_1972-10-17_1278.jpg"/>
            <p xml:space="preserve">Als zentrales Problem aber wurde nat&#252;rlich wieder die Preisfrage diskutiert<lb/>
Bei den Betriebsratswahlen zeigt sich, dass die KP&#214; jetzt st&#228;rker wird<lb/>
und w&#252;rden heute NR-Wahlen stattfinden, meinte, <name type="person" ref="#per__97668">Kreisky</name> mit Recht, w&#252;rden<lb/>
sie 3 Mandate leicht erreichen, wenn sie das Grundmandat in Wien bekommen,<lb/>
das ihnen kaum mehr strittig gemacht werden kann. Die SP&#214; gewinnt bei den<lb/>
Angestellten und verliert allerdings bei den Arbeitern. In der Preis<lb break="no"/>frage m&#246;chte <name type="person" ref="#per__97668">Kreisky</name> jetzt, dass unseren Sendungen mehr auf Aufkl&#228;rung<lb/>
und weniger auf Polemik im ORF bei Belangsendungen ausgerichtet sind.<lb/>
Auch die Information der Massenmedien m&#252;sste noch verst&#228;rkt werden, der<lb/>
Angriff gegen den Kurier hat dazu gef&#252;hrt, dass der Kurier jetzt vorsich<lb break="no"/>tiger berichtet und sogar eine gewisse Informationsbereitschaft erkennen<lb/>
l&#228;sst. Hauptproblem ist nach wie vor das Rentnerproblem, diese werden von<lb/>
der Teuerung am meisten betroffen. Es wird &#252;berlegt, ob man nicht eine<lb/>
Teuerungsabgeltung f&#252;r die Rentner in Form einer Vorziehung der 9 %-igen<lb/>
Rentenerh&#246;hung auf Dezember den gr&#246;ssten Unmut abfangen k&#246;nnte. Dies<lb/>
w&#252;rde ca. 250 Mill. S kosten.Die 14. Rente wird im November nach der der<lb break="no"/>zeitigen Gesetzeslage ausbezahlt. Die 10.&#8211; S Teuerungsabgeltung, die im<lb/>
Jahre 130 bis 150 Mill. S kosten wird, wird auch &#252;berlegt, ob man sie<lb/>
nicht fr&#252;her auszahlen k&#246;nnte. <name type="person" ref="#per__97668">Kreisky</name> hat eine Informationsversammlung<lb/>
in St. P&#246;lten gehabt und dort festgestellt, dass die Leute sich das Prob<lb break="no"/>lem noch erkl&#228;ren lassen. Es muss nur entsprechend einfach dargestellt<lb/>
werden.<lb/>
</p>
            <p xml:space="preserve">Im Ministerrat bringt <name type="person" ref="#per__97668">Kreisky</name> die Ab&#228;nderungsantr&#228;ge zum Einbegleiten<lb/>
des Globalabkommens, die <name type="person" ref="#per__98034">Veselsky</name> f&#252;r die Raumordnung ausgearbeitet<lb/>
hat. Es handelt sich um wirklich nichtssagende &#196;nderungen, da selbst<lb/>
der Vertreter vom Ministerratsdienst zu mir kommt und meint, wie er<lb/>
dieses einarbeiten soll, da es sich doch gar nicht um bedeutende Vor<lb break="no"/>schl&#228;ge handelt. Trotzdem akzeptiere ich sofort diese Vorschl&#228;ge, da<lb/>
<name type="person" ref="#per__98034">Veselsky</name> gar nicht anwesend ist und <name type="person" ref="#per__97668">Kreisky</name> dar&#252;ber sehr ungehalten diese<lb/>
Vorschl&#228;ge vorbringt. Ich polemisiere also nicht dagegen, obwohl sich nach<lb break="no"/>her herausstellt, dass sie leider gar nicht eingearbeitet werden k&#246;nnen,<lb/>
sondern in Form eines Beiblattes jetzt dem Parlament zugeleitet werden.<lb/>
</p>
            <p xml:space="preserve">Der Ministerrat beschliesst auch, dass in der Wiener Zeitung einmal in<lb/>
der Woche eine Beilage von 16 Seiten bestellt wird, die als Dokumentation<lb/>
der Regierung dient. Hier k&#246;nnen die Reden im Wortlaut und sonstige<lb/>
wichtige Ereignisse von der Bundesregierung festgehalten werden. Die<lb/>
Ausgabe wird 35.000 S pro St&#252;ck kosten.<lb/>
</p>
            <pb n="13-1279" facs="13_1972-10-17_1279.jpg"/>
            <p xml:space="preserve">Bei der Sektionsleitersitzung stelle ich fest, dass die Informa<lb break="no"/>tion zwischen den einzelnen Abteilungen noch immer nicht funktioniert.<lb/>
Ich nehme Bezug, ohne die Namen zu nennen, dass <name type="person" ref="#per__97426">F&#228;lbl</name> eigentlich &#252;ber<lb/>
das Globalabkommen zu einem Zeitpunkt keine Ahnung hatte, wo bereits<lb/>
der Text eindeutig festgelegt war. Zu meiner gr&#246;ssten Verwunderung<lb/>
musste ich nach der Sitzung feststellen, als ich <name type="person" ref="#per__97426">F&#228;lbl</name> zuf&#228;llig<lb/>
traf, dass er bis jetzt noch nicht wusste, dass schon im Ministerrat<lb/>
die endg&#252;ltige Formulierung eingebracht war und er daher ohne weiters<lb/>
nat&#252;rlich einen gedruckten Text h&#228;tte erhalten k&#246;nnen. In kann<lb/>
mir sehr gut vorstellen, dass rein formell die Sektion I <name type="person" ref="#per__97867">Reiterer</name><lb/>
mir mitteilen wird, dass er vor Ablage des Aktes allen Abteilungen<lb/>
ihn zur Kenntnisnahme vorgeschrieben hat. Dass dies Tage oder Wochen<lb/>
dauern kann, bis dann der einzelne Referent diesen Akt, wenn &#252;berhaupt,<lb/>
in die Hand bekommt, d&#252;rfte scheinbar in diesem Hause niemanden<lb/>
st&#246;ren. Man sieht bei diesen Sektionsleiterbesprechungen klar und<lb/>
deutlich, dass eigentlich nur <name type="person" ref="#per__97584">Jagoda</name> und <name type="person" ref="#per__108322">Meisl</name> und auch <name type="person" ref="#per__134300">Metzner</name><lb/>
aktiv mitarbeiten. Die anderen, wie <name type="person" ref="#per__97867">Reiterer</name>, der &#252;berhaupt nur am<lb/>
liebten unter vier Augen, wenn er etwas berichtet, unbedeutende Mit<lb break="no"/>teilungen macht oder <name type="person" ref="#per__107939">R&#246;mer</name>, der nur immer ein paar Probleme von<lb/>
seinen Abteilungen aufschnappt und dar&#252;ber berichtet wie auch Gasse<lb/>
f&#252;r die OB und <name type="person" ref="#per__98012">Thaler</name> f&#252;r das Patentamt, letzterer ein bisschen mehr,<lb/>
bringen nur gelegentliche Informationen. Ich weiss nicht, ob es sich<lb/>
hier um eine bewusste Taktik handelt, ich glaube eher, dass sie<lb/>
eben als nicht sehr starke Sektionsleiter die Sektion nicht so<lb/>
f&#252;hren, wie ich das gerne h&#228;tte.<lb/>
</p>
            <p xml:space="preserve">Da zwischen Sekt.Chef <name type="person" ref="#per__97851">Pultar</name> und Sekt.Chef <name type="person" ref="#per__97867">Reiterer</name> in der Frage<lb/>
der Exportlieferung von Vollmilchpulver nach Grossbritannien<lb/>
differente Auffassungen bestehen, schlage ich <name type="person" ref="#per__97867">Reiterer</name> vor, er<lb/>
soll jetzt eine endg&#252;ltige schriftliche Information nach R&#252;cksprache<lb/>
mit <name type="person" ref="#per__97851">Pultar</name> vom LWM mir vorlegen. <name type="person" ref="#per__97867">Reiterer</name> begibt sich unmittelbar<lb/>
nach der Sitzung zu <name type="person" ref="#per__97851">Pultar</name> und ruft mich dann an und meint, es<lb/>
bestehe keine Differenz zwischen beiden, beide sind der Auffassung,<lb/>
in London m&#252;sste jetzt interveniert werden. Da ich dies nicht ge<lb break="no"/>fragt habe, sondern die rechtliche Situation wissen wollte, stelle<lb/>
ich dann mit <name type="person" ref="#per__97851">Pultar</name> in einem Telefongespr&#228;ch, wo <name type="person" ref="#per__97867">Reiterer</name> daneben<lb/>
gestanden sein muss, fest, dass es sich doch hier darum handelt,<lb/>
ob <name type="person" ref="#per__97851">Pultar</name> recht hat, der meint, dies wird in Br&#252;ssel entschieden,<lb/>
oder <name type="person" ref="#per__97867">Reiterer</name>, der erkl&#228;rt hat, dies h&#228;ngt ausschliesslich von London<lb/>
ab. <name type="person" ref="#per__97851">Pultar</name> erkl&#228;rt dann dezidiert, dass man zwar in London inter<lb break="no"/><pb n="13-1280" facs="13_1972-10-17_1280.jpg"/>venieren sollte, wie <name type="person" ref="#per__139826">Wellenstein</name> auch vorgeschlagen hat, dass<lb/>
aber selbstverst&#228;ndlich die Entscheidung &#252;ber Exporte von Voll<lb break="no"/>milchpulver nach Grossbritannien von Br&#252;ssel, d.h. von der Kommis<lb break="no"/>sion getroffen wird.<lb/>
</p>
            <p xml:space="preserve">ANMERKUNG F&#220;R <name type="person" ref="#per__98053">WANKE</name>: Ich bin neugierig, ob er jetzt einen solchen<lb/>
schriftlichen Bericht vorlegt, bitte aber nicht urgieren.<lb/>
</p>
            <p xml:space="preserve">Beim Institutsmittagessen stelle ich fest, dass es wieder bez&#252;g<lb break="no"/>lich der Entlastungen zwischen Dr. <name type="person" ref="#per__97676">Lachs</name> und <name type="person" ref="#per__98112">Z&#246;llner</name> grosse<lb/>
Differenzen in einzelnen Punkten gibt. Ebenso ist das Problem<lb/>
zwischen den beiden in der Frage der Erstattungsregelung nicht<lb/>
einheitlich. Es gelingt mir glaube ich, bei Zucker und Mehl,<lb/>
die Differenzen zwischen den beiden zu beseitigen, indem ich also<lb/>
gemeinsam festhalte, dass wir ausser der finanziellen Belastung<lb/>
des Finanzministers, welche die andere Seite nach wie vor anstrebt,<lb/>
doch ein Kompromiss erzielen k&#246;nnten. Offen ist noch die<lb/>
St&#228;rkel&#246;sung. Die &#214;VP &#8211; h&#246;re ich &#8211; soll zu erkennen gegeben<lb/>
haben, dass sie im Integrationsausschuss &#8211; wie mir <name type="person" ref="#per__97543">Heindl</name> mitteilt,<lb/>
dem Globalabkommen nicht zustimmen wird. Da wir bis zum Jahres<lb break="no"/>ende Zeit haben, k&#246;nnen sie uns damit kaum unter Druck setzen.<lb/>
Trotzdem bin ich sehr gespannt, wie <name type="person" ref="#per__97668">Kreisky</name> letzten Endes in der<lb/>
Frage der Erstattung entscheiden wird. Seine Taktik ist im<lb/>
Prinzip, dass man der &#214;VP keinerlei Zugest&#228;ndnisse im Parlament<lb/>
machen sollte, sondern, dass es zielf&#252;hrender ist, vorher bereits<lb/>
die notwendigen Regelungen zu beschliessen. Er meint mit Recht,<lb/>
dass man in der Oppositionszeit der SP&#214; ebenfalls immer versucht<lb/>
hat, irgendwelche Zugest&#228;ndnisse von der &#214;VP zu erlangen und<lb/>
dies dann als grossen Erfolg dargestellt hat. Die &#214;VP wird nat&#252;r<lb break="no"/>lich jetzt dieselbe Taktik einschlagen. Wenn er diese Taktik<lb/>
h&#228;tte durchziehen wollen, dann w&#228;re es notwendig gewesen, dass<lb/>
man ihnen beim Interimsabkommen &#252;berhaupt keine Zugest&#228;ndnisse ge<lb break="no"/>macht h&#228;tte, hier sind sie unter einem furchtbaren Zeitdruck ge<lb break="no"/>wesen und erst im Globalabkommen eben entsprechende Vorschl&#228;ge<lb/>
unsererseits h&#228;tte erstatten sollen. Am Gr&#252;nen Tisch und in der<lb/>
Theorie l&#228;sst sich dies allerdings leicht konzipieren, in der<lb/>
Praxis bei den Verhandlungen zeigt sich dann allerdings, dass<lb/>
man nat&#252;rlich dem Verhandlungspartner normalerweise nachgibt und<lb/>
nachgehen muss. Mir erscheint daher als dringendste Aufgabe,<lb/>
<pb n="13-1281" facs="13_1972-10-17_1281.jpg"/>dass unsere Seite einig und geschlossen auftritt. Die Entwicklung<lb/>
zwischen Arbeiterkammer und Gewerkschaftsbund macht mir ernstlich<lb/>
Sorgen. <name type="person" ref="#per__98112">Z&#246;llner</name> teilt mir mit, dass er unter allen Umst&#228;nden gegen<lb/>
eine Milchpreisregelung auftreten wird. Ich muss und werde diesbez&#252;g<lb break="no"/>lich noch mit <name type="person" ref="#per__97570">Hrdlitschka</name> Besprechungen f&#252;hren. Wenn die einzelnen<lb/>
Details n&#228;her bekannt werden.<lb/>
</p>
            <p xml:space="preserve">Pr&#228;sident <name type="person" ref="#per__98012">Thaler</name> vom Patentamt schl&#228;gt f&#252;r den Wiener Kongress der<lb/>
im n&#228;chsten Jahr stattfindet, als Vorsitzenden, nachdem er mich ge<lb break="no"/>fragt hat, ob ich den Vorsitz &#252;bernehmen w&#252;rde und ich ablehnte, den<lb/>
Prof. <name type="person" ref="#per__112582">Sch&#246;nherr</name> vor. Bei den vorhergehenden Kongressen hat ebenfalls<lb/>
&#8211; ausser in Schweden, wo der Justizminister <choice><choice><sic>pr&#228;sidierte</sic><corr>?</corr></choice></choice> &#8211; Universit&#228;ts<lb break="no"/>professoren und sonstige Gelehrte und hochangesehene den Vorsitz ge<lb break="no"/>f&#252;hrt. Ich habe <name type="person" ref="#per__98012">Thaler</name> vorgeschlagen, er soll mir eine schriftliche<lb/>
Information &#252;ber dieses Problem geben und ihm erkl&#228;rt, dass ich<lb/>
pers&#246;nlich mit <name type="person" ref="#per__112582">Sch&#246;nherr</name> &#252;ber dieses Problem sprechen werde.<lb/>
Ich bin der Meinung, dass der <name type="person" ref="#per__112582">Sch&#246;nherr</name> sich bis jetzt im Konsumenten<lb break="no"/>beirat sehr aktiv mit unseren Problemen besch&#228;ftigt hat und auch seine<lb/>
Erfahrungen zur Verf&#252;gung gestellt hat, dass es sicherlich eine grosse<lb/>
Anerkennung ist, wenn wir ihm diesen Vorsitz anbieten. Vorher m&#246;chte<lb/>
ich aber nat&#252;rlich mit <name type="person" ref="#per__97632">Kirchschl&#228;ger</name> aber auch <name type="person" ref="#per__97372">Broda</name> R&#252;cksprache<lb/>
nehmen.<lb/>
</p>
            <p xml:space="preserve">ANMERKUNG F&#220;R <name type="person" ref="#per__97543">HEINDL</name>: Bitte kl&#228;re auf Beamtenebene, wie das Aussenamt<lb/>
&#252;berhaupt normalerweise solche Vorsitzende f&#252;r internationale Konfe<lb break="no"/>renzen ausw&#228;hlt.<lb/>
</p>
            <p xml:space="preserve">Min.Rat <name type="person" ref="#per__112946">Schleifer</name> und Dr. <name type="person" ref="#per__112977">Neuhold</name> wollten eine Weisung f&#252;r die<lb/>
Preiskommission, weil die Entlastungss&#228;tze von der 25a bereits an<lb break="no"/>gefordert werden. F&#252;r Schrott und Kupfer, d.h. f&#252;r die paar Metalle,<lb/>
die wir noch preisregeln, ist es uninteressant. Kritisch wird dieses<lb/>
Problem bei Benzin, d.h. allen Mineral&#246;lprodukten, Gas und Fernw&#228;rme.<lb/>
Da auch <name type="person" ref="#per__97461">Fr&#252;hbauer</name> die E-Entlastungss&#228;tze noch nicht festgelegt hat,<lb/>
bleibt uns nichts anderes &#252;brig als auf alle F&#228;lle zuzuwarten. <name type="person" ref="#per__111737">Marsch</name><lb/>
wird eben erst zu einem sp&#228;teren Zeitpunkt f&#252;r seine Liste die Ent<lb break="no"/>lastungss&#228;tze der preisgeregelten Waren bekommen k&#246;nnen. Wir wollen<lb/>
und ich pers&#246;nlich stehe auf dem Standpunkt, wir k&#246;nnen das Finanz<lb break="no"/>ministerium nicht vorweg pr&#228;judizieren. Als ber&#252;hrtes Ministerium<lb/>
muss es sowieso den Vorschl&#228;gen seine Zustimmung geben.<lb/>
</p>
            <pb n="13-1282" facs="13_1972-10-17_1282.jpg"/>
            <p xml:space="preserve"><name type="person" ref="#per__97461">Fr&#252;hbauer</name> hat mir mitgeteilt, dass er jetzt auch eine Aussprache<lb/>
wegen der Entlastungss&#228;tze beim Strassentransport m&#246;chte. Er ist<lb/>
&#252;berzeugt, dass 17 % wie die Handelskammer vorschl&#228;gt, das<lb/>
Maximum ist, w&#228;hrend <name type="person" ref="#per__97676">Tommy Lachs</name> und Dr. <name type="person" ref="#per__98112">Z&#246;llner</name> auf dem Standpunkt<lb/>
stehen, dass es hier zu Entlastung von bis zu 60 % kommen wird<lb/>
und damit die Eisenbahn von der Strasse unterfahren wird, glaubt<lb/>
<name type="person" ref="#per__97461">Fr&#252;hbauer</name>, dass 17 % akzeptiert werden k&#246;nnten. De facto bef&#252;rchte<lb/>
ich, dass nat&#252;rlich eine entsprechend harte Konkurrenzierung von den<lb/>
G&#252;tertarifen der Bundesbahn durch die Spediteure erfolgen wird. Wenn<lb/>
die Handelskammer aber 17 % als ausreichend und richtig empfindet<lb/>
und das Verkehrsministerium dies akzeptiert, k&#246;nnten wir formell das<lb/>
Problem l&#246;sen.<lb/>
</p>
            <p xml:space="preserve">ANMERKUNG F&#220;R <name type="person" ref="#per__98053">WANKE</name>: Bitte feststellen lassen, ob die B&#252;rokratie im<lb/>
Verkehrsministerium auch die Meinung von <name type="person" ref="#per__97461">Fr&#252;hbauer</name> teilt und diesbe<lb break="no"/>z&#252;gliche Antr&#228;ge bei <name type="person" ref="#per__111737">Marsch</name> einbringen wird.<lb/>
</p>
            <p xml:space="preserve">Bei der Gesamtvorstandssitzung im Hueber-Haus gebe ich einen um<lb break="no"/>fassenden Situationsbericht insbesondere &#252;ber die Preise. In der<lb/>
Diskussion melden sich einige Kollegen von uns aber die &#214;VP-Fraktion<lb/>
schweigt beharrlich. Dies ist allerdings kein neuer Zustand, sondern<lb/>
es war immer so, dass die einzelnen Fraktionen in der Lebensmittel<lb break="no"/>gewerkschaft kaum in Erscheinung getreten sind. Sie haben sich<lb/>
unter meinem Schutz, wie sie selbst ausdr&#252;ckten, sehr wohl gef&#252;hlt<lb/>
und haben deshalb auch niemals attackiert. Bei der Er&#246;ffnungsfeier<lb/>
zum 6. Internationalen Sozialtourismus-Kongress habe ich NR a.D.<lb/>
<name type="person" ref="#per__140192">Leuenberger</name> von der Schweiz getroffen. Da er Interesse zeigte, habe ich<lb/>
ihn eingeladen, er soll an unserer Gesamtvorstandssitzung teilnehmen.<lb/>
Wir haben dort ihm pers&#246;nlich gedankt, f&#252;r seine Unterst&#252;tzung, die<lb/>
er dem &#246;sterr. Verband zukommen liess. Insbesondere in der Illegalit&#228;t<lb/>
von 1934 bis 1945 haben die Genossen in der Schweiz nicht nur unser<lb/>
Geld verwaltet, das wir illegal hinaustransferierten, sondern was<lb/>
noch viel wichtiger ist, auch den &#246;sterr. Verband nach 1945 tatkr&#228;f<lb break="no"/>tigst unterst&#252;tzt. <name type="person" ref="#per__140192">Leuenberger</name> hat hier etliche Male nicht nur gegen<lb/>
andere Gesetze sondern auch vor allem gegen Schweizer Gesetze hart<lb/>
verstossen. <name type="person" ref="#per__140192">Leuenberger</name> war, wie er mir dann beim Nachhausefahren<lb/>
erz&#228;hlte, sehr erstaunt &#252;ber das hohe Niveau der Diskussion. Ich<lb/>
erkl&#228;rte ihm, dass wir im Gesamtvorstand allerdings auch unsere<lb/>
Spitzenfunktion&#228;re vertreten haben.<lb/>
</p>
            <pb n="13-1283" facs="13_1972-10-17_1283.jpg"/>
            <p xml:space="preserve">In der Bezirksvorstandssitzung besprachen wir die Umfrageergebnisse<lb/>
der IFES auf der Landstrasse. Interessant war, dass &#228;ltere Genossen,<lb/>
sei es weil sie in dem Ergebnis nicht das fanden, was sie gerne<lb/>
h&#246;ren wollten, dass sie n&#228;mlich alle sehr gut bekannt sind, die<lb/>
IFES-Erhebungen anzweifelten. <name type="person" ref="#per__97543">Heindl</name> meint mit Recht, dass eben<lb/>
unsere Gemeinder&#228;te und vor allem auch die Bezirksr&#228;te viel<lb/>
mehr sichtbare Aktivit&#228;t entfalten m&#252;ssten. Ich gebe<lb/>
schon zu, dass es f&#252;r eine Gemeinderat und noch vielmehr f&#252;r einen<lb/>
Bezirksrat ungeheuer schwierig ist, in der &#214;ffentlichkeit bekannt<lb/>
zu werden. Durch systematische Arbeit glaube ich aber, m&#252;sste sich<lb/>
aber doch ein wesentlich h&#246;herer Bekanntheitsgrad erreichen<lb/>
lassen. Die Argumentation, dass die SP&#214; als solche ja bekannt ist<lb/>
und auf der Landstrasse als die f&#252;hrende Partei von der Bev&#246;lkerung<lb/>
anerkannt ist, gen&#252;gt mir pers&#246;nlich gar nicht. Ich weiss, dass<lb/>
nat&#252;rlich die sozialistische Idee und Partei eine grosse Rolle<lb/>
bei der n&#228;chsten Wahlwerbung spielen wird. Trotzdem identifizieren<lb/>
sich die Leute sehr gerne wenn sie eine Partei auch w&#228;hlen mit den<lb/>
Repr&#228;sentanten dieser Partei. In der Bundespolitik wird dies<lb/>
sicherlich <name type="person" ref="#per__97668">Kreisky</name> sein. In der Gemeindepolitik kann ich mir aber<lb/>
nicht vorstellen, dass eine starke Identifizierung mit der jetzigen<lb/>
F&#252;hrungsschichte erfolgen wird. Deshalb w&#228;re es sehr zielf&#252;hrend<lb/>
und zweckm&#228;ssig, wenn die Gemeinder&#228;te bereits jetzt in Erscheinung<lb/>
treten.<lb/>
</p>
            <p xml:space="preserve">ANMERKUNG F&#220;R <name type="person" ref="#per__97646">KOPPE</name> UND <name type="person" ref="#per__97543">HEINDL</name>: Ich glaube, wir sollten einen rich<lb break="no"/>tiggehenden Organisationsplan und Aktionsprogramm ausarbeiten und<lb/>
es von den k&#252;nftigen Gemeinder&#228;ten verlangen, dass sie sich f&#252;r<lb/>
diesen auch pers&#246;nlich einsetzen.<lb/>
</p>
            <p xml:space="preserve"/>
         </div>
      </body>
      <back>
         <pb n="13_1276_01" facs="13_1972-10-17_1276-01.jpg"/>
         <div type="attachment" subtype="cabinetAgenda">
            <head>Tagesprogramm, 17.10.1972</head>
         </div>
         <pb n="13_1283_01" facs="13_1972-10-17_1283-01.jpg"/>
         <pb n="13_1283_02" facs="13_1972-10-17_1283-02.jpg"/>
         <div type="attachment" subtype="cabinetAgenda">
            <head>Tagesordnung 44. Ministerratssitzung, 17.10.1972</head>
         </div>
         <pb n="13_1283_03" facs="13_1972-10-17_1283-03.jpg"/>
         <div type="attachment" subtype="other">
            <head>Vorschlag Meisl zu TO Sektionsleitersitzung 17.10.1972</head>
         </div>
      </back>
   </text>
</TEI>
