<TEI xmlns="http://www.tei-c.org/ns/1.0" xml:id="staribacher__19720117">
   <teiHeader>
      <fileDesc>
         <titleStmt>
            <title type="main">Montag, der 17. J&#228;nner 1972</title>
            <title type="sub">Tagebuch Josef Staribacher: Digitale Edition</title>
            <author>Josef Staribacher</author>
            <respStmt>
               <resp>Conversion to TEI</resp>
               <persName>Gustav Graf</persName>
            </respStmt>
            <respStmt>
               <resp>Digitisation, OCR correction and named entities tagging</resp>
               <persName>Thomas Tretzm&#252;ller</persName>
            </respStmt>
         </titleStmt>
         <publicationStmt>
            <publisher>Kreisky Archiv, Wien</publisher>
            <availability>
               <licence>CC BY-NC 4.0</licence>
            </availability>
         </publicationStmt>
         <sourceDesc>
            <msDesc>
               <msIdentifier>
                  <institution>Kreisky Archiv</institution>
                  <collection>Nachlass Josef Staribacher</collection>
                  <idno type="signature">Band09_1972-01-17</idno>
               </msIdentifier>
            </msDesc>
         </sourceDesc>
      </fileDesc>
      <profileDesc>
         <creation>
            <date when="1972-01-17">Montag, 17. Januar 1972</date>
         </creation>
      </profileDesc>
      <revisionDesc>
         <change type="creation" when="2018-09-20">exported as basic TEI from corrected tesseract output.</change>
         <change type="update" when="2020-06-25" who="acdh:ds">cleaned automatic tesseract-export by cleanExport.xsl script</change>
         <change type="update" when="2020-06-25" who="acdh:ds">moved first pb element out of attachment divs by cleanExport-patch2.xsl</change>
         <change type="update" when="2016-08-11" who="acdh:ds">find and note personalAgenda as a subtype cleanExport-patch.xsl</change>
         <change type="update" when="2016-08-19" who="acdh:ds">whitespace in paragraphs, lb and pb fixes by cleanExport-patch3.xsl</change>
      </revisionDesc>
   </teiHeader>
   <text>
      <body>
         <pb n="09-0035" facs="09_1972-01-17_0035.jpg"/>
         <div type="entry">
            <p xml:space="preserve">Montag, 17. J&#228;nner 1972<lb/>
</p>
            <p xml:space="preserve">Beim Jour fixe erz&#228;hlte mir <rs type="person" ref="#per__97769">Mussil</rs>, dass am Donnerstag <rs type="person" ref="#per__97893">Sallinger</rs><lb/>
mit <rs type="person" ref="#per__97311">Androsch</rs> &#252;ber die Steuersenkung verhandeln wird. <rs type="person" ref="#per__97769">Mussil</rs> bef&#252;rch<lb break="no"/>tet, dass eine Steuersenkung in einem Ausmass zustandekommen wird,<lb/>
die genau dann wieder durch die Erh&#246;hung der Krankenversicherung<lb/>
kompensiert werden wird. Seiner Meinung nach k&#246;nnte die Krankenkasse<lb/>
nur dadurch saniert werden, dass man die Bagatellmedikamente nicht<lb/>
mehr bezahlt mit Ausnahme von den Ausgleichszulagenempf&#228;ngern und das<lb/>
man einen Selbstbehalt einf&#252;hrt, der sich nicht auf die Diagnose<lb/>
beziehen m&#252;sste, wohl aber sofort auf die therapeutischen Massnahmen.<lb/>
</p>
            <p xml:space="preserve"><rs type="person" ref="#per__97769">Mussil</rs> war mit <rs type="person" ref="#per__112567">Christian</rs> von der Handelskammer beim <rs type="person" ref="#per__97358">Bock</rs>-Verein der<lb/>
Freien Berufe in der Falkestrasse beim &#246;sterr. Wirtschaftsbund. Diese<lb/>
Aussprache hat vor dem 1. Dezember stattgefunden, zu diesem Zeitpunkt<lb/>
war ich bei dieser Vereinigung, und <rs type="person" ref="#per__97769">Mussil</rs> sagt, er hatte mit ihnen<lb/>
eine furchtbaren Streit gehabt. Betreffend die Abgrenzung der Wirt<lb break="no"/>schaftstreuh&#228;nder und der Handelskammer, die Organisationshilfe den<lb/>
einzelnen Betrieben gibt, haben sie ein Arrangement geschlossen. Die<lb/>
Handelskammer wird keine eigene Organisation aufbauen, sondern wird<lb/>
f&#252;r die EDV ein Speicherschema ausarbeiten. Die einzelnen Wirtschafts<lb break="no"/>treuh&#228;nder werden dann die Betriebe zu betreuen haben, die Ziffern<lb/>
aber in einen grossen Computer einspeichern und dadurch wird die Handels<lb break="no"/>kammer ihr Ziel, n&#228;mlich &#252;ber die einzelnen Informationen der Firmen<lb/>
zu verf&#252;gen, erreicht haben.<lb/>
</p>
            <p xml:space="preserve">IFES hat einen Fragebogen ausgearbeitet, wo Punktebewertung &#252;ber die<lb/>
Handelskammer aber auch &#252;ber das Handelsministerium im Vergleich zu<lb/>
den Vorg&#228;ngern ebenfalls gefragt wird. Ich erkl&#228;rte <rs type="person" ref="#per__97769">Mussil</rs> sofort,<lb/>
dass ich mit dieser Angelegenheit nichts zu tun habe und dass man einem<lb/>
Forschungsinstitut nicht verbieten k&#246;nne, was es die einzelnen Unter<lb break="no"/>nehmer fragt. Die Unternehmer haben sich n&#228;mlich an die Handelskammer<lb/>
gewendet, um zu erfahren, ob sie die Frageb&#246;gen ausf&#252;llen sollen, was<lb/>
<rs type="person" ref="#per__97769">Mussil</rs> ihnen positiv beantwortet hat. IFES und das Berufsforschungs<lb break="no"/>institut hat ebenfalls einen Fragebogen an die Unternehmer bez&#252;glich<lb/>
Berufschancen und Berufsbilder ausgeschickt. Hier mochte die Handels<lb break="no"/>kammer das Berufsforschungsinstitut sehr gerne gemeinsam mit der<lb/>
Arbeiterkammer und dem Gewerkschaftsbund betreiben.<lb/>
</p>
            <pb n="09-0036" facs="09_1972-01-17_0036.jpg"/>
            <p xml:space="preserve">ANMERKUNG F&#220;R <rs type="person" ref="#per__98053">WANKE</rs>: Bitte klarstellen, ob noch immer eine Ab<lb break="no"/>lehnung von Seiten der AK und des &#214;GB gegen eine solche gemein<lb break="no"/>same Institutsarbeit besteht.<lb/>
</p>
            <p xml:space="preserve">Von der Patentverwertung verlangte ich, dass der<lb/>
Handelskammervertreter einen Termin genannt bekommt, bis zu welchem<lb/>
er meinen Herren einen entsprechenden Vorschlag uns unterbreiten<lb/>
m&#252;sste.<lb/>
</p>
            <p xml:space="preserve">Die EWG-Intervention wird unterbleiben und <rs type="person" ref="#per__97769">Mussil</rs> ist damit einver<lb break="no"/>standen, dies zu einem sp&#228;teren Zeitpunkt zu machen. Gleichzeitig<lb/>
wollte er wissen, ob ein Handelskammermann bei dieser Intervention<lb/>
anwesend sein wird und ich setzte ihm die Gr&#252;nde, die insbesondere<lb/>
<rs type="person" ref="#per__97632">Kirchschl&#228;ger</rs> vertritt auseinander. Damit meint n&#228;mlich <rs type="person" ref="#per__97632">Kirchschl&#228;ger</rs><lb/>
w&#252;rde die Gruppe, es ist ja nur <rs type="person" ref="#per__137933">Marquet</rs> und <rs type="person" ref="#per__97867">Reiterer</rs> vorgesehen,<lb/>
nicht mehr bis zu den Spitzenm&#228;nnern in den einzelnen Hauptst&#228;dten<lb/>
vorstossen.<lb/>
</p>
            <p xml:space="preserve">IFES und Ratio machen nun eine Befragung &#252;ber Management-Schulung,<lb/>
auch hier f&#252;rchtet <rs type="person" ref="#per__97769">Mussil</rs>, dass manipuliert wird und dass der Frage<lb break="no"/>bogen so abgefasst ist, dass kein objektives Urteil entsteht.<lb/>
Ich habe ihm zugesichert, dass wir im Zuge unserer Managementschulungs<lb break="no"/>vereines mit IFES und Ratio Besprechungen f&#252;hren sollten und ich bin &#252;ber<lb break="no"/>zeugt davon, dass sie sich dann unseren W&#252;nschen bzgl. der m&#246;glichen<lb/>
Informationen anschliessen werden.<lb/>
</p>
            <p xml:space="preserve">ANMERKUNG F&#220;R <rs type="person" ref="#per__98053">WANKE</rs>: Bitte bei meinem Vortrag vor der Management<lb break="no"/>schulungs-Konstituierung entsprechenden Hinweis in meine Stichwort-<lb/>
Rede-Unterlage.<lb/>
</p>
            <p xml:space="preserve"><rs type="person" ref="#per__97769">Mussil</rs> erz&#228;hlt, dass <rs type="person" ref="#per__125823">Hanisch</rs> ihn aufgefordert h&#228;tte, er sollte<lb/>
zustimmen, dass f&#252;r Erd&#246;l Metalle, Schaf- und Baumwolle, Brenn<lb break="no"/>stoffe und pflanzl. Fette eine Vorratshaltung eingef&#252;hrt wird.<lb/>
Die Lagerhaltungskosten m&#252;ssten &#8211; so ist <rs type="person" ref="#per__97769">Mussil</rs> der Meinung &#8211;<lb/>
vom Staate subventioniert werden. <rs type="person" ref="#per__125823">Hanisch</rs> hat gemeint, die Bundes<lb break="no"/>kammer begn&#252;gt sich damit, dass sie eventuelle Abgaben f&#252;r Importe<lb/>
von 0,4 % &#8211; 3 % als Betriebsausgaben absetzen kann. Ich habe sofort<lb/>
<pb n="09-0037" facs="09_1972-01-17_0037.jpg"/>erkl&#228;rt, dass sie dies sowieso k&#246;nnen und <rs type="person" ref="#per__97769">Mussil</rs> wird sicherlich nicht<lb/>
damit einverstanden sein. Er hat mir auch seinen Plan mitgeteilt,<lb/>
dass n&#228;mlich die erste Anschaffung f&#252;r die Lagerhaltung dieser Produkte<lb/>
nicht in die Bilanz, d.h. in das Verm&#246;gen des Betriebes aufgenommen werden<lb/>
muss. Dadurch w&#252;rde eine stille Reserve bilanzm&#228;ssig vom Umlaufverm&#246;gen<lb/>
entstehen. Wo eine inl&#228;ndische Produktion wie bei Erd&#246;l vorliegt, k&#246;nnte<lb/>
unm&#246;glich eine Importabgabe allein erhoben werden, dies w&#252;rde gegen das<lb/>
GATT verstossen, sondern hier m&#252;sste man &#228;hnlich wie das seinerzeit bei<lb/>
Sterk geschehen ist, zwar eine generelle Abgabe einf&#252;hren und dann<lb/>
aber die inl&#228;ndische Produktion wieder durch R&#252;ckzahlung entlasten.<lb/>
</p>
            <p xml:space="preserve">Die Kleinstgewerbekredite, wo der Bund, das Land und die Handelskammer<lb/>
den Bewerbern bis zu 70.000 S den Kredit direkt mit einer Verzinsung von<lb/>
3,5 % bis 5,25 % je nach L&#228;nge der Laufzeit und je nach L&#228;ndern verschieden<lb/>
gew&#228;hrt, soll vereinheitlicht werden. Ich ersuchte <rs type="person" ref="#per__97769">Mussil</rs> ebenso wie<lb/>
ich <rs type="person" ref="#per__97749">Mitterer</rs>, den ich in einem Konzert am Sonntag getroffen habe, auffor<lb break="no"/>derte, eine entsprechenden Antrag bei mir zu stellen, damit diese Aktionen<lb/>
in den L&#228;ndern vereinheitlicht werden. <rs type="person" ref="#per__97769">Mussil</rs> meinte, die gr&#246;sste Schwierig<lb break="no"/>keit wird darin bestehen, dass die einzelnen Pr&#228;sidenten ihren Mitgliedern<lb/>
dann mitteilen, dass sie sich eingesetzt haben, dass er den Kredit bekommen<lb/>
hat. Diese Briefank&#252;ndigung, die ein politisches Gesch&#228;ft darstellt, m&#252;sste<lb/>
ja nicht unbedingt unterbleiben, auch dann wenn die Aktionen als einheit<lb break="no"/>lich betrachtet werden k&#246;nnen.<lb/>
</p>
            <p xml:space="preserve">Der Weingrosshandel unter F&#252;hrung von <rs type="person" ref="#per__132520">Petermichl</rs> und Dr. <rs type="person" ref="#per__112567">Christian</rs> von der<lb/>
Handelskammer will, dass ich mich f&#252;r einen Import von 500&#8211;700.000 hl ein<lb break="no"/>setze. Die Ernte 1970/71 hat 3,2 Mio. hl erbracht, die heurige Ernte 1971/72<lb/>
nur 1,6 Mill. hl. Daher ist das Lager vom 30.5.1971 mit 3,2 Mill. hl heute<lb/>
weitestgehend aufgebraucht. Ausserdem ist die Lagerangabe falsch gewesen,<lb/>
da viele Doppelmeldungen, wo der Produzent gleichzeitig H&#228;ndler war wurden<lb/>
die Ziffern doppelt gez&#228;hlt, beinhaltet sind. Eine Neuerhebung am 31.12.<lb/>
wird zeigen, dass die Lager wesentlich kleiner sind. Die Landwirtschafts<lb break="no"/>kammer sch&#228;tzt, dass in die neue Ernte maximal mit einem Lager von<lb/>
500.000 hl gegangen wird und dass einzelne Winzergenossenschaften aber<lb/>
vor allem einmal die privaten H&#228;ndler nicht mehr den Anschluss finden<lb/>
werden, da der Verbrauch 250.000 hl pro Monat betr&#228;gt. Aus diesem<lb/>
Grund w&#252;nschen sie, dass 500&#8211;700.000 hl importiert werden sollen. Die<lb/>
Importpreise sind jetzt um 1.&#8211; S gestiegen und betragen schon incl. Zoll<lb/>
und sonstigen Abgaben 8.&#8211; S pro Liter. <choice><choice><sic>Die</sic><corr>Da die</corr></choice></choice> &#246;sterr. Erzeugerpreise 3 &#8211; 4.&#8211; S<lb/>
<pb n="09-0038" facs="09_1972-01-17_0038.jpg"/>im Vorjahr betragen haben und jetzt schon<add>[auf]</add> 7.50 bis 8.&#8211; S gestiegen sind,<lb/>
meint der Importhandel w&#228;re ein entsprechender Import auch aus preisd&#228;mpfen<lb break="no"/>den Gr&#252;nden dringendst notwendig. Da der Finanzminister an Ausgleichsteuer<lb/>
und Zoll ca. 4.&#8211; S pro Liter erl&#246;st, w&#252;rden die 500 bis 700.000 hl fast<lb/>
200 bis 280 Mill. S Zolleinnahmen dem Finanzminister bringen. Auserdem<lb/>
hat der Handel in den letzten Jahren sich mit den Genossenschaften<lb/>
dahingehend geeinigt, eine gr&#246;ssere Werbung im Rahmen des Weinwirtschafts<lb break="no"/>fonds durchzuf&#252;hren und es w&#252;rde jetzt die Gefahr bestehen, dass wenn<lb/>
man keinen Wein zum Verschneiden kriegt, man gar nicht mehr die entsprechen<lb break="no"/>den Export in die BRD t&#228;tigen k&#246;nnte. Auch dort ist der Exporterl&#246;s sehr<lb/>
gestiegen, w&#228;hrend man im Vorjahr 70&#8211;80 Pfennige erl&#246;st hat, kommt man<lb/>
jetzt schon auf DM 1.20 pro Liter.<lb/>
</p>
            <p xml:space="preserve">ANMERKUNG F&#220;R <rs type="person" ref="#per__98053">WANKE</rs>: Bitte vorbereitend <rs type="person" ref="#per__97819">Pleschiutschnig</rs> fragen, ob<lb/>
ein solcher Import beabsichtigt ist, wenn nicht, werde ich mit <rs type="person" ref="#per__98055">Weihs</rs><lb/>
sprechen, um ihn zu einem solchen Import zu veranlassen.<lb/>
</p>
            <p xml:space="preserve">Als n&#228;chstes wollten sie wissen, ob wir in der Gewerbeordnung nach<lb/>
wie vor darauf bestehen, dass die Winzergenossenschaften der Gewerbe<lb break="no"/>ordnung unterliegen, was ich im Prinzip bejahte, doch hat <rs type="person" ref="#per__97584">Jagoda</rs> ausge<lb break="no"/>f&#252;hrt, dass wir jetzt gerade Verhandlungen mit der Landwirtschaftskammer<lb/>
f&#252;hren. Die AIK-Kredite wurden ihnen auf meine Intervention 1971 gew&#228;hrt<lb/>
und sie hoffen, dass auch 1972 der Landwirtschaftsminister sie an dieser<lb/>
Kreditaktion teilnehmen l&#228;sst. Falls dies nicht der Fall sein sollte,<lb/>
werden sie bei mir vorsprechen und ich werde dann neuerdings bei <rs type="person" ref="#per__98055">Weihs</rs><lb/>
intervenieren. Viertes wollten sie wissen, ob der Produzentenzukauf,<lb/>
den das Finanzamt mit 20&#8211;30 % genehmigt, ob dieser auch gewerbeordnungs<lb break="no"/>m&#228;ssig gedeckt ist. Dies ist nicht der Fall, doch war in den vergangenen<lb/>
Jahren es nicht m&#246;glich, dass irgendwelche Interventionen beim FM oder gar<lb/>
beim Landwirtschaftsminister zielf&#252;hrend gewesen sind.<lb/>
</p>
            <p xml:space="preserve">Gen.Sekr. <rs type="person" ref="#per__98097">Wodak</rs> kam, um vor seiner Reise nach Frankreich, er f&#252;hrt die<lb/>
&#246;sterr.-franz. Gemischte Kommission, mich noch zu informieren, was er<lb/>
beabsichtigt. Die Franzosen h&#228;tten grosses Interesse gezeigt, eine Koopera<lb break="no"/>tion mit &#214;sterreich auf folgenden Gebieten: &#214;sterreich soll in die franz.-<lb/>
afrikanischen L&#228;nder st&#228;rker eingeschaltet werden und daf&#252;r hofft oder<lb/>
w&#252;nscht Frankreich, dass es bei den Ostgesch&#228;ften von uns entsprechende<lb/>
Information bekommt und wir hier gemeinsam auf den Ostm&#228;rkten auftreten.<lb/>
Ich wehrte mich sofort gegen diese Idee, da ich das Gef&#252;hl habe, dass<lb/>
<pb n="09-0039" facs="09_1972-01-17_0039.jpg"/>gerade hier von seiten der Franzosen mit unserer Unterst&#252;tzung in<lb/>
die Oststaaten eingedrungen wird und wir andererseits in die franz.-<lb/>
afrikanischen Staaten, die nicht nur weiter von uns entfernt sind<lb/>
sondern wo doch auch die Franzosen uns nur am Rande mitmachen lassen,<lb/>
kaum die Chance haben, irgendwie exportm&#228;ssig st&#228;rker aufzutreten.<lb/>
Gerade die letzten Tage haben gezeigt, wie die Franzosen in Rum&#228;nien<lb/>
uns aus Kooperationen, die die V&#214;EST mit der Verzinkungsanlage<lb/>
abschliessen wollte, aus dem Gesch&#228;ft hinausdr&#228;ngen will. <rs type="person" ref="#per__98097">Wodak</rs> wird<lb/>
diese &#220;berlegungen noch mit <rs type="person" ref="#per__97632">Kirchschl&#228;ger</rs> besprechen und dann<lb/>
&#228;usserst vorsichtig vorgehen.<lb/>
</p>
            <p xml:space="preserve"><rs type="person" ref="#per__98097">Wodak</rs> trifft vor seiner Abreise noch <rs type="person" ref="#per__97940">Semjonow</rs> und wird mit dem sowj.<lb/>
SALT-Delegierten, der gleichzeitig auch die europ. Gemeinschafts<lb break="no"/>verhandlungen zu verfolgen hat und in der Wirtschaftspolitik nach<lb/>
Aussage <rs type="person" ref="#per__98097">Wodaks</rs> auch eine gewisse Rolle spielt, die Gaslieferung sowie<lb/>
das Nachlassen der &#246;sterr. Exporte in die Sowjetunion und insbesondere<lb/>
die Gr&#252;ndung einer sowjetischen Bank in Wien besprechen. <rs type="person" ref="#per__98097">Wodak</rs> hat<lb/>
seinerzeit als Botschafter sich f&#252;r diese Wirtschaftsfragen in Moskau<lb/>
sehr eingesetzt und m&#246;chte nat&#252;rlich auch jetzt noch nicht nur auf den<lb/>
Laufenden gehalten werden, sondern seine guten Dienst anbieten, damit<lb/>
diese Fragen weitergetrieben werden. Ich pers&#246;nlich f&#252;rchte, dass<lb/>
hier ein gewisses Wunschdenken von <rs type="person" ref="#per__98097">Wodak</rs> vorliegt, doch soll man<lb/>
nat&#252;rlich alle Unterst&#252;tzung, die man von anderen Ressorts bekommt,<lb/>
in Anspruch nehmen und vor allem Initiativen von fremden Ressorts<lb/>
niemals entgegentreten, nur weil vielleicht die Kompetenz aus<lb break="no"/>schliesslich bei uns hier liegt. Ich glaube, es ist daher sehr sinnvoll,<lb/>
dass in Hinkunft sowohl <rs type="person" ref="#per__97543">Heindl</rs> als auch <rs type="person" ref="#per__98053">Wanke</rs>, vor allem aber auch na<lb break="no"/>t&#252;rlich ich, sich Zeit nehmen, um mit <rs type="person" ref="#per__98097">Wodak</rs> die einzelnen wirt<lb break="no"/>schaftspolitischen Probleme zu besprechen und ihn zu informieren.<lb/>
Er d&#252;rfte scheinbar im eigenen Haus mit der Wipol, das ist die<lb/>
Sektion III, nicht sehr gute Verbindungen haben, denn sonst m&#252;sste<lb/>
er ja &#252;ber <rs type="person" ref="#per__137933">Marquet</rs> und seine Leute &#252;ber die Einzelheiten genau infor<lb break="no"/>miert sein und als Generalsekret&#228;r h&#228;tte er auch die M&#246;glichkeiten,<lb/>
entsprechende Weisungen den einzelnen Referenten bei den Verhand<lb break="no"/>lungen zu geben. Vielleicht gibt es hier auch Spannungen, sie<lb/>
es zwischen dem Minister und ihm solche geben soll, weshalb er<lb/>
diesen Weg nicht gehen will, die zweite M&#246;glichkeit ist, dass er<lb/>
sich sagt, dass die Beamten als ressortfremd bei den Verhandlungen<lb/>
<pb n="09-0040" facs="09_1972-01-17_0040.jpg"/>die einzelnen Problem der Wirtschaftspolitik nicht anschneiden, geschwei<lb break="no"/>ge denn seine Intentionen vortragen und deshalb m&#246;chte er auf direktem Kont<lb break="no"/>taktwege seine W&#252;nsche bei uns deponieren.<lb/>
</p>
            <p xml:space="preserve">ANMERKUNG F&#220;R <rs type="person" ref="#per__97543">HEINDL</rs>: Bitte Vorsorge treffen, dass man seine Informationen<lb/>
dann auch tats&#228;chlich den einzelnen Referenten wie z.B. <rs type="person" ref="#per__108322">Meisl</rs>, aber auch vor<lb/>
allem <rs type="person" ref="#per__97426">F&#228;lbl</rs> zur Kenntnis bringt.<lb/>
</p>
            <p xml:space="preserve"><rs type="person" ref="#per__97646">Koppe</rs> und <rs type="person" ref="#per__98053">Wanke</rs> haben mit Frau Minister <rs type="person" ref="#per__107938">Leodolter</rs> und dem Leiter der Um<lb break="no"/>weltschutzsektion eine Besprechung gehabt. Ich habe sie zuletzt abge<lb break="no"/>holt und war sehr erstaunt, als mich <rs type="person" ref="#per__107938">Leodolter</rs> fragte, ob die beiden Ge<lb break="no"/>nossen sind. Ebenso wusste die beiden nicht, dass auch der Leiter der<lb/>
Umweltschutzsektion ebenfalls ein Genosse ist. Sie f&#252;hrten deshalb unter<lb/>
vier Genossen ein Gespr&#228;ch, wobei keiner dem anderen politisch eigentlich<lb/>
&#252;ber den Weg traute. Ich muss sagen, ein Gipfelpunkt von Koordination.<lb/>
<rs type="person" ref="#per__107938">Leodolter</rs>, die bis jetzt niemals noch w&#228;hrend der Dienstzeit essen ge<lb break="no"/>gangen ist und dar&#252;ber sehr ungl&#252;cklich war, wurde von uns in unsere<lb/>
Institut eingef&#252;hrt und sie wird, wie sie mir versicherte, gerne immer<lb/>
an dem Essen und an den Diskussionen teilnehmen. Dies ist f&#252;r uns ein<lb/>
ungeheurer Gewinn, weil sich dann ein Minister vielleicht wirklich st&#228;ndig<lb/>
in unserem Institut trifft und dies wird dem Institut einen gewissen<lb/>
Auftrieb geben und andererseits aber vor allem uns die M&#246;glichkeit auch nicht<lb/>
nur Wirtschaftsprobleme sondern Umweltschutzprobleme mit ihr direkt gleich<lb/>
zu kontaktieren.<lb/>
</p>
            <p xml:space="preserve"><rs type="person" ref="#per__108609">Sterk</rs>, der den OECD-Energiepolitik-Bericht ausgearbeitet hat, ist mit<lb/>
<rs type="person" ref="#per__97467">Gasser</rs> und <rs type="person" ref="#per__112191">Mayer</rs> gekommen, um die endg&#252;ltige Fassung vorzulegen. Die an<lb break="no"/>deren Ressorts insbesondere das Finanzministerium haben sich zu einigen<lb/>
Punkten noch nicht ge&#228;ussert, die ausschliesslich ihn betreffen. Da der<lb/>
Bericht &#252;ber die <choice><choice><sic>Wikord</sic><corr>Wirtschaftliche Koordination</corr></choice></choice>, d.h. dem Staatssekretariat beim BKA, vorgelegt<lb/>
wird, muss ich mich noch mit den Einzelheiten, die <rs type="person" ref="#per__98034">Veselskys</rs> Leute<lb/>
angeregt haben, mit <rs type="person" ref="#per__98034">Veselsky</rs> auseinandersetzen.<lb/>
</p>
            <p xml:space="preserve">ANMERKUNG F&#220;R <rs type="person" ref="#per__98053">WANKE</rs>: Bitte die W&#252;nsche mit <rs type="person" ref="#per__107953">Buchauer</rs> besprechen und darauf<lb/>
hinweisen, dass es nicht sehr zielf&#252;hrende Kritiken gewesen sind. Der Ein<lb break="no"/>leitungssatz, den er f&#252;r die Empfehlungen gemacht hat, wird dagegen von ihm<lb/>
auf alle F&#228;lle &#252;bernommen.<lb/>
</p>
            <p xml:space="preserve">Bei den Empfehlungen habe ich davor gewarnt, in hink&#252;nftigen Massnahmen die<lb/>
&#246;sterreichischen innenpolitischen Entscheidungen zu pr&#228;judizieren, u.a.<lb/>
w&#252;nscht nat&#252;rlich die &#214;MV, dass nat&#252;rlich der F&#246;rderzins vereinheitlicht<lb/>
wird und sie stellen sich dabei vor, dass die 15 %-ige Abgabe in den Alt<lb break="no"/>gebieten wie z.B. Wiener Becken auf die 6&#8211;8 %-ige Abgabe in den neuen Auf<lb break="no"/>schliessungs&#172; <pb n="09-0041" facs="09_1972-01-17_0041.jpg"/>gebieten reduziert wird. Ebenso m&#246;chte die Elektrizit&#228;tssektion, dass<lb/>
man jetzt bereits hineinschreibt, dass ein Elektrizit&#228;tsf&#246;rderungsgesetz<lb/>
auch in Hinkunft Partnerschaftsbeg&#252;nstigung nicht nur f&#252;r Kernkraft<lb break="no"/>werke sondern f&#252;r jedes Gemeinschaftskraftwerk gegeben werden soll.<lb/>
Ebenso w&#252;nschen sie einen Hinweis, dass in Hinkunft pauschalierte Bau<lb break="no"/>kostenzusch&#252;sse durch die amtliche Preisregelung festgelegt werde. Auch<lb/>
diese inner&#246;sterreichische Vorgangsweise glaube ich sollte man nicht der<lb/>
OECD mitteilen, damit dies dann in Form eines Berichtes nach &#214;sterreich<lb/>
kommt, wo dies empfohlen wird und sich dann die einzelnen Firmen resp.<lb/>
Gesellschaften auf diese Forderung der OECD berufen k&#246;nnen.<lb/>
</p>
            <p xml:space="preserve">ANMERKUNG F&#220;R <rs type="person" ref="#per__98053">WANKE</rs>: Bitte Vorkehrung treffen, dass der Finanzminister<lb/>
&#252;ber sein B&#252;ro resp. die anderen davon betroffenen Minister, auch der<lb/>
Verkehrsminister, von unserer Stellungnahme erfahren und diese auch dann<lb/>
letzten Endes akzeptieren. Was wir n&#228;mlich inner&#246;sterreichisch machen<lb/>
wollen, brauchen wir uns nicht &#252;ber die OECD empfehlen lassen.<lb/>
</p>
            <p xml:space="preserve">Min.Rat <rs type="person" ref="#per__112191">Mayer</rs> berichtete bei dieser Gelegenheit, dass er mit Vorarlberg<lb/>
Verhandlungen gef&#252;hrt hat &#252;ber Herabsetzung des Fl&#228;chenzinses. Urspr&#252;ng<lb break="no"/>lich wollte die OB den Vorarlbergern den Kompromissvorschlag des<lb/>
Finanzministeriums als unseren Vorschlag mitteilen. Dies h&#228;tte dazu<lb/>
gef&#252;hrt dass die Vorarlberger dann erkl&#228;rt h&#228;tten, das sei unbefriedigend<lb/>
und man soll mit ihnen dar&#252;ber verhandeln. Aus diesem Grunde habe ich<lb/>
verlangt, die Vorarlberger m&#252;ssten uns dieses Kompromiss vorschlagen<lb/>
und wir w&#252;rden dann diesem Kompromiss zustimmen. Dar&#252;ber sind die Vor<lb break="no"/>arlberger nicht sehr entz&#252;ckt, sie werden sich aber sicherlich dazu<lb/>
entschliessen, da sie ansonsten den schon vereinbarten, mit <rs type="person" ref="#per__97749">Mitterer</rs><lb/>
festgelegten, wesentlich h&#246;heren Fl&#228;chenzins bezahlen m&#252;ssen.<lb/>
</p>
            <p xml:space="preserve">Der Freie Wirtschaftsverband hat zweimal im Jahr eine grosse Vorstands<lb break="no"/>sitzung, wo er auch die L&#228;ndervertreter und die Sekret&#228;re zusammenruft.<lb/>
Bis jetzt habe ich immer Gelegenheit gehabt, bei diesen Sitzungen zu<lb/>
referieren. Diesmal sollte ich &#252;ber die F&#246;rderungsmassnahmen des Mini<lb break="no"/>steriums sprechen. Ich habe aber dar&#252;ber hinaus die uns vom seinerzeitigen<lb/>
Verbandstag beschlossenen Resolutionen resp. Antr&#228;ge referiert und<lb/>
gleichzeitig darauf hingewiesen, <choice><choice><sic>war</sic><corr>was</corr></choice></choice> wir in den einzelnen Punkten<lb/>
erf&#252;llen k&#246;nnen und wo wir z.B. in der Kartellfrage eben nicht zust&#228;n<lb break="no"/>dig sind. Dar&#252;ber hinaus habe ich den Freien Wirtschaftsverband empfohlen<lb/>
er sollte doch seinen Sekret&#228;rstagungen resp. Gesamtvorstandssitzungen,<lb/>
<pb n="09-0042" facs="09_1972-01-17_0042.jpg"/>die ja nur zweimal im Jahr stattfinden, eine Aktion besonders<lb/>
herausstreichen und sie als Forderungsprogramm hinstellen. Diesmal<lb/>
empfahl ich ihnen, sie sollten &#252;ber die Kleinstkreditaktion, die<lb/>
entsprechenden Beschl&#252;sse fassen. <rs type="person" ref="#per__97308">Abt</rs>, der de wirtschaftspolitische<lb/>
und gewerberechtliche Referent des Verbandes ist, meinte, dass in<lb/>
ihrem Zielprogramm ja alle diese Forderungen bereits verankert sind.<lb/>
Ich habe aber dann doch alle davon &#252;berzeugen k&#246;nnen, dass es nicht<lb/>
so sehr darauf ankommt, zu sagen, dass man alles schon verlangt hat,<lb/>
sondern, dass es darauf ankommt einen Punkt besonders herauszustrei<lb break="no"/>chen. Wenn z.B. aus dieser Tagung und es wurde dann so beschlossen,<lb/>
die entsprechende Vereinheitlichung der Kleinstkreditaktionen, wei<lb break="no"/>ters eine Verbilligung des Zinses auf 3,5 % verlangt wird, wenn dar&#252;ber<lb/>
hinaus dann noch gesagt wird, dass die entsprechenden Budgetmittel<lb/>
bereitgestellt werden m&#252;ssen, auch dann, wenn durch Budget&#252;berschrei<lb break="no"/>tungsgesetzes daf&#252;r vorgesorgt werden muss, dann ist das eine sehr<lb/>
konkrete Forderungen. Ich hatte mit <rs type="person" ref="#per__97311">Androsch</rs> bereits die prinzipielle<lb/>
Zusicherung des Finanzministers erreicht und dadurch k&#246;nnte ich ihnen<lb/>
eben jetzt schon versichern, dass diese Forderung auch wird er<lb break="no"/>f&#252;llt werden. F&#252;r die n&#228;chste Gesamtvorstandssitzung habe ich ihnen<lb/>
dann empfohlen, w&#228;re es zielf&#252;hrend, die Frage der Handelskammer<lb break="no"/>wahlen und &#196;nderung der Wahlordnung an die Spitze ihrer Forderungen<lb/>
zu stellen. Denn auch hier w&#252;rde wahrscheinlich die Handelskammer<lb/>
nachgeben. Hier k&#246;nnte ja der Freie Wirtschaftsverband, wenn die Han<lb break="no"/>delskammer ihren berechtigten Forderungen nicht Rechnung tragen will,<lb/>
immer drohen, dass eine &#196;nderung der Handelskammer-Wahlordnung, aber<lb/>
auch des Handelskammergesetzes nur einer einfachen Mehrheit bedarf und<lb/>
deshalb wird die Handelskammer sehr wohl ein Kompromiss anstreben<lb/>
m&#252;ssen. Bei vollkommen sturer Haltung k&#246;nnte n&#228;mlich, sei es eine<lb/>
Regierungsvorlage oder vor allem ein Initiativantrag der soz.<lb/>
Abgeordneten dem dann mit Mehrheitsbeschluss Rechnung tragen.<lb/>
</p>
            <p xml:space="preserve">Durch eine &#252;berlange Diskussion im Freien Wirtschaftsverband<lb/>
kam ich zur Regierungsvorbesprechung zu sp&#228;t. <rs type="person" ref="#per__97668">Kreisky</rs> selbst aber<lb/>
kam ebenfalls um eine halbe Stunde zu sp&#228;t, da er mit <rs type="person" ref="#per__97917">Schleinzer</rs><lb/>
die Informationsbesprechung hatte. <rs type="person" ref="#per__97917">Schleinzer</rs> verlangte, wie man<lb/>
mir nachher mitteilte, eine permanente Information. Ausserdem w&#252;nscht<lb/>
er, dass die grosse Oppositionspartei nicht nur zur Mehrwertsteuer,<lb/>
sondern zu allen Steuerprobleme geh&#246;rt und gefragt wird. &#220;ber die<lb/>
Personalprobleme der Verstaatlichten wird am Mittwoch zwischen<lb/>
<rs type="person" ref="#per__97917">Schleinzer</rs> und <rs type="person" ref="#per__97668">Kreisky</rs> weiter verhandelt. Die W&#252;nsche der &#214;VP<lb/>
<pb n="09-0043" facs="09_1972-01-17_0043.jpg"/>beim Stabilit&#228;tsprogramm mitzuarbeiten, hat <rs type="person" ref="#per__97668">Kreisky</rs> derart beant<lb break="no"/>wortet, dass daf&#252;r die Sozialpartner zust&#228;ndig sind. Wie wir nun er<lb break="no"/>fahren konnten, hat <rs type="person" ref="#per__97922">Schmitz</rs> <rs type="person" ref="#per__97775">Nemschak</rs> aufgefordert, bei der Aussprache<lb/>
in der Parit&#228;tischen Kommission dieses grosse Programm anzuk&#252;ndigen,<lb/>
um scheinbar der &#214;VP eine entsprechende Mitwirkung zu erm&#246;glichen.<lb/>
<rs type="person" ref="#per__97769">Mussil</rs> selbst hat gehofft, dass dann seine W&#252;nsche bez&#252;glich der Lohn<lb break="no"/>politik und vor allem der Steuerpolitik st&#228;rker ber&#252;cksichtigt werden.<lb/>
</p>
            <p xml:space="preserve"><rs type="person" ref="#per__97668">Kreisky</rs> w&#252;nschte einen Bericht &#252;ber die V&#246;sl&#228;u-Vorschl&#228;ge in den<lb/>
n&#228;chsten Stunden. <rs type="person" ref="#per__97488">Gratz</rs> vom Klub w&#252;nscht einen Bericht &#252;ber die T&#228;tig<lb break="no"/>keit der einzelnen Minister, nicht was auf gesetzlichem Sektor geschehen<lb/>
soll oder geschehen ist.<lb/>
</p>
            <p xml:space="preserve">ANMERKUNG F&#220;R <rs type="person" ref="#per__97646">KOPPE</rs>: Bitte die beiden Berichte unverz&#252;glichst absenden.<lb/>
</p>
            <p xml:space="preserve">&#220;ber das internationale Treffen <rs type="person" ref="#per__97668">Kreisky</rs> - <rs type="person" ref="#per__114110">Brandt</rs> - <rs type="person" ref="#per__137935">Saragat</rs> - <rs type="person" ref="#per__139639">Francini</rs> -<lb/>
<rs type="person" ref="#per__139638">Judi</rs> oder <rs type="person" ref="#per__97479">Graber</rs> am 6.11. wird am 21. J&#228;nner nachmittags im Parlament<lb/>
um 15 Uhr die davon betroffenen Minister zusammentreten, um <rs type="person" ref="#per__97668">Kreisky</rs><lb/>
eventuelle Informationen zu geben. Ich bin mir nicht ganz klar,<lb/>
um was es sich dabei handelt, denn <rs type="person" ref="#per__97668">Kreisky</rs> ist doch z.B. &#252;ber die<lb/>
Integration im Detail so informiert, dass ich ihm kaum mehr zus&#228;tzliche<lb/>
Information geben kann. Nach der Ministerratssitzung am n&#228;chsten<lb/>
Dienstag, 25.1. werden die Minister, die mit Aichfeld-Murboden<lb/>
besch&#228;ftigt sind, neuerdings zusammentreten. Eine Neueinf&#252;hrung ist<lb/>
dass die LH-Stv. aber auch die LH, soweit sie von uns gestellt werden,<lb/>
mit den Parteiobm&#228;nnern alle sechs Wochen zu einer Information zusammen<lb break="no"/>kommen sollen. Dar&#252;ber hinaus w&#252;schen sie, dass wenn entscheidende<lb/>
Fragen zur Diskussion stehen, wie z.B. die Verl&#228;ngerung der Wirt<lb break="no"/>schaftsgesetze und insbesondere die letzten Phasen der Verhandlungen<lb/>
durch Informationstelegramme informiert werden. Es d&#252;rfte hier eine<lb/>
Informationsl&#252;cke zwischen den Landeshauptleuten, Stellvertretern und<lb/>
Parteiobm&#228;nnern und der Regierung bestehen, die jetzt geschlossen werden<lb/>
soll. Ich selbst f&#252;rchte und die anderen haben dies auch lauthals be<lb break="no"/>st&#228;tigt, dass nur das erste Mal eine solche Aussprache funktionieren<lb/>
wird, in weiterer Folge werden die LH, resp. Stv. wahrscheinlich gar<lb/>
nicht so weit nach Wien reisen um hier Informationen von den Regierungs<lb break="no"/>mitgliedern zu erhalten. Voraussetzung f&#252;r eine solche f&#252;r die weiter<lb/>
entfernten L&#228;nder aufreibende Arbeit w&#228;re, das tats&#228;chliche Erst<lb break="no"/>informationen, die sonst nirgends zu erhalten w&#228;ren, an sie gegeben<lb/>
<pb n="09-0044" facs="09_1972-01-17_0044.jpg"/>werden. Infolge der T&#252;chtigkeit der Massenmedien, insbesondere des<lb/>
Fernsehens und des Rundfunks, erf&#228;hrt man aber doch in Wirklichkeit<lb/>
den gr&#246;ssten Teil aus der Presse oder dem Rundfunk und Fernsehen, sodass<lb/>
in Wirklichkeit eine solche Information kaum mehr einen Neuigkeitswert<lb/>
hat. Dasselbe spielt sich doch im Parteivorstand alle Monate ab. Hier<lb/>
sollten und werden die einzelnen Parteivorstandsmitglieder und alle<lb/>
Landeshauptleute oder Stellvertreter sind doch gleichzeitig Mitglieder<lb/>
des Parteivorstandes, ins Detail informiert. Allerdings haben sie<lb/>
so wenig Zeit, dass es kaum mit Ruhe <rs type="person" ref="#per__97668">Kreiskys</rs> Referat anh&#246;ren. Daran<lb/>
schliesst sich meistens eine kurze Diskussion an und das Ganze nennt<lb/>
sich dann Information und Beschlussfassung &#252;ber wichtige Probleme.<lb/>
Die Parteivorstandssitzungen sind auch in der letzten Zeit konnte<lb/>
ich das feststellen, verh&#228;ltnism&#228;ssig sehr schlecht besucht. Wenn nun<lb/>
dar&#252;ber hinaus noch einmal zumindest alle sechs Wochen die weit ent<lb break="no"/>fernten L&#228;nder zu einer Informationstagung anreisen sollen, dann habe<lb/>
ich gr&#246;sste Bef&#252;rchtung, dass dies ebenfalls auf l&#228;ngere Sicht gesehen,<lb/>
beim dritten, vierten Mal wahrscheinlich schon eine richtiggehende<lb/>
Pleite wird werden, <rs type="person" ref="#per__97891">Salcher</rs>, der LH-Stv. von Tirol hat bei einer<lb/>
Pr&#228;sidiumsbesprechung diesen Vorschlag gemacht. Es ist richtig, dass<lb/>
gerade er sich sehr intensiv um eine Information bem&#252;ht. Ich glaube aber<lb/>
dass es zielf&#252;hrender w&#228;re, wenn &#8211; so wie wir &#8211; ihm jede Information<lb/>
geben und in seiner Arbeit tatkr&#228;ftigst unterst&#252;tzen, dies auch die<lb/>
einzelnen Minister tun w&#252;rden. Ich pers&#246;nlich glaube, dass die Haupt<lb break="no"/>aufgabe eines Gremiums des Parteivorstandes in Wirklichkeit darin be<lb break="no"/>steht, in normalen Zeiten durch Personalbest&#228;tigungen, d. h. durch Be<lb break="no"/>setzung von Posten, dem Mann einen entsprechenden R&#252;ckhalt zu geben,<lb/>
dass er das Vertrauen der Partei hat und deshalb dort entsprechend<lb/>
Arbeit leisten kann. Die Personalpolitik ist in meinen Augen das Kern<lb break="no"/>problem jedweder Aktivit&#228;t. In Krisenzeiten oder bei kritischen Ent<lb break="no"/>scheidungen muss der Parteivorstand existieren, um einen entsprechenden<lb/>
Beschluss der f&#252;r die Partei verbindlich ist, auch herbeif&#252;hren zu<lb/>
k&#246;nnen. In den sonstigen normalen T&#228;tigkeiten aber ist der Partei<lb break="no"/>vorstand nichts anderes als ein Berichtsforum und je besser eine Partei<lb/>
gef&#252;hrt wird, umso weniger Diskussionen gibt es dann in diesem Forum.<lb/>
Um aber nicht in den einzelnen L&#228;ndern und den einzelnen Organisationen<lb/>
Misstimmungen aufkommen zu lassen, ist die wichtigste Voraussetzung, dass<lb/>
eine gute Information in diesen Organen hineingetragen wird, die wirk<lb break="no"/>lich administrative Arbeit m&#252;sste aber von den einzelnen Ministerb&#252;ros<lb/>
im engsten Einvernehmen mit den &#246;rtlichen Landesregierungen resp.<lb/>
Genossen in diesen Landesregierungen erfolgen. Auch dieses Problem<lb/>
ist wieder ein rein personelles, wo n&#228;mlich die Minister entsprechende<lb/>
<pb n="09-0045" facs="09_1972-01-17_0045.jpg"/>Ministerb&#252;ros installieren k&#246;nnen, wo die Landesregierung entsprechende<lb/>
Leute organisatorisch eingesetzt haben, wo vielleicht insbesondere<lb/>
die Funktion&#228;re f&#252;r die einzelnen Detailprobleme interessieren und<lb/>
deshalb Kontakt mit dem Ministerb&#252;ro suchen, muss es und kann es<lb/>
funktionieren. Wo diese personelle Arbeit nicht geleistet wurde<lb/>
oder nicht durchgef&#252;hrt werden k&#246;nnte ist in Wirklichkeit jedwede<lb/>
Hoffnung auf einen guten Kontakt und auf eine gute positive Arbeit<lb/>
in Wirklichkeit zu begraben.<lb/>
</p>
            <p xml:space="preserve">Bei der 65-Jahr-Feier des Freien Wirtschaftsverbandes f&#252;r <rs type="person" ref="#per__97656">Ludwig Kostroun</rs><lb/>
konnte ich wieder einmal feststellen, welche Qual und welche Anstren<lb break="no"/>gung dies eigentlich f&#252;r einen Jubilar wie <rs type="person" ref="#per__97656">Kostroun</rs> bedeutet. <rs type="person" ref="#per__97656">Kostroun</rs><lb/>
selbst ist heute ein schwerkranker Mann, der gleichzeitig nat&#252;rlich<lb/>
sich um die Partei grosse Verdienste erworben hat. Mit Recht haben<lb/>
deshalb alle Redner diese T&#228;tigkeit insbesondere in der illegalen<lb/>
Zeit herausgestrichen. <rs type="person" ref="#per__97656">Kostroun</rs> selbst war sehr ger&#252;hrt und ich<lb/>
hatte immer die Angst, dass ihn wom&#246;glich noch irgendetwas bei dieser<lb/>
Feier passiert. Unter Tr&#228;nen dankte er f&#252;r die Bezeugung der Freundschaft,<lb/>
die ihm alle Referenten zum Ausdruck gebracht haben und er wies darauf<lb/>
hin, dass er sich gerne an diese Zeit zur&#252;ckerinnert und gl&#252;cklich ist,<lb/>
sie mitgemacht zu haben. Ich habe es vorgezogen und ich glaube, das<lb/>
ist wirklich der bessere, f&#252;r mich auf alle F&#228;lle der einzige Weg,<lb/>
solchen Ehrungen auszuweichen. Ich bin neugierig, ob ich diese<lb/>
Meinung auch in aller Zukunft aufrechterhalten werde.<lb/>
</p>
            <p xml:space="preserve">Beim Mittagessen hat <rs type="person" ref="#per__97676">Tommy Lachs</rs> neuerdings das Problem der Preisentwick<lb break="no"/>lung zur Sprache gebracht. Er hat mit <rs type="person" ref="#per__97627">Heinzi Kienzl</rs> eine diesbez&#252;gliche<lb/>
Aussprache unter vier Augen gehabt und wollte mir deshalb ebenfalls<lb/>
unter vier Augen die Ergebnisse mitteilen. Ich verstehe nicht, warum<lb/>
er dies nicht in dem grossen Kreis unserer Genossen gesagt hat, denn<lb/>
in Wirklichkeit brachte er nur zum Ausdruck, dass etwas geschehen muss.<lb/>
<rs type="person" ref="#per__97627">Heinzi Kienzl</rs> meint, es m&#252;sste doch eine Organisation in Form einer<lb/>
Arbeitsgruppe aufgebaut werden, die sich mit dem Problem der weiteren<lb/>
Preisentwicklung intensiv besch&#228;ftigt. <rs type="person" ref="#per__97311">Androsch</rs> selbst hat erkl&#228;rt,<lb/>
dass es nicht bereit ist, in das grosse wirtschaftspolitische Forum<lb/>
zu kommen. Scheinbar passt ihm die Sekretariatsf&#252;hrung von <rs type="person" ref="#per__98034">Veselsky</rs><lb/>
in diesem Forum nicht. Vielleicht auch nicht, dass ich dort Obmann<lb/>
bin. Auf alle F&#228;lle erkl&#228;rte ich sofort <rs type="person" ref="#per__97676">Lachs</rs>, dass ich nicht bereit<lb/>
bin, aus diesen ca. 30 Personen umfassenden Forum 5 oder 6 auszuw&#228;hlen,<lb/>
mit denen <rs type="person" ref="#per__97311">Androsch</rs> dann jeweils engen Kontakt halten w&#252;rde, um die<lb/>
<pb n="09-0046" facs="09_1972-01-17_0046.jpg"/>einzelnen wirtschaftspolitischen Probleme zu besprechen. Ich glaube, dass<lb/>
man sich die Foren, die einem gesetzt werden, nicht aussuchen kann.<lb/>
Ausserdem w&#252;rde ich dadurch gewisse Genossen diskriminieren, die ich eben<lb/>
aus dieser Besprechung ausschalten m&#252;sste. Ich habe deshalb <rs type="person" ref="#per__97676">Lachs</rs> vorge<lb break="no"/>schlagen, wenn der Gewerkschaftsbund und <rs type="person" ref="#per__97627">Kienzl</rs> hat diesbez&#252;glich auch<lb/>
mit <rs type="person" ref="#per__97346">Benya</rs> gesprochen, eine solches Forum will, dann soll bei einer Aussprache,<lb/>
die z.B. zwischen Regierung und &#214;GB-Pr&#228;sidium ja einmal im Monat stattfindet,<lb/>
<rs type="person" ref="#per__97346">Benya</rs> einen solchen Vorschlag machen. Wenn <rs type="person" ref="#per__97668">Kreisky</rs> und <rs type="person" ref="#per__97346">Benya</rs> die und die<lb/>
Genossen zu einer solchen Arbeitsgruppe ausw&#228;hlen, dann ist es ohne weiters<lb/>
m&#246;glich, dass diese Genossen eben auf Wunsch des Gewerkschafts- und der<lb/>
Parteispitze zusammentreten, um einzelnen Vorschl&#228;ge zu besprechen und<lb/>
letzten Endes dann auch &#252;berwachen, ob sie durchgef&#252;hrt werden. Ich selbst<lb/>
bin aber nicht bereit, eine solche Selektion durchzuf&#252;hren. <rs type="person" ref="#per__97676">Lachs</rs> wird<lb/>
dies <rs type="person" ref="#per__97627">Kienzl</rs> mitteilen und ich warte ab, was auf diesem Sektor geschieht.<lb/>
</p>
            <p xml:space="preserve"/>
         </div>
      </body>
      <back>
         <pb n="09_0034_01" facs="09_1972-01-17_0034-01.jpg"/>
         <div type="attachment" subtype="cabinetAgenda">
            <head>Tagesprogramm, 17.1.1972</head>
         </div>
         <pb n="09_0034_02" facs="09_1972-01-17_0034-02.jpg"/>
         <div type="attachment" subtype="cabinetAgenda">
            <head>hs. Notizen (Tagesprogramm R&#252;ckseite)</head>
         </div>
         <pb n="09_0046_01" facs="09_1972-01-17_0046-01.jpg"/>
         <pb n="09_0046_02" facs="09_1972-01-17_0046-02.jpg"/>
         <div type="attachment" subtype="cabinetAgenda">
            <head>Tagesordnung 10. Ministerratssitzung, 17.1.1972</head>
            <gap reason="sampling"/>
            <pb n="09_0046_03" facs="09_1972-01-17_0046-03.jpg"/>
         </div>
      </back>
   </text>
</TEI>
