<TEI xmlns="http://www.tei-c.org/ns/1.0" xml:id="staribacher__19720426">
   <teiHeader>
      <fileDesc>
         <titleStmt>
            <title type="main">Mittwoch, der 26. April 1972</title>
            <title type="sub">Tagebuch Josef Staribacher: Digitale Edition</title>
            <author>Josef Staribacher</author>
            <respStmt>
               <resp>Conversion to TEI</resp>
               <persName>Gustav Graf</persName>
            </respStmt>
            <respStmt>
               <resp>Digitisation, OCR correction and named entities tagging</resp>
               <persName>Matthias Trinkaus</persName>
            </respStmt>
         </titleStmt>
         <publicationStmt>
            <publisher>Kreisky Archiv, Wien</publisher>
            <availability>
               <licence>CC BY-NC 4.0</licence>
            </availability>
         </publicationStmt>
         <sourceDesc>
            <msDesc>
               <msIdentifier>
                  <institution>Kreisky Archiv</institution>
                  <collection>Nachlass Josef Staribacher</collection>
                  <idno type="signature">Band10_1972-04-26</idno>
               </msIdentifier>
            </msDesc>
         </sourceDesc>
      </fileDesc>
      <profileDesc>
         <creation>
            <date when="1972-04-26">Mittwoch, 26. April 1972</date>
         </creation>
      </profileDesc>
      <revisionDesc>
         <change type="creation" when="2018-09-24">exported as basic TEI from corrected tesseract output.</change>
         <change type="update" when="2020-06-25" who="acdh:ds">cleaned automatic tesseract-export by cleanExport.xsl script</change>
         <change type="update" when="2020-06-25" who="acdh:ds">moved first pb element out of attachment divs by cleanExport-patch2.xsl</change>
         <change type="update" when="2016-08-11" who="acdh:ds">find and note personalAgenda as a subtype cleanExport-patch.xsl</change>
         <change type="update" when="2016-08-19" who="acdh:ds">whitespace in paragraphs, lb and pb fixes by cleanExport-patch3.xsl</change>
      </revisionDesc>
   </teiHeader>
   <text>
      <body>
         <pb n="10-0519" facs="10_1972-04-26_0519.jpg"/>
         <div type="entry">
            <p xml:space="preserve">Mittwoch, 26. April 1972<lb/>
</p>
            <p xml:space="preserve">In der Klubsitzung wurde diesmal kein politischer Bericht von <name type="person" ref="#per__97668">Kreisky</name><lb/>
gegeben und es hat deshalb viel Zeit f&#252;r Anfragen der Abgeordneten<lb/>
zur Verf&#252;gung gestanden. Die kleinen W&#252;nsche der Kollegen wurden<lb/>
das erste Mal wirklich eingehend er&#246;rtert und diskutiert. Allerdings<lb/>
der Saal ist akustisch sehr ung&#252;nstig und sie gingen nicht zum Mikro<lb break="no"/>phon, sodass eigentlich eine solche Unruhe herrschte, dass man kaum<lb/>
etwas verstand. So wie im Sitzungssaal ununterbrochen getratscht wird,<lb/>
so ist es auch in Wirklichkeit bei den Klubsitzungen, sofern nicht<lb/>
ein politisches Referat &#252;ber das Mikrophon oder eine Detailinformation,<lb/>
die f&#252;r alle wichtig ist von einem Minister gegeben wird. Ich weiss<lb/>
nicht, wo diese immer st&#228;rker werdende Disziplinlosigkeit noch enden<lb/>
wird. Da diese Unsitte &#252;berall jetzt einreisst, am Parteitag in<lb/>
Villach konnte man sie auch ganz deutlich bemerken, wird man f&#252;rchte<lb/>
ich in Zukunft &#252;berhaupt nicht zuh&#246;ren und kaum mehr Informationen<lb/>
aufnehmen resp. geben. Ich selbst habe n&#228;mlich vor l&#228;ngerer Zeit schon<lb/>
die Konsequenz daraus gezogen, melde mich &#252;berhaupt nicht mehr zu<lb/>
Wort, liefere so weit ich kann &#252;berhaupt keinen Diskussionsbeitrag<lb/>
und warte maximal ab, bis man mich fragt, resp. auffordert, zu irgend<lb break="no"/>einem Problem Stellung zu nehmen. Ich weiss, dass <name type="person" ref="#per__97646">Koppe</name> in diesem<lb/>
Fall sagen wird, das ist das Schlechteste, was man tun kann, aber<lb/>
ich kann nicht anders. Nicht dass ich &#252;berheblich bin, aber ich<lb/>
glaube, dass man wirklich in einer solchen Atmosph&#228;re eine wirklich<lb/>
zweckm&#228;ssige und zielf&#252;hrende Zusammenarbeit erreichen kann. Ich<lb/>
glaube, <del>dass viel schuld daran ist</del>, dass die moderne Technik, die Laut<lb break="no"/>sprecheranlagen, die scheinbar alles &#252;bert&#246;nen und deshalb keine Auf<lb break="no"/>merksamkeit mehr von den Zuh&#246;rern erwartet werden muss<add>, viel schuld daran ist</add>. Ich pl&#228;diere<lb/>
deshalb seit l&#228;ngerer Zeit schon, dass aus den Sitzungss&#228;len insbeson<lb break="no"/>dere auch aus dem Nationalrat die gesamte Technik herauskommen soll.<lb/>
Es sollte weder Fernseh&#252;bertragungen noch Mikrophone zur Verst&#228;rkung<lb/>
der Stimme geben, sondern man sollte wirklich die alte Methode wieder<lb/>
einf&#252;hren, ein Sprecher ohne Hilfsmittel und wenn jemand mit seinem<lb/>
Nachbar tratschen will, dann muss er eben aus dem Saal hinausgehen.<lb/>
</p>
            <p xml:space="preserve">Die Tagesordnung des Nationalrates war eigentlich gar nicht stark<lb/>
&#252;berladen und trotzdem hat die Sitzung dann bis 1/2 2 Uhr<lb/>
fr&#252;h gedauert. Der Grund war, dass einige Sozialprobleme zur Debatte<lb/>
standen und die ganzen Sozialpolitiker einigemale aufmarschieren konnten<lb/>
<pb n="10-0520" facs="10_1972-04-26_0520.jpg"/>und mussten, um ihren Standpunkt zu vertreten. Insbesondere beschwert<lb/>
sich <name type="person" ref="#per__97488">Gratz</name> jetzt schon intern, dass wir so viele Berichte im National<lb break="no"/>rat diskutieren, weil dadurch fast kaum Zeit bleibt, um Gesetze zu<lb/>
behandeln. Andererseits wieder ist aus den Aussch&#252;ssen kaum eine ent<lb break="no"/>sprechende expeditive Erledigung der Gesetze zu erzielen, sodass z.B.<lb/>
die n&#228;chste Haussitzung am 10. Mai k&#252;nstlich mit Stoff angereichert<lb/>
werden muss. Zu diesem Zweck hat z.B. der Verkehrsausschuss eine<lb/>
Sitzung abgehalten, obwohl er wusste, dass nach k&#252;rzester Zeit ein<lb/>
zweiter Gesetzentwurf resp. Berichte f&#252;r eine neue Sitzung vorliegen<lb/>
werden. <name type="person" ref="#per__139716">Ulbrich</name>, der Obmann des Verkehrsausschusses, wollte deshalb<lb/>
zuwarten und hat dann vom Pr&#228;sidium des NR erfahren, dass er trotzdem<lb/>
in k&#252;rzester Zeit eine Erg&#228;nzung der Tagesordnung zielf&#252;hrend gewesen<lb/>
w&#228;re, die Tagesordnung mit einem einzigen Punkt abwickeln musste.<lb/>
Niemand hat ihm aber den tieferen Grund erkl&#228;rt, und er hat sich<lb/>
daher mit Recht beschwert. Erst jetzt konnte ihm <name type="person" ref="#per__97488">Gratz</name> mitteilen,<lb/>
dass er eben die zwei Sitzungen braucht, um dann f&#252;r 10. Mai auf<lb/>
der Plenumssitzung wenigstens ein bisschen Stoff f&#252;r die Tagesordnung<lb/>
zu haben. Der 10. Mai ist andererseits als Zuweisungssitzung unge<lb break="no"/>heuer wichtig.<lb/>
</p>
            <p xml:space="preserve">ANMERKUNG F&#220;R <name type="person" ref="#per__98053">WANKE</name>: Auch f&#252;r uns ist dies ein ziemlich letzter Termin,<lb/>
wenn wir noch in die Fr&#252;hjahrssession Gesetze bringen wollen.<lb/>
</p>
            <p xml:space="preserve">Nach einer Aussprache mit Sekt.Rat <name type="person" ref="#per__112190">Mock</name> und <name type="person" ref="#per__98053">Wanke</name>, habe ich den Ein<lb break="no"/>druck, dass in der OB die Gesetzwerdung aller ihn betreffenden Materien<lb/>
langsam vorw&#228;rtsgeht. Wir haben zwar jetzt die Absicht, <name type="person" ref="#per__112190">Mock</name> neuer<lb break="no"/>dings durch eine Pr&#228;sidialerlass von jeder Arbeit zu befreien und<lb/>
ihm entsprechende Hilfskr&#228;fte, insbesondere auch eine Schreibkraft zur<lb/>
Verf&#252;gung zu stellen, damit er das Berggesetz so schnell wie m&#246;glich<lb/>
fertig bringt. Ich glaube aber, dass auf Grund dieser Erfahrung<lb/>
es zweckm&#228;ssig sein wird, jetzt schon mit dem neuen Bergbauf&#246;rderungs<lb break="no"/>gesetz zu beginnen. Da wir dieses Gesetz doch auch zur Begutachtung<lb/>
schicken m&#252;ssen, wird es zweckm&#228;ssig sein, wenn wir es noch vor Juli<lb/>
fertigstellen. Wenn wir im Juni Gesetze noch zur Begutachtung aussenden,<lb/>
ich habe auch <name type="person" ref="#per__112190">Mock</name> ersucht, f&#252;r das Berggesetz einen Entwurf bis zu<lb/>
sp&#228;testens diesem Zeitpunkt fertigzustellen, dann k&#246;nnen wir eine<lb/>
entsprechend lange Begutachtungsfrist geben. Ich habe aus Berichten<lb/>
entnommen, dass &#252;ber die Bergbauf&#246;rderung bereits innerhalb der &#220;ber<lb break="no"/><pb n="10-0521" facs="10_1972-04-26_0521.jpg"/>pr&#252;fungskommission, d.h. mit dem Finanzministerium und den anderen<lb/>
beteiligten Stellen, bereits Besprechungen gef&#252;hrt werden. Dort habe<lb/>
ich auch gelesen, dass man bereits nach Richtlinien, die ich gegeben<lb/>
haben soll, einen entsprechenden Entwurf diskutiert.<lb/>
</p>
            <p xml:space="preserve">ANMERKUNG F&#220;R <name type="person" ref="#per__98053">WANKE</name>: Bitte eine Punktation verlangen, nach welchen<lb/>
Gesichtspunkten jetzt die Bergbeh&#246;rde vorgeht.<lb/>
</p>
            <p xml:space="preserve">Durch reinen Zufall habe ich bei der Haussitzung <name type="person" ref="#per__97525">H&#228;user</name> auf der Regierungs<lb break="no"/>bank vertreten, der als Raucher immer wieder die Couloirs aufsuchen muss<lb/>
Der Debattenredner der &#214;VP, <name type="person" ref="#per__112162">Neumann</name>, der zuf&#228;llig am Wort war, hat in<lb/>
seinem Konzept auch einen Angriff gegen mich gehabt, in dem er darauf hin<lb break="no"/>wies, dass wir noch immer keinen Energieplan haben. In einer schriftlichen<lb/>
Anfrage, die ich ihm einmal beantwortet habe, h&#228;tte ich darauf hinge<lb break="no"/>wiesen, dass ein solcher in Arbeit ist und er erwartet die entsprechende<lb/>
Vorlage. <name type="person" ref="#per__97807">Peter</name>, der n&#228;chste Redner von der FP&#214;, hat mich hart kriti<lb break="no"/>siert, da ich als Antwort gegeben habe, dass dieser Energieplan von<lb/>
uns ununterbrochen gepr&#252;ft und ge&#228;ndert werden muss. Ich habe eigent<lb break="no"/>lich angenommen, dass der OECD-Energieplan, resp. Energiebericht<lb/>
dem Parlament zur Verf&#252;gung gestellt wird.<lb/>
</p>
            <p xml:space="preserve">ANMERKUNG F&#220;R <name type="person" ref="#per__98053">WANKE</name>: Bitte pr&#252;fen, ob dies der Fall ist, aber auf<lb/>
alle F&#228;lle <name type="person" ref="#per__112162">Neumann</name> einen zur Verf&#252;gung stellen.<lb/>
</p>
            <p xml:space="preserve">Wenn nicht bald ein Aufh&#228;nger, wie z.B. das grosse Kompetenzgesetz, wo<lb break="no"/>durch die gesamte Energie ins Handelsministerium kommt, beschlossen wird,<lb/>
dann werde ich doch auf Grund meiner jetzigen Kompetenz einen Energie<lb break="no"/>plan erstellen lassen m&#252;ssen. Mein urspr&#252;ngliches Konzept, an dem ich<lb/>
aber sehr gerne festhalten m&#246;chte, w&#228;re, dass als Aufh&#228;nger und Beginn<lb/>
wenn es zum grossen Kompetenzgesetz kommt, dann ein Beirat aus den<lb/>
Interessensvertretungen unverz&#252;glich eingesetzt werden soll, der<lb/>
die entsprechenden Vorarbeiten mit meinem Haus gemeinsam l&#246;sen m&#252;sste.<lb/>
Ich f&#252;rchte allerdings, dass wir in diesem Fall genauso Vorarbeiten<lb/>
leisten m&#252;ssen, wie wir dies eigentlich jetzt schon tun m&#252;ssten.<lb/>
Da ich dem Problem der Schliessung von Fohnsdorf und damit Aufnahme<lb/>
in den Energieplan ausweichen wollte, habe ich immer noch gez&#246;gert,<lb/>
einen solchen erstellen zu lassen und mit Interessensvertretungen jetzt<lb/>
schon zu diskutieren. Interessanterweise hat es, obwohl wir z.B.<lb/>
kein Fremdenverkehrskonzept vorgelegt haben, auf diesem Sektor keinen<lb/>
Angriff bis jetzt gegeben. Sicherlich habe ich hier die gute Ausrede,<lb/>
<pb n="10-0522" facs="10_1972-04-26_0522.jpg"/>dass Fremdenverkehr Landessache ist und daher eigentlich die Er<lb break="no"/>stellung eines Konzeptes, wie dies im Falle <name type="person" ref="#per__97749">Mitterer</name> auch geschehen<lb/>
ist, von den daf&#252;r kompetenten Landeshauptleuten gar nicht gerne ge<lb break="no"/>sehen wird. Hier konnten wir uns also mit dem 10-j&#228;hrigen Programm<lb/>
vollkommen begn&#252;gen und haben damit auch bis jetzt zumindestens nur<lb/>
positives Echo bekommen.<lb/>
</p>
            <p xml:space="preserve">Mit <name type="person" ref="#per__97769">Mussil</name>, <name type="person" ref="#per__112567">Christian</name>, <name type="person" ref="#per__113032">Reiger</name> und einem vierten Mann von der Handels<lb break="no"/>kammer haben <name type="person" ref="#per__137068">Mache</name>, <name type="person" ref="#per__97584">Jagoda</name> und ich &#252;ber die letzten offenen Punkte<lb/>
zur Gewerbeordnung diskutiert. Die Bundeskammer m&#246;chte, dass wir<lb/>
in der Frage der landwirtschaftlichen Genossenschaften zwar alle in<lb/>
die Gewerbeordnung aufnehmen und die finanzielle Problematik auch<lb/>
&#252;ber das Gewerbeordnungsgesetz abwickeln. Der Wirtschaftsbund hat dem<lb/>
Bauernbund in einer Vereinbarung zugesagt, dass die Handelskammer die<lb/>
Umlagen der Genossenschaften zu einem Teil der Landwirtschaftskammer<lb/>
zur Verf&#252;gung stellen. <name type="person" ref="#per__97769">Mussil</name> m&#246;chte nun, dass wir dies im Gewerbe<lb break="no"/>ordnungsgesetz regeln. Ich selbst bin absolut dagegen, denn dies<lb/>
w&#252;rde bedeuten, dass wir dann innerhalb unserer eigenen Partei wahr<lb break="no"/>scheinlich aber zuerst in der Regierung auf sch&#228;rfsten Widerstand stos<lb break="no"/>sen w&#252;rden. <name type="person" ref="#per__97668">Kreisky</name> n&#228;mlich m&#246;chte ja doch insbesondere, nachdem er<lb/>
mit <name type="person" ref="#per__98055">Weihs</name> und dem Kontrollsystem, das er aufbauen will, nicht<lb/>
weiterkommt, die Landwirtschaft sicherlich nicht durch zus&#228;tzliche Um<lb break="no"/>lagen, die die sonst allerdings jetzt schon haben, aber in Hinkunft<lb/>
verlieren werden, st&#228;rken. Ich habe deshalb sofort dezidiert erkl&#228;rt,<lb/>
&#252;ber dieses Problem k&#246;nnte und m&#252;sste man eben im Parlament entspre<lb break="no"/>chende Beratungen f&#252;hren. In dies Regierungsvorlage kann es auf alle<lb/>
F&#228;lle nicht aufgenommen werden. Das Handelskammergesetz muss ja nach<lb/>
unserer Auffassung auf alle F&#228;lle novelliert werden. Dies hat <name type="person" ref="#per__97893">Sallinger</name><lb/>
mit mir vereinbart, schon allein um den amtlichen Stimmzettel einzu<lb break="no"/>f&#252;hren und dann vor allem einmal der Bauindustrie die M&#246;glichkeit einer<lb/>
eigenen Industriesektion zu erm&#246;glichen. Auch hier lautet die Verein<lb break="no"/>barung, dass wir 1973 sp&#228;testens beschliessen werden, dass eine<lb/>
Industriegruppe Bau in der Handelskammer errichtet wird. Dazu bedarf<lb/>
es allerdings einer &#196;nderung des Handelskammergesetzes. <name type="person" ref="#per__97769">Mussil</name> wollte<lb/>
mir unbedingt einreden, dass wir eventuelle Novellen in das Gewerbe<lb break="no"/>ordnungsgesetz in die &#220;bergangsbestimmungen aufnehmen sollten. Als<lb/>
ich mich dagegen aussprach, meinte er, die Regierung h&#228;tte schon<lb/>
&#246;fters lex fugitiva, d.h. entsprechende Rechtsnormen in anderen Gesetze<lb/>
wo sie eigentlich gar nicht hingeh&#246;ren sondern nur irgendeinen Bezugs<lb break="no"/>punkt haben, geregelt. Die verfassungsrechtliche Frage, ob landwirtsch.<lb/>
</p>
            <pb n="10-0523" facs="10_1972-04-26_0523.jpg"/>
            <p xml:space="preserve">Genossenschaften nicht sowieso durch Verfassungsgesetz in eine<lb/>
Bundeskompetenz kommen m&#252;ssen, konnte auf Grund von einigen Gesetzen,<lb/>
die bereits fr&#252;her beschlossen wurden, wie Ladenschluss, M&#252;hlengesetz,<lb/>
entkr&#228;ften werden. Richtig ist, dass der Verfassungshof mit Erkenntnis<lb/>
1642 aus 1948 den Richtsatz aufgestellt hat, dass die berufliche Ver<lb break="no"/>tretung der Bauern, d.h. auch landw. Genossenschaften L&#228;ndersache ist.<lb/>
Andererseits hat aber der Verfassungsgerichtshof 1958 durch Erkenntnis<lb/>
erkl&#228;rt, dass lex posterior hier entsprechende &#196;nderungen schaffen<lb/>
kann, wie z.B. Ladenschluss M&#252;hlengesetz usw. <name type="person" ref="#per__97769">Mussil</name> wollte dann<lb/>
auch noch, dass wir &#252;ber den Verfassungsdiensteinwand uns hinwegsetzen<lb/>
wonach das Handelsministerium keine Verordnungserm&#228;chtigung bekommen<lb/>
kann und soll, um z.B. eine &#196;nderung der Gewerbeeinteilung in handwerk<lb break="no"/>liche, freie, gebundene vorzunehmen. Ich selbst h&#228;tte nat&#252;rlich gegen<lb/>
eine solche Verordnungserm&#228;chtigung gar nichts einzuwenden. Da aber<lb/>
der Verfassungsdienst eine solche strikt ablehnt, bin ich nicht<lb/>
bereit, sie aufzunehmen. Wenn <name type="person" ref="#per__97769">Mussil</name> so etwas will, kann er dann im<lb/>
Parlament noch immer diesbez&#252;gliche Antr&#228;ge stellen, wir werden ja<lb/>
sehen, ob er sich dann durchsetzen kann. <name type="person" ref="#per__97769">Mussil</name> m&#246;chte &#252;berhaupt, dass<lb/>
nicht ein Regierungsentwurf jetzt von uns vorgelegt wird, der in allen<lb/>
Punkten bereits die Zustimmung der Handelskammer bekommen hat. &#220;ber die<lb/>
Abgrenzung der einzelnen Gewerbe kann er z.B. sich &#252;berhaupt nicht mit<lb/>
mir einigen, wie er sich ausgedr&#252;ckt hat. Auch gibt es noch f&#252;r ihn unge<lb break="no"/>kl&#228;rte grosse Schwierigkeiten, ob z.B. die Umfangbegrenzung richtig ist<lb/>
und er dem zustimmen kann. Mein Vorschlag, dass selbstverst&#228;ndlich die<lb/>
Fleischhauer nicht nur kalte nichtalkoholische Getr&#228;nke also z.B. Milch,<lb/>
nicht aber z.B. Bier ausschenken d&#252;rften, kann er nicht zustimmen.<lb/>
In weiterer Folge, er sch&#252;tzt hier scheinbar die Gast- und Schankge<lb break="no"/>werbebetriebe, meinte er, wenn schon so etwas im Gesetz statuiert<lb/>
wird, dann m&#252;ssten auch die gesamten Ausstattungsvorschriften wie bei<lb/>
einer konzessionierten Fischstube oder bei einem Buffet angewendet werden.<lb/>
Das w&#252;rde aber dann zu der grotesken Situation f&#252;hren, dass ein Fleisch<lb break="no"/>hauer, wenn er eben Bier ausschenkt, ein Klosett und entsprechende<lb/>
Waschr&#228;ume br&#228;uchte. Ich habe ihm sofort erkl&#228;rt und <name type="person" ref="#per__97584">Jagoda</name> hat mich<lb/>
da sehr unterst&#252;tzt, dass wenn der Charakter eines Fleischerbetriebes<lb/>
oder eines Zuckerb&#228;ckers mehr schon dem Gast- und Schankgewerbe ent<lb break="no"/>spricht, dann kann man auch dort entsprechende Ausstattungsvorschriften<lb/>
verlangen. Wenn aber jemand, wie die Handelskammer vorschl&#228;gt, Milch<lb/>
zum warmen Leberk&#228;s trinken darf, da ist keine Ausstattungsvorschrift not<lb break="no"/>wendig, wohl aber, wenn Flaschenbier ausgegeben werden darf, dann sehe<lb/>
ich darin auch einen jedermann offensichtlichen Widerspruch. Die Handels<lb break="no"/><pb n="10-0524" facs="10_1972-04-26_0524.jpg"/>kammervertreter wehrten sich nat&#252;rlich auch, dass die Bestimmungen<lb/>
in dem Entwurf drinnen bleiben, die eigentlich das Baugewerbe und<lb/>
ganz besonders das Steinmetzgewerbe treffen, da sie Sonderstellungen,<lb/>
die diese jetzt haben, in Hinkunft nicht mehr haben werden. z.B. wollte<lb/>
sie unbedingt, dass die Dispensm&#246;glichkeit f&#252;r Baugewerbe fallen<lb/>
m&#252;sste, ebenso dass der Bauunternehmer wieder keine Steinmetz<lb break="no"/>arbeiten durchf&#252;hren d&#252;rfte. In beiden F&#228;llen erkl&#228;rte ich unumwunden,<lb/>
dass ich nicht bereit bin, eine lex <name type="person" ref="#per__97893">Sallinger</name> zu machen. Ich wies ins<lb break="no"/>besondere darauf hin, dass <name type="person" ref="#per__97893">Sallinger</name> gar nicht so etwas w&#252;nscht, ob<lb break="no"/>wohl ich &#252;berzeugt bin, dass er dies sehr gerne h&#228;tte und habe damit<lb/>
aber Handelskammer den Wind aus den Segeln genommen, dass sie<lb/>
hier eigentlich gegen ihren Pr&#228;sidenten agieren, der doch als fana<lb break="no"/>tischer Gerechtigkeitsmann bekannt ist und daher sicherlich keine<lb/>
Sonderstellung anstrebt.<lb/>
</p>
            <p xml:space="preserve">Mit <name type="person" ref="#per__97525">H&#228;user</name> und <name type="person" ref="#per__115155">Skritek</name> habe ich &#252;ber das Problem des Ladenschlusses<lb/>
neuerdings gesprochen. <name type="person" ref="#per__115155">Skritek</name> selbst wollte doch zuerst, dass<lb/>
wir den Konsumentenbeirat nicht einschalten, sondern die Forderung<lb/>
der Handelskammer ihrer Gewerkschaft zur Stellungnahme schicken und<lb/>
dann ablehnen. Ich widersprach ganz entschieden der Vorgangs<lb break="no"/>weise und erkl&#228;rte, dass wir im Konsumentenbeirat einen Arbeits<lb break="no"/>gruppe einsetzen sollten, die sogar von einem bedeutenden Handels<lb break="no"/>kammermann gef&#252;hrt werden m&#252;sste. Ich selbst dachte an den Obmann<lb/>
der Sektion Handel <name type="person" ref="#per__111717">Sch&#246;nbichler</name>, der sich ja mir gegen&#252;ber unter<lb/>
Zeugen als Gegner einer &#196;nderung des Ladenschlussgesetzes ausgesprochen<lb/>
hat. Nat&#252;rlich wird er dann in der offiziellen dies nicht so deutlich<lb/>
sagen k&#246;nnen, aber sein Verhalten wird letzten Endes auf eine solche<lb/>
Politik hinauslaufen. <name type="person" ref="#per__97525">H&#228;user</name> und <name type="person" ref="#per__115155">Skritek</name> stimmten dann diesem Konzept<lb/>
zu, wenn sie die Gew&#228;hr haben, dass dort nicht Beschl&#252;sse gefasst<lb/>
werden, die sich gegen die Gewerkschaft richten, ohne dass sie<lb/>
Gelegenheit haben, das vorher mit mir entsprechend zu besprechen.<lb/>
Ich erkl&#228;rte ihnen, dass wir eben jetzt umfangreiche Untersuchungen<lb/>
anstellen werden und diese Arbeitsgruppe, bevor sie zu einem Ergebnis<lb/>
kommt, keinesfalls eine Gruppe majorisieren kann. Da die Ge<lb break="no"/>werkschaft der Privatangestellten darin vertreten sein wird und bis<lb/>
jetzt ja nur einstimmige Beschl&#252;sse in den Arbeitsgruppen des Konsumenten<lb break="no"/>beirates gefasst wurden, sehe ich keine Gefahr. Unter diesen Be<lb break="no"/>dingungen haben sie dann meiner Vorgangsweise zugestimmt.<lb/>
</p>
            <pb n="10-0525" facs="10_1972-04-26_0525.jpg"/>
            <p xml:space="preserve">ANMERKUNG F&#220;R <name type="person" ref="#per__97646">KOPPE</name>: Bitte sofort alle Verarbeiten in Angriff nehmen, da<lb break="no"/>mit die Handelskammer <name type="person" ref="#per__111717">Sch&#246;nbichler</name> dann als Arbeitsgruppenvorsitzenden no<lb break="no"/>miniert, und entsprechende Vertretung in dieser Arbeitsgruppe von Seiten<lb/>
der Privatangestelltengewerkschaft gesichert ist.<lb/>
</p>
            <p xml:space="preserve">Gen.Sekr. <name type="person" ref="#per__98010">Teschl</name> ist mit Solvay- und Br&#252;ckl-Leuten gekommen, um neuer<lb break="no"/>dings von mir eine Unterst&#252;tzung auf Herabsetzung des Salzpreises beim<lb/>
Finanzminister zu verlangen. Die Vertreter waren der Meinung, dass meine<lb/>
Aufgabe darin best&#252;nde, mit ihnen gemeinsam beim Finanzminister f&#252;r eine<lb/>
Herabsetzung des Salzpreises zu k&#228;mpfen. Ich erkl&#228;rte sofort, dass sie<lb/>
dem Finanzminister &#8211; der Monopolverwaltung &#8211; eben jetzt die gew&#252;nschten<lb/>
Unterlagen liefern sollten und erst dann, wenn diese Monopolverwaltung<lb/>
nicht bereit ist, solche Unterlagen von ihnen entgegenzunehmen,<lb/>
w&#252;rde ich mich einschalten, dass sie &#252;berhaupt eine Chance haben, mit<lb/>
den entsprechenden Stellen zu sprechen. Im Kampf gegen das Finanzministe<lb break="no"/>rium insbesondere gegen den Finanzminister werde ich mich aber keinesfalls<lb/>
auf die Seite der Industrie oder auch der Gewerkschaft in diesem Punkte<lb/>
stellen. Ich bin n&#228;mlich nicht sicher, ob er bereit ist, hier wirklich Kon<lb break="no"/>zessionen jetzt bereits zu machen und es w&#252;rde sich damit nur neuerdings<lb/>
die Schw&#228;che des Handelsministerium gegen&#252;ber dem m&#228;chtigen Finanz<lb break="no"/>ministerium dokumentieren. Wenn die Gewerkschaft ernstlich eine solche<lb/>
Forderung hat und wenn insbesondere das Ziffernmaterial f&#252;r die Herab<lb break="no"/>setzung des Salzpreises spricht &#8211; derzeit haben ja diese Betriebe noch<lb/>
ungeheure Gewinne &#8211; dann wird der Finanzminister zu einem sp&#228;teren Zeit<lb break="no"/>punkt sicherlich nachgehen m&#252;ssen. Keinesfalls aber soll er mir gegen<lb break="no"/>&#252;ber dann argumentieren k&#246;nnen, dass ich ihm in den R&#252;cken gefallen bin.<lb/>
</p>
            <p xml:space="preserve"/>
         </div>
      </body>
      <back>
         <pb n="10_0518_03" facs="10_1972-04-26_0518-03.jpg"/>
         <div type="attachment" subtype="cabinetAgenda">
            <head>Tagesprogramm, 26.4.1972</head>
         </div>
         <pb n="10_0518_04" facs="10_1972-04-26_0518-04.jpg"/>
         <div type="attachment" subtype="cabinetAgenda">
            <head>hs. Notizen (Tagesprogramm R&#252;ckseite)</head>
         </div>
      </back>
   </text>
</TEI>
